ACORDAO-COMPLETO-2478599

ACÓRDÃO 3278/2022 ATA 19/2022 - PRIMEIRA CÂMARA

VISTOS, relatados e discutidos estes autos de tomada de contas especial instaurada pela Secretaria Executiva do então Ministério do Esporte em razão da impugnação parcial das despesas do Convênio 45/2008, firmado com a Prefeitura Municipal de Nova Iguaçu/RJ, cujo objeto era a implantação de 150 núcleos de esporte educacional do Programa "Segundo Tempo" (PST) , para atendimento a crianças, adolescentes e jovens, por meio do desenvolvimento de práticas esportivas educacionais.
ACORDAM os Ministros do Tribunal de Contas da União, reunidos em sessão da Primeira Câmara, ante as razões expostas pelo Relator, em:
9.1. julgar irregulares as contas dos Srs. Luiz Lindbergh Farias Filho, Sheila Chaves Gama de Souza, Adriano José dos Santos, Romário Galvão Maia e Sandra Maria da Silva Costa Azevedo e do Instituto de Desenvolvimento Educacional, Social e Político (Idesp) , em virtude das irregularidades aludidas nas letras "c1", "c2" e "c4" do item 131 da instrução da SecexTCE, nos termos dos arts. 1°, inciso I, 16, inciso III, alínea "c", 19 e 23, inciso III, da Lei 8.443/1992;
9.2. condenar os responsáveis designados a seguir ao pagamento solidário das quantias abaixo indicada, com a incidência dos devidos encargos legais, calculados a partir das datas correspondentes até o efetivo recolhimento, na forma da legislação em vigor, nos termos dos arts. 1°, inciso I, 16, inciso III, alínea "c", 19, parágrafo único, e 23, inciso III, da Lei 8.443/1992:
9.2.1. Srs. Luiz Lindbergh Farias Filho e Adriano José dos Santos e Instituto de Desenvolvimento Educacional, Social e Político - Idesp:
	Valor original (R$) 
	Data da ocorrência

	          8.000,00
	11/12/2008

9.2.2. Srs. Luiz Lindbergh Farias Filho e Romário Galvão Maia e Instituto de Desenvolvimento Educacional, Social e Político - Idesp:
	Valor original (R$) 
	Data da ocorrência

	157.500,00
	22/1/2009

	157.500,00
	22/1/2009

	8.000,00
	22/1/2009

	8.000,00
	22/1/2009

	38.800,00
	30/4/2009

	157.500,00
	5/6/2009

	110.950,00
	8/7/2009

	101.850,00
	8/7/2009

	103.250,00
	8/7/2009

	93.800,00
	15/7/2009

	8.000,00
	23/7/2009

	8.000,00
	23/7/2009

	158.047,55
	7/8/2009

	141.400,00
	29/9/2009

	85.450,00
	29/9/2009

	66.821,89
	29/9/2009

	187.403,55
	29/9/2009

	43.350,00
	30/9/2009

	350,00
	14/10/2009

	350,00
	14/10/2009

	573,29
	14/10/2009

	350,00
	14/10/2009

	93.685,98
	15/10/2009

	8.000,00
	15/10/2009

	8.000,00
	15/10/2009

	30.465,25
	19/10/2009

	98.777,81
	27/10/2009

	11.423,69
	27/10/2009

	20.395,08
	27/10/2009

	84.290,00
	11/11/2009

	49.017,35
	11/11/2009

	62.922,27
	11/11/2009

	16.670,00
	12/11/2009

	8.000,00
	19/11/2009

	8.000,00
	19/11/2009

	214.640,00
	9/12/2009

	149.810,00
	10/1/2010

	34.970,00
	20/1/2010

	175.350,00
	5/2/2010

	37.582,95
	8/2/2010

	31.517,08
	8/2/2010

	16.000,00
	8/2/2010

	105.900,00
	8/2/2010

	105.900,00
	8/2/2010

	16.000,00
	9/2/2010

	141.516,66
	11/3/2010

	18.900,00
	18/3/2010

	46.952,53
	31/3/2010

	51.205,90
	31/3/2010

	19.838,52
	31/3/2010

9.2.3. Sras. Sheila Chaves Gama de Souza e Sandra Maria da Silva Costa Azevedo e Instituto de Desenvolvimento Educacional, Social e Político - Idesp:
	Valor original (R$) 
	Data da ocorrência
	Débito/Crédito

	62.850,00
	16/4/2010
	Débito

	105.900,00
	17/5/2010
	Débito

	95.270,00
	27/5/2010
	Débito

	91.748,33
	23/6/2010
	Débito

	5.600,00
	25/6/2010
	Débito

	600,00
	29/6/2010
	Crédito

	24.300,00
	8/7/2010
	Débito

	81.171,66
	29/7/2010
	Débito

	76.026,68
	27/8/2010
	Débito

	8.000,00
	5/10/2010
	Débito

9.3. fixar o prazo de 15 (quinze) dias, a contar da data da notificação, para que os responsáveis comprovem, perante o Tribunal, o recolhimento das referidas quantias aos cofres do Tesouro Nacional, nos termos do art. 23, inciso III, alínea "a", da Lei 8.443/1992 c/c o art. 214, inciso III, alínea "a", do Regimento Interno do TCU (RI/TCU) ;
9.4. fixar novo e improrrogável prazo de 15 (quinze) dias, nos termos do art. 12, § 1º, da Lei 8.443/1992 e do art. 202, § 3º, do Regimento Interno do TCU, para que o Município de Nova Iguaçu comprove, perante este Tribunal, o recolhimento das quantias indicadas a seguir aos cofres do Tesouro Nacional, atualizadas monetariamente a partir das datas indicadas, até o efetivo recolhimento, na forma da legislação em vigor, alertando-o de que a liquidação tempestiva do débito atualizado monetariamente afasta a incidência de juros e permite que o Tribunal julgue regulares com ressalva as suas contas e lhe conceda quitação, consoante o art. 202, § 4º, do Regimento Interno/TCU.
	Valor original (R$) 
	Data da ocorrência

	222.343,98
	13/5/2009

	15.721,77
	15/5/2009

	5.116,16
	15/5/2009

	35.318,00
	25/5/2009

	17.153,42
	8/7/2009

	31.788,50
	8/7/2009

	5.408,96
	8/7/2009

	6.741,91
	8/7/2009

	39.661,06
	13/7/2009

	10.964,95
	17/7/2009

	9.961,77
	17/7/2009

	73.046,04
	9/8/2010

	21.583,92
	9/8/2010

	77.568,95
	23/8/2010

	61.879,23
	23/8/2010

	49.700,35
	2/9/2010

9.5. adiar o julgamento das contas dos Srs. Luiz Lindbergh Farias Filho, Romário Galvão Maia, Sheila Chaves Gama de Souza e Sandra Maria da Silva Costa Azevedo e do Município de Nova Iguaçu/RJ, em virtude das irregularidades aludidas nas letras "c3" e "c5" do item 131 da instrução da SecexTCE;
9.6. aplicar as seguintes multas individuais, nos termos do art. 57 da Lei 8.443/1992:
9.6.1. Sr. Luiz Lindbergh Farias Filho: R$ 600.000,00;
9.6.2. Sr. Romário Galvão Maia: R$ 600.000,00;
9.6.3. Sra. Sheila Chaves Gama de Souza: R$ 100.000,00;
9.6.4. Sra. Sandra Maria da Silva Costa: R$ 100.000,00; e
9.6.5. Idesp: R$ 700.000,00.
9.7. fixar o prazo de 15 (quinze) dias, a contar das datas das notificações, para que os responsáveis comprovem, perante o Tribunal (arts. 214, inciso III, alínea "a", e 269 do RI/TCU) , o recolhimento das referidas quantias aos cofres do Tesouro Nacional, atualizadas monetariamente, quando pagas após seu vencimento, desde a data de prolação deste acórdão até a do efetivo recolhimento, na forma da legislação em vigor; 
9.8. determinar à Prefeitura de Nova Iguaçu/RJ que, no prazo de quinze dias, devolva o saldo remanescente em fundos de investimento, que somava R$ 1.109.987,30, em 14/05/2019, e se encontrava depositado na conta bancária n° 70.022-3 - agência 081-7, Banco do Brasil S/A, vinculada ao Convênio 45/2008, conforme prevê o art. 73 da Portaria Interministerial MPOG/MF/CGU 507, de 24 de novembro de 2011;
9.9. autorizar a cobrança judicial das dívidas, caso não atendidas as notificações, nos termos do art. 28, inciso II, da Lei 8.443/1992;
9.10. dar ciência deste acórdão aos responsáveis, à Secretaria Especial do Esporte do Ministério da Cidadania e à Procuradoria da República no Estado de Rio de Janeiro, neste caso, com fulcro no art. 16, § 3º, da Lei 8.443/1992.

Tomada de contas especial instaurada pela Secretaria Executiva do então Ministério do Esporte em razão da impugnação parcial das despesas do Convênio 45/2008, firmado com a Prefeitura Municipal de Nova Iguaçu/RJ, cujo objeto era a implantação de 150 núcleos de esporte educacional do Programa Segundo Tempo (PST), para atendimento a crianças, adolescentes e jovens, por meio do desenvolvimento de práticas esportivas educacionais. Análise das respostas das citações.

Primeira Câmara

Ministério do Esporte (extinta).

3. Responsáveis: Adriano José dos Santos (XXX.457.487-XX); Instituto de Desenvolvimento Educacional, Social e Político - Idesp (07.521.696/0001-40); Luiz Lindbergh Farias Filho (XXX.493.514-XX); Município de Nova Iguaçu/RJ (29.138.278/0001-01); Romário Galvão Maia (XXX.206.845-XX); Sandra Maria da Silva Costa Azevedo (XXX.772.637-XX); Sheila Chaves Gama de Souza (XXX.906.637-XX).

13.1. Ministros presentes: Walton Alencar Rodrigues (Presidente), Benjamin Zymler (Relator), Vital do Rêgo e Jorge Oliveira.
13.2. Ministros-Substitutos presentes: Augusto Sherman Cavalcanti e Weder de Oliveira.

ACORDAO-COMPLETO-2546143

Acórdão 4561/2022 - Primeira Câmara

ACORDAO-COMPLETO-2543173

Acórdão 3683/2022 - Primeira Câmara

BENJAMIN ZYMLER

Cuidam os autos de tomada de contas especial instaurada pela Secretaria Executiva do então Ministério do Esporte em razão da impugnação parcial das despesas do Convênio 45/2008, firmado com a Prefeitura Municipal de Nova Iguaçu/RJ, cujo objeto era a implantação de 150 núcleos de esporte educacional do Programa "Segundo Tempo" (PST) , para atendimento a crianças, adolescentes e jovens, por meio do desenvolvimento de práticas esportivas educacionais.
2.	Para a consecução da avença, foi previsto o aporte de R$ 12.492.470,00, sendo R$ 10.264.970,00 oriundos da União, e o restante equivalendo à contrapartida. 
3.	Em 21/12/2008, foi assinado o Primeiro Termo Aditivo ao convênio, no valor adicional de R$ 492.619,68, sendo R$ 397.500,00 oriundos do concedente, e o restante correspondendo à contrapartida do ente municipal. O propósito desta parcela foi "suplementar os recursos financeiros especificados na Cláusula Quarta, objetivando o desenvolvimento Programa Segundo Tempo/Recreio nas Férias nos períodos de 19 a 23 de janeiro de 2009 e de 26 a 30 de janeiro de 2009".
4.	Do total pactuado, somente foram liberados os valores de R$ 5.132.485,00 e R$ 397.500,00, em 4/7/2008 e 28/9/2009, respectivamente.
5.	A avença foi rescindida em 1º/11/2011, tendo em vista as "[...] dificuldades encontradas pela entidade em estruturar e implementar as ações imprescindíveis ao desenvolvimento da parceria firmada com a Prefeitura Municipal de Nova Iguaçu/RJ".
6.	Não obstante o motivo acima anunciado, a resolução do convênio tomou por base relatório elaborado pelo órgão concedente, o qual concluiu pela existência de diversas irregularidades operacionais em sua gestão.
7.	Após a notificação dos responsáveis, sem o saneamento das irregularidades, o então Ministério do Esporte instaurou processo de tomada de contas especial e, ao final, concluiu pela existência de prejuízo no valor de R$ 5.828.320,26, correspondente ao valor da primeira parcela (R$ 5.132.485,00) , menos o valor aprovado (R$ 200.088,28) , mais 100% da suplementação do "Recreio das Férias" (R$ 397.500,00) e 100% dos rendimentos auferidos (R$ 498.423,54) .
8.	Na ocasião, o órgão concedente atribuiu responsabilidade ao Sr. Luiz Lindbergh Farias Filho e à Sra. Sheila Chaves Gama de Souza, na condição de prefeitos do Município de Nova Iguaçu/RJ, no período de 3/7/2008 a 15/12/2010. 
9.	Submetidos os autos a esta Corte de Contas, a então Secex/RJ propôs a citação dos referidos responsáveis pelo débito apurado pelo então Ministério do Esporte. Todavia, fiz retornar o processo à unidade técnica, a fim de que ela quantificasse os valores do prejuízo ocorrido nos períodos de gestão do Sr. Luiz Lindbergh Farias Filho e da Sra. Sheila Chaves Gama de Souza.
10.	Ademais, determinei que fossem incluídos no polo passivo do presente feito os Secretários Municipais de Esporte e Lazer, durante os períodos de gestão dos agentes públicos indicados no item anterior.
11.	Na sequência, a então Secex/RJ promoveu a citação dos Srs. Luiz Lindbergh Farias Filho, Romário Galvão Maia, Adriano José dos Santos, Sheila Chaves Gama de Souza e Sandra Maria da Silva Costa Azevedo e do Município de Nova Iguaçu/RJ, por débitos ocorridos nos respectivos períodos de gestão, em virtude da "não execução do objeto pactuado e do atingimento parcial dos objetivos avençados, que propiciou a ocorrência de impugnação parcial das despesas realizadas com os recursos do Convênio 45/2008 e aditivos, firmados com a Prefeitura Municipal de Nova Iguaçu/RJ".
12.	A unidade técnica analisou as respostas apresentadas e apurou que o Instituto de Desenvolvimento Educacional, Social e Político (Idesp) deveria ser incluído no rol de responsáveis, uma vez que havia sido encarregado de executar as despesas da avença, por força de convênio assinado com o Município de Nova Iguaçu/RJ.
13.	Ademais, a Secex/RJ promoveu nova apropriação do débito entre os períodos de gestão dos prefeitos e secretários municipais, o que culminou com a realização de nova citação, nos termos consignados a seguir:
13.1. 	Sr. Luiz Lindbergh Farias Filho, Sr. Adriano José dos Santos, Prefeitura Municipal de Nova Iguaçu e Instituto de Desenvolvimento Educacional, Social e Político (Idesp) , relativamente ao período de 4/7/2008 a 16/12/2008:
	Valor original (R$) 
	Data da ocorrência
	Natureza

	8.000,00
	11/12/2008
	Débito

13.2.	Sr. Luiz Lindbergh Farias Filho, Sr. Romário Galvão Maia, Prefeitura Municipal de Nova Iguaçu e Instituto de Desenvolvimento Educacional, Social e Político (Idesp) , relativamente ao período de 17/12/2008 a 31/3/2010:
	Valor original (R$) 
	Data da ocorrência
	Natureza

	5.343.868,30
	31/12/2008
	Débito

	200.088,28
	8/7/2009
	Crédito

	397.500,00
	28/9/2009
	Débito

	1.637.758,52
	31/3/2010
	Crédito

13.3. 	Sra. Sheila Chaves Gama de Souza, Sra. Sandra Maria da Silva Costa Azevedo, Prefeitura Municipal de Nova Iguaçu e Instituto de Desenvolvimento Educacional, Social e Político (Idesp) , relativamente ao período de 1/4/2010 a 28/3/2011:
	Valor original (R$) 
	Data da ocorrência
	Natureza

	1.637.758,52
	1/4/2010
	Débito

14.	Cumpridas as medidas processuais, a então Secex/RJ analisou as respostas enviadas, na forma da instrução transcrita parcialmente a seguir, com os ajustes de forma que entendi convenientes:
"13.	 O Sr. Romário Galvão Maia não apresentou defesa, devendo-lhe, a princípio, serem aplicados os efeitos da revelia. 
14.	A Prefeitura Municipal de Nova Iguaçu alegou que ter ocorrido prescrição da pretensão de ressarcimento, pois sua citação foi efetuada em 16/3/2018, tendo passado mais de cinco anos entre o nascimento do suposto direito ao ressarcimento e a instauração do processo em face do Município.
15.	Alegou ainda inexistir responsabilidade do Município em razão do não preenchimento dos dois requisitos essenciais à configuração da responsabilidade do ente beneficiário da transferência voluntária (peça 37, p. 7-8) , descritos na Decisão Normativa TCU 57/2004: concretização da aplicação irregular dos recursos e demonstração do efetivo benefício do ente público.
16.	No caso em tela, prossegue, o requisito relativo ao benefício do Município em decorrência da aplicação irregular dos recursos federais repassados não foi preenchido, pois a suposta disponibilidade da verba transferida não se confunde com o efetivo benefício do Município. A comprovação do benefício do Município pressuporia a demonstração de que as verbas federais foram efetivamente utilizadas e alcançaram os objetivos almejados, o que não ocorreu na instrução desta tomada de contas especial.
17.	Conclui que a condenação do ente municipal à restituição de quantia que não foi utilizada para o atendimento de finalidades públicas previstas no instrumento formalizador da transferência voluntária importaria na indevida transferência de recursos municipais vocacionados ao atendimento de programas definidos na lei orçamentária para os cofres federais e, em última instância, na penalização da população do Município que será obrigada a "pagar" pela malversação concretizada por um determinado agente público. Haveria manifesta contradição na decisão emanada desta Corte de Contas, pois não há compatibilidade lógica em se afirmar que não foi comprovada a boa e regular aplicação dos recursos em prol do Município e, simultaneamente, consignar que o Município deve ser responsabilizado porque se beneficiou de tais valores. Se os gestores, à época, não aplicaram os recursos conforme o pactuado, houve prejuízo não só à União, mas ao próprio Município, na condição de vítima de má conduta de agentes públicos. Caberia, portanto, a imputação de responsabilidade ao Instituto de Desenvolvimento Educacional, Social e Político (Idesp) , responsável por executar o convênio (peça 37, p. 8-10) .
18.	 Para sustentar suas alegações, informa que o Idesp firmou, com o Município de Nova Iguaçu, convênio que teve por escopo a "cooperação técnica para a execução do Programa 2º Tempo" (peça 38, p. 1-4) . No ajuste ficou consignado que o Município promoveria repasses financeiros de R$ 313.760,00 mensais, ao passo que caberia ao Instituto prestar contas mensalmente. Por consequência, as supostas falhas na execução integral do objeto ou na prestação de contas seriam de responsabilidade desse instituto.
19.	Por fim, solicitou que todas as comunicações processuais dirigidas ao Município fossem remetidas à Procuradoria Geral do Município, na forma do art. 179, §7º do Regimento Interno do Tribunal de Contas da União (peça 37, p. 10) .
20.	O Sr. Luiz Lindbergh Farias Filho alegou ter ocorrido a prescrição do ressarcimento (peça 56, p. 1-3) , pois deve-se aplicar no caso em análise, o prazo decadencial de cinco anos, por analogia ao art. 1º do Decreto 20.910/1932 e ao art. 1° da Lei 9.873/1999.
21.	 Como a citação ao ex-Prefeito ocorreu apenas em 16/3/2018, a pretensão de ressarcimento em tela foi atingida pela prescrição. 
22.	No mérito, afirma não lhe caber responsabilidade, pois, na condição de do ex-Prefeito, não participou da assinatura do convênio em tela, (o convênio foi assinado pelo então Secretário de Educação do Município e a empresa Idesp) , bem como não acompanhou a realização do convênio até o seu final e a sua prestação de contas, tendo em vista o fim de sua gestão em momento anterior (peça 56, p. 3-5) .
23.	Para tanto, fundamenta-se no Acórdão 2360/2015-TCU-Plenário (rel: Benjamin Zymler ) , segundo o qual o signatário do convênio assume a responsabilidade pela correta aplicação dos recursos transferidos e, mesmo delegando atribuições para realização de pagamentos, acompanhamento físico do ajuste ou prestação de contas, responde solidariamente pelos atos praticados pelos delegados escolhidos (culpa in eligendo e in vigilando) .
24.	A Sra. Sheila Chaves Gama de Souza alegou que nenhuma parcela de numerário foi transferida pelo Ministério do Esporte ao Município de Nova Iguaçu em sua gestão (peça 51, p. 4) , e que os valores do convênio foram efetivamente transferidos em 4/7/2008, como primeira parcela de valor R$ 5.132.485,00, e em 28/9/2009, como suplementação de "Recreio nas Férias", no valor de R$ 397.500,00, tendo a ex-prefeita assumido a chefia do executivo municipal em 1/4/2010, não tendo participado da captação dos recursos em tela. 
25.	Aduz ainda que ao assumir a administração municipal, em 1/4/2010, encontrou a execução do Convênio 45/2008 eivada de vícios, conforme relato na peça 3, p. 45, no Relatório de Vistoria Técnica 02/2010, datado de 20/7/2010, elaborado pelo Ministério do Esporte, por intermédio da Secretaria Nacional de Esporte (peça 51, p. 4-7) .
26.	Afirma que o relatório ressalva que a vistoria foi realizada há menos de dois meses da mudança de gestão no município, com a vice-prefeita assumindo o governo local, e que a mesma estava se inteirando dos programas e ações estratégicas municipais (peça 3, p. 57) . 
27.	Adicionalmente, a Secretaria Nacional de Esporte Educacional, em seu despacho conclusivo (peça 3, p. 58-59) , teria demonstrado "quão desastrosa foi a condução de execução do Convênio" na gestão do prefeito que a antecedeu, por período que compreendeu 24 meses (7/3/2008 a 31/3/2010) , e que, como a vigência do instrumento expiraria em 3/8/2010, restariam à ex-Prefeita quatro meses para concluir a sua execução.
28.	Por fim, discorda da manifestação contida no Relatório Final 18/2010- Denúncia/PST/SNEED/ME (peça 7, p. 43) , no sentido de que: a ex-gestora, ao assumir, teria dito não ter conhecimento do assunto, uma vez que o acontecido foi na gestão anterior a dela, mesmo sendo ela a vice, demonstrando total indiferença e arrogância. Enquanto vice-Prefeita, a Sra. Sheila Chaves Gama de Souza não exercera nenhuma função executiva no Município. Quando na condição de chefe do Executivo Municipal, sua manifestação não foi indiferente ou arrogante, mas de aversão pelo descaso do administrador que a precedeu para com o Programa "Segundo Tempo". 
29.	Quanto ao registro de que a prestação de contas final não foi apresentada após o encerramento da vigência (peça 3, p. 27) , a ex-Prefeita informa que, no Município de Nova Iguaçu, por delegação de competência, a prestação de contas é responsabilidade dos Secretários Municipais (peça 51, p. 8-13) .
30.	Aduz que no Município de Nova Iguaçu, por delegação de competência, a prestação de contas é responsabilidade dos Secretários Municipais.
31.	Mais adiante, como fundamento para isentá-la da responsabilidade apontada, anota que o art. 80, §2º, do Decreto-Lei 200/1967 estatui que o ordenador de despesas não responde por prejuízos causados à Fazenda Pública por agentes subordinados que exorbitem de ordens recebidas, e que, no Estado do Rio de Janeiro, a descentralização administrativa encontra abrigo no artigo 360-A, do texto de sua Constituição, onde está expressamente admitida que os Prefeitos podem delegar aos Secretários Municipais e dirigentes de autarquias e fundações municipais a competência de serem ordenadores de despesas das respectivas contas de gestão. Além desses, o Decreto-Lei 220/1975, que regulamenta o Estatuto dos Funcionários Públicos Civis do Poder Executivo do Estado do Rio de Janeiro, em seus arts. 41 a 45, estabelece a responsabilidade do servidor nas seguintes situações: exercício irregular de suas atribuições; procedimento doloso ou culposo que importe em prejuízo da Fazenda Estadual ou terceiros; e atos praticados ou omissões ocorridas no desempenho do cargo ou função. Nos três casos, o legislador vincula a responsabilidade ao ato concreto em si, ou seja, relaciona responsabilidade ao conteúdo da vontade ou do ato do agente público. 
32.	Acresce que o art. 88 da Lei Orgânica do Município de Nova Iguaçu admite que o Prefeito Municipal delegue suas atribuições de natureza administrativa, fazendo-o mediante decreto, e que, na condição de prefeita municipal, a responsável editou o Decreto Municipal 8.983, de 1/4/2011 (peça 51, p. 18) , delegando aos Secretários Municipais competência para praticarem atos necessários à gestão de convênios celebrados pelo Município com órgãos municipais, estaduais e federais. Em decorrência, no Município de Nova Iguaçu, a prestação de contas de convênios passou a ser responsabilidade exclusiva dos Secretários Municipais.
33.	Pelo acima apresentado, entende que não há como enquadrar a autoridade delegante nestes três casos da norma estadual porque a delegação é ato abstrato de transferência de competência, porquanto as prestações de Contas do Convênio 45/2008, por força do estatuído no mencionado Decreto Municipal, é de exclusiva responsabilidade da titular da Secretaria de Esporte e Lazer do Município de Nova Iguaçu. 
34.	Alega que até a data da rescisão do convênio, ocorrida em 1/11/2011 (peça 7, p. 127) , empenhou-se no soerguimento do Programa "Segundo Tempo". Entretanto, devido à administração "catastrófica" de não ter havido qualquer transferência financeira para o Município de Nova Iguaçu durante a sua gestão, o Convênio 45/2008 foi rescindido unilateralmente em 1/11/2011 (peça 7, fl. 125) pela União Federal, por intermédio do Ministério do Esporte e da Secretaria Nacional de Esporte Educacional. 
35.	O Sr. Adriano José dos Santos (peças 52-53) , preliminarmente, solicitou a correção quanto ao período em que esteve à frente da Secretaria Municipal de Esporte e Lazer, que se deu entre 1/4/2008 a 16/12/2008 (peça 52, p. 6 e 9) .
36.	Alega que não lhe cabe responsabilização, tendo em vista que não era o ordenador de despesas (peça 52, p. 3-5) . 
37.	Explica: no período de 4/7/2008 a 28/5/2009, o próprio Prefeito era o ordenador de despesas. A partir de 29/5/2009 até 1/4/2010, o ordenador de despesa passou a ser o Secretário de Planejamento, com a expedição do Decreto 8.380, de 29/5/2009 (peça 52, p. 10) .
38.	Prossegue, informando que somente após a assunção da Prefeita Sheila Chaves Gama de Souza (em razão da renúncia do Prefeito Luiz Lindbergh Faria, para se desincompatibilizar e concorrer ao Senado da República) , foi expedido o Decreto 8.600, de 1/4/2010, atribuindo aos Secretários Municipais em suas respectivas pastas a atribuição de ordenador de despesas (peça 52, p. 7) .
39.	A Sra. Sandra Maria da Silva Costa Azevedo (peça 54) afirma ter assumido a Secretaria de Esporte e Lazer do Município de Nova Iguaçu em 1/4/2010, de modo que nenhuma parcela de numerário foi transferida pelo Ministério do Esporte ao Município de Nova Iguaçu em sua gestão (peça 54, p. 4-5) , e que atuou na execução do convênio desde a sua assunção até a rescisão do ajuste, em 1/11/2011 (peça 7, p. 127) .
Análise das citações pela UT (peça 63) 
40.	As considerações presentes nas alegações de defesa aportadas, juntamente com uma análise minuciosa dos demais documentos presentes nos autos, permitiram à Secex/RJ corrigir algumas informações e aperfeiçoar o entendimento quanto aos responsáveis, aos valores devidos e as datas dos débitos.
41.	Com respeito às correções, pôde-se verificar uma inversão dos nomes dos titulares da Secretaria Municipal de Esporte e Lazer, Sr. Adriano José dos Santos e o Sr. Romário Galvão Maia, nas citações. Constatou também que a data correta referente ao valor aprovado de R$ 200.088,28 é 8/7/2009, e não 8/7/2008.
42.	Restou constatado que o Município de Nova Iguaçu firmou convênio (peça 38, p. 1-4) , em 4/7/2008, com o Idesp, sendo atribuição desse instituto executar o objeto do convênio de acordo com o plano de trabalho aprovado pelo Município (peça 38, p. 2, item II.a) e apresentar a prestação mensal de contas (peça 38, p. 2. Item II.h) , sendo-lhe previsto o repasse mensal de R$ 313.760,00 (peça 38, p. 1, item I.c) , no valor global de R$ 6.911.980,00, ao longo de 25 meses (peça 38, p. 3, Cláusula Quarta) . Dessa forma, nos termos do art. 16, § 2º, alínea "b" da Lei Orgânica do TCU, o Idesp deve ser considerado solidário aos responsáveis.
43.	Entendendo ser mais adequado considerar os recursos que estiveram efetivamente à disposição dos responsáveis, a UT, com base no Parecer Financeiro 171/2014-CPREC/CGPCO/DGI/SE/ME, de 14/8/2014 (peça 3, p. 24-31) concluiu pela aprovação apenas do montante de R$ 200.088,28, em 8/7/2009 (peça 3, p. 29, itens 36 a 38, p. 31, item 51) , impugnando as demais despesas (peça 3, p. 29, itens 39 a 45) , seja por desvio de finalidade (peça 3, p. 29, item 41) , seja por falta de documentação comprobatória (peça 3, p. 30, item 44) . Foi consignada a impossibilidade da área técnica em identificar e atestar o cumprimento do objeto do convênio e a aplicabilidade nas atividades e metas no programa Recreio nas Férias, que determinou a suplementação de recursos (peça 3, p. 30, item 49) . Por fim, não houve a prestação de contas final do convênio (peça 3, p. 30, item 50) e a correspondente devolução de saldo residual.
44.	O Sr. Adriano José dos Santos esteve à frente da Secretaria Municipal de Esporte e Lazer de 1/4/2008 a 16/12/2008 (peça 52, p. 6 e 9) . Verifica-se, pelos extratos bancários relativamente a esse período (peça 4, p. 94-105) , que o valor de R$ 5.132.485,00, repassado em 4/7/2008, foi integralmente aplicado em "BB CP ADMIN SUPREMO", havendo apenas um pagamento de R$ 8.000,00 em 11/12/2008 (peça 4, p. 105) . Desse modo, a citação solidária referente ao seu período de gestão deverá se referir ao débito de R$ 8.000,00, ocorrido em 11/12/2008.
45.	O Sr. Romário Galvão Maia ocupou o referido cargo de 17/12/2008 a 31/3/2010 (peça 52, p. 9) . Ao assumir a Secretaria Municipal de Esporte e Lazer, o valor em aplicação referente ao convênio em tela era de R$ 5.343.868,30, em 31/12/2008 (peça 4, p. 104) . Ao deixar a Secretaria, o saldo em aplicação financeira era de R$ 1.637.758,52, em 31/3/2010 (peça 4, p. 130) . Desse modo, a Secex/RJ entendeu que a citação solidária referente ao seu período de gestão deverá se referir aos débitos de R$ 5.343.868,30, em 31/12/2008 (saldo no início de sua gestão) , e R$ 397.500,00, em 28/9/2009 (repasse adicional) ; e créditos de R$ 200.088,28, em 8/7/2009 (despesas aprovadas) , e R$ 1.637.758,52, em 31/3/2010 (saldo remanescente ao final de sua gestão) .
46.	Já a Sra. Sheila Chaves Gama de Souza e a Sra. Sandra Maria da Silva Costa Azevedo assumiram a Chefia do Executivo Municipal e a Secretaria Municipal de Esporte e Lazer, respectivamente, ambas em 1/4/2010, com o saldo em aplicação financeira de R$ 1.637.758,52, em 31/3/2010 (peça 4, p. 132) . Tento em vista que não ocorreram novos repasses em suas gestões, bem como não houve despesas aprovadas ou devolução de valores, a citação solidária referente ao período em que ocuparam os mencionados cargos deve referir-se ao débito de R$ 1.637.758,52, ocorrido em 1/4/2010. 
47.	Por fim, não houve comprovação da boa e regular aplicação dos recursos do Convênio 45/2008, de modo que o ex-Prefeito Luiz Lindbergh Farias Filho, a ex-Prefeita Sheila Chaves Gama de Souza, e os ex-Secretários Adriano José dos Santos, Romário Galvão Maia e Sandra Maria da Silva Costa Azevedo deveriam ser responsabilizados relativamente aos recursos geridos em suas respectivas gestões.
48.	O exame realizado permitiu, na forma dos arts. 10, § 1º, e 12, incisos I e II, da Lei 8.443/1992 c/c o art. 202, incisos I e II, do RI/TCU, definir a responsabilidade solidária dos ex-Prefeitos e ex-Secretários mencionados, bem como do Município de Nova Iguaçu/RJ, em razão de os recursos terem sido utilizados em seu favor, e do o Idesp, tendo em vista que esse instituto havia celebrado o Convênio 002/Semel/08, em 4/7/2008, com o Município, para execução do objeto do Convênio 45/2008 de acordo com o plano de trabalho aprovado.
49.	 Assim, a correção da tabela de débitos que ensejou os ofícios citatórios tornou-se mandatória, nos seguintes termos:
	Responsáveis
	Valor original (R$) 
	Data da ocorrência
	Natureza

	Luiz Lindbergh Farias Filho, Adriano José dos Santos, Prefeitura Municipal de Nova Iguaçu e Instituto de Desenvolvimento Educacional, Social e Político (Idesp) . Referente ao período de 4/7/2008 a 16/12/2008.
	8.000,00
	11/12/2008
	Débito*

	Luiz Lindbergh Farias Filho, Romário Galvão Maia, Prefeitura Municipal de Nova Iguaçu e Idesp. 
Referente ao período de 17/12/2008 a 31/3/2010.
	5.343.868,30
	31/12/2008
	Débito**

		200.088,28
	8/7/2009
	Crédito***

		397.500,00
	28/9/2009
	Débito****

		1.637.758,52
	31/3/2010
	Crédito*****

	Sheila Chaves Gama de Souza, Sandra Maria da Silva Costa Azevedo, Prefeitura Municipal de Nova Iguaçu e Idesp. Referente ao período de 1/4/2010 a 28/3/2011.
	1.637.758,52
	1/4/2010
	Débito*****

* Valor referente ao único pagamento realizado (e não aprovado) com recursos do convênio na gestão do ex-Secretário Adriano José dos Santos (mandato do ex-Prefeito Luiz Lindbergh Farias Filho) , que correspondeu ao período de 4/7/2008 a 16/12/2008 (item 24 da instrução na peça 63) .
** Valor existente na conta específica do convênio em 31/12/2008, relativamente ao início da gestão do ex-Secretário Romário Galvão Maia (mandato do ex-Prefeito Luiz Lindbergh Farias Filho) , que correspondeu ao período de 17/12/2008 a 31/3/2010 (item 25 da instrução na peça 63) .
*** Valor correspondente às despesas aprovadas na gestão do ex-Secretário Romário Galvão Maia, conforme Parecer Financeiro 171/2014-CPREC/CGPCO/DGI/SE/ME (peça 3, p. 29, itens 36 a 38, p. 31, item 51) (item 25 da instrução na peça 63) .
**** Repasse adicional ("Recreio nas Férias") ocorrido na gestão do ex-Secretário Romário Galvão Maia (item 25 da instrução na peça 63) .
***** Valor residual na conta específica do convênio na data indicada, relativamente ao final da gestão do ex-Secretário Romário Galvão Maia, e ao início da gestão da ex-Secretária Sandra Maria da Silva Costa Azevedo (mandato da ex-Prefeita Sheila Chaves Gama de Souza) (itens 25 e 26 da instrução na peça 63) .
50.	Assinalando a solicitação que todas as comunicações processuais dirigidas ao Município sejam remetidas à Procuradoria Geral do Município, na forma do art. 179, §7º do Regimento Interno do Tribunal de Contas da União (item 15.4 desta instrução) , a UT propôs a citação dos responsabilizados, nos termos da tabela constante do item anterior desta instrução.
51.		Conforme delegação de competência conferida pelo Relator, Ministro Benjamin Zymler, foram realizadas as citações propostas, que foram respondidas consoante quadro abaixo (peça 106, corrigida) :
	Ofício
	Destinatário
	Ciência / Resposta

	1559/2018, peça 65
	Instituto de Desenvolvimento Educacional, Social e Político (Idesp) 
	Resposta: Peça 98-102

	1562/2018, peça 66
	Sandra Maria da Silva Costa Azevedo
	Resposta: Peça 97

	1560/2018, peça 67
	Romario Galvão Maia 
	Ciência: peça 79 4/7/2018
Resposta: Não há

	1556/2018, peça 68
	Luiz Lindbergh Farias Filho 
	Resposta: peça 105

	1582/2018, peça 69
	Município de Nova Iguaçu- RJ
	Resposta: peça 74

	1580/2018, peça 70
	Adriano Jose dos Santos 
	Resposta: peça 88

	1579/2018, peça 71
	Sheila Chaves Gama de Souza 
	Resposta: peça 96

Respostas às citações  
52.	 O Idesp apresentou defesa, alegando, preliminarmente, ter ocorrido prescrição da pretensão de ressarcimento, pois sua citação foi efetuada em 3/7/2018, tendo passado mais de cinco anos do marco inicial, a data do convênio firmado entre o Idesp e o Município de Nova Iguaçu (4/7/2008) , ou da data constante do relatório da tomada de contas, realizado pelo próprio Município de Nova Iguaçu, de 27/11/2011.
53.	Para reforçar tal argumento, alega que o convênio entre o Município de Nova Iguaçu e o Idesp foi firmado em julho de 2008, com cláusula expressa fixando o prazo de cinco anos para guarda dos documentos relativos aos fatos e atos relativos à execução do instrumento. 
54.	Afirma ainda que o instituto não tem mais acesso aos documentos apresentados ao Município na oportunidade das prestações de contas correspondente ao convênio firmado entre os dois e, tampouco possui cópia de toda documentação entregue ao ente municipal para as devidas providências.
55.	Além disso, prossegue, trata-se de procedimento de controle das finanças públicas com a finalidade de constituir crédito não tributário. Entende, assim, que o ônus da prova do adequado e regular emprego das verbas públicas é imputado ao responsável pela utilização dos valores repassados pela União e não pelo instituto. 
56.	Segue alegando que o suposto dano alegado denota a ocorrência de prejuízo ao erário e, consequentemente, a imputação do débito e multa cabe ao gestor falho ou faltoso. 
57.	Declara que não procede o argumento de que o Idesp foi contratado para a execução do objeto do convênio firmado pelo Município com o Ministério do Esporte. Tal alegação, aduz, não passa de subterfúgio para tirar o foco dos responsáveis de fato, ou seja, o próprio ente municipal e seus gestores.
58.	Por fim, afirma que todas as contas foram devidamente apresentadas. Como comprovação, junta aos autos a prestação de contas apresentada em 3/5/2010, de montante R$ 157.500,00, encaminhada ao município (peças 99-101) , referente ao processo de pagamento 2008/380209, mas apontado no Relatório da Comissão de Tomada de Contas como ausente, em suas folhas 661-665.
59.	Ao final, disserta sobre a exata compreensão acerca de contas iliquidáveis e requer análise da legislação aplicável
60.	A Sra. Sandra Maria da Silva Costa Azevedo, por meio de seu procurador legal (peça 97) reiterou o todo apresentado na primeira citação (peça 54) , ou seja, que nenhuma parcela de numerário foi transferida pelo Ministério do Esporte ao Município de Nova Iguaçu em sua gestão, que atuou na execução do convênio por apenas quatro meses, que o ex-prefeito foi responsável pela execução do convênio por compreendeu 24 meses, e que a obrigação de prestar contas deveria ter sido cumprida pelo prefeito sucessor.
61.	O Sr. Romário Galvão Maia, não apresentou defesa às duas citações encaminhadas, devendo-lhe serem aplicados os efeitos da revelia. 
62.	O Sr. Luiz Lindbergh Farias Filho (peça 105) reiterou o todo apresentado na primeira citação (peça 56) , ou seja, que ocorreu a prescrição do ressarcimento, que não lhe cabe responsabilidade, pois, na condição de do ex-Prefeito, não participou da assinatura do convênio em tela, (o convênio foi assinado pelo então Secretário de Educação do Município e a empresa Idesp) , e que não acompanhou a realização do convênio até o seu final e a sua prestação de contas, tendo em vista o fim de sua gestão em momento anterior.
63.	A Prefeitura Municipal de Nova Iguaçu (peça 74) reiterou o todo apresentado na primeira citação (peça 37-38) , ou seja: que ocorreu a prescrição da pretensão de ressarcimento, a inexistência de responsabilidade por parte do Município em razão do não preenchimento dos dois requisitos essenciais à configuração da responsabilidade do ente beneficiário da transferência voluntária, descritos na Decisão Normativa TCU 57/2004: concretização da aplicação irregular dos recursos e demonstração do efetivo benefício do ente público; que a condenação do ente municipal à restituição de quantia que não foi utilizada para o atendimento de finalidades públicas previstas no instrumento formalizador da transferência voluntária importaria na indevida transferência de recursos municipais vocacionados ao atendimento de programas definidos na lei orçamentária para os cofres federais e, em última instância, na penalização da população do Município que será obrigada a "pagar" pela malversação concretizada por um determinado agente público. Haveria manifesta contradição na decisão emanada desta Corte de Contas, pois não há compatibilidade lógica em se afirmar que não foi comprovada a boa e regular aplicação dos recursos em prol do Município e, simultaneamente, consignar que o Município deve ser responsabilizado porque se beneficiou de tais valores. Se os gestores, à época, não aplicaram os recursos conforme o pactuado, houve prejuízo não só à União, mas ao próprio Município, na condição de vítima de má conduta de agentes públicos; que caberia, portanto, a imputação de responsabilidade ao Idesp, responsável por executar o convênio.
64.	O Sr. Adriano José dos Santos (peça 88) , alegou que o valor que foi imputado como débito não deve ser reconhecido pois "não foi chamado a participar de sua produção na ocasião devida, em nenhum momento, acompanhou sua formação, o que fere de morte o princípio constitucional da ampla defesa e dos meios de provas a ele inerentes, insculpida em letras de ouro na Constituição da República - art 5º, inciso LV".
65.	A Sra. Sheila Chaves Gama de Souza (peça 96) reiterou o todo apresentado na primeira citação (peça 51) , ou seja: que nenhuma parcela de numerário foi transferida pelo Ministério do Esporte ao Município de Nova Iguaçu em sua gestão; que os valores do convênio foram efetivamente transferidos em 4/7/2008, como primeira parcela de valor R$ 5.132.485,00, e em 28/9/2009, como suplementação de "Recreio nas Férias", no valor de R$ 397.500,00, tendo a ex-prefeita assumido a chefia do executivo municipal em 1/4/2010, não tendo participado da captação dos recursos em tela; que ao assumir, encontrou a execução do Convênio 45/2008 eivada de vícios, conforme Relatório de Vistoria Técnica 02/2010, datado de 20/7/2010; que a Secretaria Nacional de Esporte Educacional, em seu despacho conclusivo constatou a "desastrosa condução de execução do Convênio" na gestão do prefeito que a antecedeu; que, na condição de chefe do Executivo Municipal, sua manifestação não foi indiferente ou arrogante, mas de aversão pelo descaso do administrador que a precedeu para com o Programa "Segundo Tempo"; que, no Município de Nova Iguaçu, por delegação de competência, a prestação de contas é responsabilidade dos Secretários Municipais, portanto, a irregularidade apontada é de exclusiva responsabilidade da titular da Secretaria de Esporte e Lazer do Município de Nova Iguaçu.
Análise
Prescrição das ações de ressarcimento
66.	Com respeito à prescrição da pretensão de ressarcimento, alegada por muitos dos responsáveis, não lhes cabe razão, pois essa matéria já se encontra pacificada no âmbito deste Tribunal, em consonância com o STF, no julgamento do Mandado de Segurança 26.210-9/DF, em 4/9/2008, e conforme a Súmula-TCU 282, enunciada: "As ações de ressarcimento movidas pelo Estado contra os agentes causadores de danos ao erário são imprescritíveis".
67.		Ressalte-se a necessidade de atenção quanto ao tipo do ilícito apontado, visto que ilícitos civis e administrativos não se confundem. Nesse sentido, há que ressaltar que este Tribunal, em recentes julgados (Acórdão 5928/2016-TCU-Segunda Câmara, rel. Vital do Rêgo 5.939/2016-TCU-2ª Câmara, rel. Marcos Bemquerer) , tem entendido que a tese fixada pelo STF no RE 669.069 (Repercussão Geral 666) , que trata da incidência da prescrição nos débitos com a União decorrentes de ilícitos civis, com prazo prescricional de cinco anos, não alcança prejuízos que decorram de ilícitos administrativos, como a não comprovação da regular gestão de recursos públicos, que são imprescritíveis.
68.		Nessa linha é a jurisprudência pacificada desta Corte de Contas, exemplificada no Acórdão 232/2017-TCU-Primeira Câmara (rel. Bruno Dantas) .
Prescrição da pretensão punitiva da multa
69.	 Quanto à prescrição da pretensão punitiva da multa prevista no art. 57 da Lei 8.443/1992, a matéria foi pacificada neste parquet por meio do Acórdão 1441/2016-TCU-Plenário (rel. Walton Alencar Rodrigues) , que apreciou incidente de uniformização de jurisprudência destinado a dirimir dúvida acerca da subsunção da pretensão punitiva ao instituto da prescrição, restando assente que a prescrição neste caso é contada a partir da data de ocorrência da irregularidade sancionada, nos termos do art. 189 do Código Civil. 
70.		Cabe, pois, aplicar ao presente caso concreto, a regra geral de dez anos prevista no art. 205 da Lei 10.406/2002 (Código Civil) . Assim, não se considera prescrita a pretensão punitiva do TCU quanto aos débitos abordados, sendo válida a base de cálculo da multa prevista no art. 57 da Lei 8.443/1992 para aqueles débitos em relação aos quais não houve o transcurso do prazo de 10 anos.
71.		Nesse sentido decidiu o Tribunal, conforme o seguinte trecho do sumário do Acórdão 10986/2016-TCU-Segunda Câmara (rel. Marcos Bemquerer) :
'2. Nos termos do Acórdão 1441/2016-TCU-Plenário, deve ser observado, para fins da pretensão punitiva, o prazo geral de dez anos estipulado no art. 205 do Código Civil, cuja contagem se inicia na data de ocorrência da irregularidade sancionada e se interrompendo, uma única vez, na data do ato que ordenar a citação, nos termos dos arts. 189 e 202, inciso I, do mesmo diploma legal. 
3. Afigura-se possível ao Tribunal exercer sua competência sancionatória, nos casos de transferências parceladas de recursos federais, cuja base de cálculo deve compreender apenas os débitos em relação aos quais a pretensão punitiva do TCU não está prescrita. (g.n.) '
72.		Cumpre informar que a data limite para a entrega da prestação de contas, de acordo com o art. 7º, VIII, da IN STN 01/1997 (alterada pela IN STN 02/2002) , vigente à época, seria 60 dias contados da data do término da vigência.
73.	A vigência foi prevista para o período de 25 meses, contados a partir da data da liberação da primeira parcela (peça 2, p. 45, Cláusula Terceira) , que veio a ocorrer em 4/7/2008 (peça 2, p. 7) . 
74.		Dessa forma, à luz do parâmetro delineado pelo supracitado Acórdão, eventual sanção administrativa a ser aplicada à responsável pelo Tribunal não estaria prejudicada pelo manto prescricional, uma vez que a data limite para a entrega da prestação de contas deu-se em 4/10/2010, e as primeiras citações ocorreram em 8/3/2018 e 9/3/2018 (peças 23-28) . Ainda que se considere as correções nas notificações, as datas seriam 25/6/2018 e 26/6/2018 (peças 65-71) .
75.			Portanto, o lapso de tempo entre a ocorrência da irregularidade e o a data que interrompeu o prazo prescricional é inferior ao decêndio considerado no referido decisum. 
76.					Diante do todo apresentado, registre-se que não se verificou prescrição da pretensão punitiva, consoante os parâmetros firmados em sede de incidente de uniformização de jurisprudência (TC Processo 030.926/2015-7, Acórdão 1441/2016-TCU-Plenário, de 8/6/2016, relator: Benjamin Zimler) .
Luiz Lindbergh Farias Filho - ex-prefeito municipal
77.	Superadas as questões acerca da prescritibilidade do débito e da multa, passa-se à próxima alegação apresentada.
78.	Não prospera a alegação de que não lhe cabe responsabilidade, pois, na condição de do ex-Prefeito, não participou da assinatura do convênio em tela, pois resta comprovado que o ex-gestor assinou o convênio, consoante peça 2, p. 38-55.
79.	Dessa forma, conforme trazido pelo próprio responsável, fica tipificada sua responsabilidade, fundamentada no Acórdão 2360/2015-TCU-Plenário (rel: Benjamin Zymler) , segundo o qual o signatário do convênio assume a responsabilidade pela correta aplicação dos recursos transferidos e, mesmo delegando atribuições para realização de pagamentos, acompanhamento físico do ajuste ou prestação de contas, responde solidariamente pelos atos praticados pelos delegados escolhidos (culpa in eligendo e in vigilando) .
Sheila Chaves Gama de Souza - ex- prefeita municipal
80.	Da mesma forma, uma vez superadas as questões quanto à prescritibilidade do débito e da multa, passa-se às próximas alegações apresentadas.
81.	As informações prestadas pela ex-gestora, de que não houve captação de recursos em sua gestão, e do exíguo prazo que lhe coube para a conclusão do convênio, não possuem o condão de lhe subtrair a responsabilidade pela prestação de contas. Mais ainda por restar comprovado seu conhecimento quanto às diversas irregularidades descritas no Relatório de Vistoria Técnica 02/2010.
82.	A Súmula-TCU-230 é cristalina ao estipular que: 
Compete ao prefeito sucessor apresentar as contas referentes aos recursos federais recebidos por seu antecessor, quando este não o tiver feito ou, na impossibilidade de fazê-lo, adotar as medidas legais visando ao resguardo do patrimônio público com a instauração da competente Tomada de Contas Especial, sob pena de co-responsabilidade.
83.	O Acórdão 304/2009-TCU-Primeira Câmara (rel: Valmir Campelo) , ensina que a adoção de medidas legais pelo Prefeito sucessor para resguardar o patrimônio público importa na exclusão de sua responsabilidade. Não há, nos autos, qualquer comprovação, uma vez constatada a "desastrosa condução de execução do Convênio" na gestão do prefeito que a antecedeu, de ter a sucessora tomado as medidas cabíveis para sua correção ou tomado medidas legais adequadas visando à proteção do patrimônio público.
84.	Ao contrário, conforme constatado no Relatório Final 18/2010, de 21/5/2009 (peça 7, p. 43-70) , a ex-prefeita atuou efetivamente na continuidade do convênio, no que lhe coube durante sua gestão, ao assinar Decreto substituindo todos os coordenadores do Programa.
85.	Quanto ao registro de que a prestação de contas final não foi apresentada após o encerramento da vigência (peça 3, p. 27) , a alegação de que a prestação de contas é responsabilidade dos Secretários Municipais também não deve prosperar, pois de forma análoga ao seu antecessor, cabe-lhe a responsabilidade, em consonância com o Acórdão 2360/2015-TCU-Plenário (rel: Benjamin Zymler) , posto que o signatário do convênio assume a responsabilidade pela correta aplicação dos recursos transferidos e, mesmo delegando atribuições para realização de pagamentos, acompanhamento físico do ajuste ou prestação de contas, responde solidariamente pelos atos praticados pelos delegados escolhidos (culpa in eligendo e in vigilando) .
86.	Saliente-se que na condição de sucessora do responsável pelo convênio, competia-lhe o acompanhamento e a fiscalização da avença.
87.		Sendo assim, ao assumir tal função/responsabilidade, comprometeu-se com todos os negócios jurídicos firmados no contrato, o que incluía, no que interessa ao presente feito, o dever de acompanhar e fiscalizar a execução do contrato em análise, na condição de gestora. 
88.		Se os seus subalternos/subdelegados não agiram adequadamente, na fiscalização e no trato dos assuntos administrativos afetos ao apoio de sua atividade gerencial na condução do convênio, tal aspecto não afasta a responsabilidade da Sra. Sheila Chaves Gama de Souza perante a União, pois ela também agiu com culpa no cumprimento de seus deveres, conforme exposto.
89.		Ademais, encontra-se assentada neste Tribunal a tese segundo a qual a delegação de poderes a subordinados não afasta a responsabilidade do gestor de ente ou de entidade pública por atos de sua competência primária, pois, ao delegar suas atribuições, o administrador tem obrigação de escolher bem o subordinado e assume o ônus de supervisioná-lo (v.g. Acórdão 3598/2017-TCU-Segunda Câmara - rel: Marcos Bemquerer; 3.776/2017-TCU-2ª Câmara - rel: André de Carvalho; 5.717/2017-TCU-1ª Câmara, rel: Marcos Bemquerer, 8.045/2017-TCU-1ª Câmara, rel: Walton Alencar Rodrigues) .
90.		No mesmo sentido decidiu o colegiado ao acompanhar o voto condutor do Acórdão 1346/2013-TCU-Plenário, sob a relatoria do ministro-substituto Marcos Bemquerer:
' (...) o instituto da delegação é uma manifestação da relação hierárquica que transfere atribuições ao agente delegado, mas não exime o autor da delegação do dever de acompanhar os atos praticados. Isso porque as prerrogativas e os poderes do cargo, tais como a supervisão, não são conferidos em caráter pessoal ao agente público, mas sim para o bom desempenho de seu papel institucional, sendo, portanto, irrenunciáveis.'
91.		Portanto, remanesce a irregularidade das contas, bem como a solidária responsabilidade da Sra. Sheila Chaves Gama de Souza, referente ao período de 1/4/2010 a 28/3/2011, sem prejuízo da aplicação de multa prevista no art. 57 da Lei 8.443/1992.
Sandra Maria da Silva Costa Azevedo - Secretária Municipal de Esporte e Lazer
92.	As informações prestadas pela ex-secretaria municipal, no período de 1/4/2010 a 28/3/2011, de que não houve captação de recursos em sua gestão, e do exíguo prazo que lhe coube para a conclusão do convênio, argumentos semelhantes aos apresentados pela Sra. Sheila Chaves Gama de Souza, ex-prefeita municipal, da mesma forma, não possuem o condão de lhe subtrair a responsabilidade. Mais ainda por restar comprovado seu conhecimento quanto às diversas irregularidades descritas no Relatório de Vistoria Técnica 02/2010, e de não ter, uma vez constatada a "desastrosa condução de execução do Convênio" na gestão do prefeito e dos titulares da Secretária Municipal de Esporte e Lazer que a antecedeu, de ter tomado as medidas cabíveis para sua correção ou tomado medidas legais adequadas visando à proteção do patrimônio público.
93.		Portanto, remanesce a irregularidade das contas, bem como a solidária responsabilidade da Sra. Sandra Maria da Silva Costa Azevedo, referente ao período de 1/4/2010 a 28/3/2011, sem prejuízo da aplicação de multa prevista no art. 57 da Lei 8.443/1992.
Romário Galvão Maia - Secretário Municipal de Esporte e Lazer
94.	Não apresentou defesa às duas citações encaminhadas, devendo-lhe serem aplicados os efeitos da revelia, sem prejuízo da aplicação de multa prevista no art. 57 da Lei 8.443/1992.
Adriano José dos Santos - Secretário Municipal de Esporte e Lazer
95.	A alegação de que "não foi chamado a participar de sua produção na ocasião devida, em nenhum momento, acompanhou sua formação, o que fere de morte o princípio constitucional da ampla defesa e dos meios de provas a ele inerentes, insculpida em letras de ouro na Constituição da República - art 5º, inciso LV", não procede, uma vez constatada que lhe foi dada oportunidade de defesa, em obediência aos princípios constitucionais que asseguram o direito ao contraditório e à ampla defesa (peças 26 e 70) . 
96.	Com respeito ao argumento apresentado, de não ter sido o ordenador de despesas, não é suficiente para elidir suas responsabilidades na execução do convênio em análise, conforme se constata nos autos, em documentos assinados pelo responsável: em 2/7/2008 (peça 3, p. 150) ; em 17/10/2008 (peça 169) ; em 24/10/2008 (peça170) ; em 26/9/2008 (peça 171) ; em 26/11/2008 (peça 172) ; em 4/7/2008 (peças 175/178 e 181-182 e peça 4, p. 143-148) .
97.		Portanto, remanesce a irregularidade das contas, bem como a solidária responsabilidade do Sr. Adriano José dos Santos, referente ao período de 1/4/2008 a 16/12/2008, sem prejuízo da aplicação de multa prevista no art. 57 da Lei 8.443/1992.
Instituto de Desenvolvimento Educacional, Social e Político (Idesp) 
98.	Superadas as questões acerca da prescritibilidade do débito e da multa, passa-se à próxima alegação apresentada.
99.	A alegação de que não lhe cabe responsabilidade, pois o ônus da prova do adequado e regular emprego das verbas públicas é imputado ao responsável pela utilização dos valores repassados pela União e não pelo instituto não deve ser acolhido, pois restou constatado ser atribuição desse instituto executar o objeto do convênio de acordo com o plano de trabalho aprovado pelo Município (peça 38, p. 2, item II.a) e apresentar a prestação mensal de contas (peça 38, p. 2. Item II.h) . 
100.	Não procede, também, a arguição acerca de contas iliquidáveis pois não há registro, nos autos, da ocorrência de caso fortuito ou de força maior, necessários para qualificar as contas como iliquidáveis, consoante art. 122, do RI/TCU.
101.	Dessa forma, nos termos do art. 16, § 2º, alínea "b" da Lei Orgânica do TCU, o Idesp deve ser considerado solidário aos responsáveis.
Prefeitura Municipal de Nova Iguaçu/RJ
102.	Da análise dos esclarecimentos apresentados pela municipalidade, resta evidenciado não ter havido destinação indevida dos recursos em seu favor, quando da execução do Convênio 45/2008, ora em análise. Desse modo, o município não deverá ser considerado responsável solidário pelos débitos imputados, excluindo-o do rol de responsáveis.
CONCLUSÃO
103.	 Em decorrência da análise promovida nos itens 66-102 desta instrução, cumpre acatar as alegações de defesa apresentadas pela Prefeitura Municipal de Nova Iguaçu/RJ, afastando a responsabilidade à ela atribuída, e rejeitar as alegações de defesa apresentadas pelos demais responsáveis, uma vez que não foram suficientes para sanear as irregularidades que lhe foram atribuídas. Saliente-se a revelia do Sr. Romário Galvão Maia.
104.	Os argumentos de defesa apresentados tampouco lograram afastar o débito imputado aos responsáveis, inexistindo nos autos elementos que demonstrem sua boa-fé ou a ocorrência de outros excludentes de culpabilidade. Desse modo, as contas desses responsáveis devem, desde logo, ser julgadas irregulares, nos termos do art. 202, § 6º, do Regimento Interno do Tribunal de Contas da União (RI-TCU) , procedendo-se à condenação de ambos, solidariamente em débito, e à aplicação da multa individualizada prevista no art. 57 da Lei 8.443/1992 
PROPOSTA DE ENCAMINHAMENTO
105.	 Diante do exposto, submetem-se os autos à consideração superior, propondo
 	a) acatar as alegações de defesa apresentadas pela Prefeitura Municipal de Nova Iguaçu/RJ, excluindo-a do rol de responsáveis;
	b) rejeitar as alegações de defesa apresentadas pelo Sr. Luiz Lindbergh Farias Filho (CPF XXX.493.514-XX) , da Sra. Sheila Chaves Gama de Souza (CPF 506.906.637,49) , do Sr. Adriano José dos Santos (CPF XXX.457.487-XX) , do Sr. Romário Galvão Maia (CPF XXX.206.845-XX) (revel) , da Sra. Sandra Maria da Silva Costa Azevedo (CPF  XXX.772.637-XX) , e do Instituto de Desenvolvimento Educacional, Social e Político (Idesp; CNPJ 07.521.696/0001-40) ;
c) com fundamento nos arts. 1º, inciso I, 16, inciso III, alínea 'c', e §§ 1º e 2º da Lei 8.443/1992 c/c os arts. 19 e 23, inciso III, da mesma Lei, e com arts. 1º, inciso I, 209, inciso III, e § 1º, 210 e 214, inciso III, do Regimento Interno, que sejam julgadas irregulares as contas do Sr. Luiz Lindbergh Farias Filho (CPF XXX.493.514-XX) , da Sra. Sheila Chaves Gama de Souza (CPF 506.906.637,49) , na condição de ex-Prefeitos do Município de Nova Iguaçu/RJ, bem como do Sr. Adriano José dos Santos (CPF XXX.457.487-XX) , do Sr. Romário Galvão Maia (CPF XXX.206.845-XX) e da Sra. Sandra Maria da Silva Costa Azevedo (CPF XXX.772.637-XX) , titulares da Secretaria Municipal de Esporte e Lazer na gestão dos ex-Prefeitos supracitados na vigência do Programa "Segundo Tempo", da Prefeitura Municipal de Nova Iguaçu/RJ, e condená-los, em solidariedade, com o Instituto de Desenvolvimento Educacional, Social e Político (Idesp; CNPJ 07.521.696/0001-40) , na condição de executor do objeto do convênio de acordo com o plano de trabalho aprovado pelo Município de Nova Iguaçu/RJ, ao pagamento das quantias a seguir especificadas, com a fixação do prazo de quinze dias, a contar das notificações, para comprovarem, perante o Tribunal (art. 214, inciso III, alínea "a", do Regimento Interno) , o recolhimento das dívidas aos cofres do Tesouro Nacional, atualizadas monetariamente e acrescidas dos juros de mora, calculados a partir das datas discriminadas, até a data dos recolhimentos, na forma prevista na legislação em vigor, abatendo-se, na oportunidade, os valores já ressarcidos:
	c.1)  Responsáveis solidários: Sr. Luiz Lindbergh Farias Filho, Sr. Adriano José dos Santo e Instituto de Desenvolvimento Educacional, Social e Político (Idesp) , relativamente ao período de 4/7/2008 a 16/12/2008.
	Valor original (R$) 
	Data da ocorrência
	Natureza

	8.000,00
	11/12/2008
	Débito

                                                   	Valor atualizado até 18/6/2018: R$ 13.818,40 (peça 60) 
	c.2) 	Responsáveis solidários: Sr. Luiz Lindbergh Farias Filho, Sr. Romário Galvão Maia e Instituto de Desenvolvimento Educacional, Social e Político (Idesp) , relativamente ao período de 17/12/2008 a 31/3/2010.
	Valor original (R$) 
	Data da ocorrência
	Natureza

	5.343.868,30
	31/12/2008
	Débito

	200.088,28
	8/7/2009
	Crédito

	397.500,00
	28/9/2009
	Débito

	1.637.758,52
	31/3/2010
	Crédito

	Valor atualizado até 18/3/2018: R$ 6.895.860,45 (peça 61) 
	c.3) 	Responsáveis solidários: Sra. Sheila Chaves Gama de Souza, Sra. Sandra Maria da Silva Costa Azevedo e Instituto de Desenvolvimento Educacional, Social e Político (Idesp) , relativamente ao período de 1/4/2010 a 28/3/2011.
	Valor original (R$) 
	Data da ocorrência
	Natureza

	1.637.758,52
	1/4/2010
	Débito

		Valor atualizado até 18/3/2018: R$ 2.649.565,73 (peça 62) 
d) aplicar aos Sr (a) s. Luiz Lindbergh Farias Filho (CPF XXX.493.514-XX) ; Sheila Chaves Gama de Souza (CPF 506.906.637,49) ; Adriano José dos Santos (CPF XXX.457.487-XX) ; Sr. Romário Galvão Maia (CPF XXX.206.845-XX) ; Sandra Maria da Silva Costa Azevedo (CPF  XXX.772.637-XX) , e ao Instituto de Desenvolvimento Educacional, Social e Político (Idesp; CNPJ 07.521.696/0001-40) , individualmente, a multa prevista no art. 57 da Lei 8.443/1992 c/c o art. 267 do Regimento Interno, fixando-lhes o prazo de 15 dias, a contar das notificações, para comprovarem, perante o Tribunal (art. 214, inciso III, alínea "a", do Regimento Interno) , o recolhimento das dívidas aos cofres do Tesouro Nacional, atualizadas monetariamente desde a data do acórdão até a dos efetivos recolhimentos, se forem pagas após o vencimento, na forma da legislação em vigor;
	e) autorizar, desde logo, nos termos do art. 28, inciso II, da Lei 8.443/1992, a cobrança judicial das dívidas, caso não atendidas as notificações;
f) encaminhar cópia da deliberação ao Procurador-Chefe da Procuradoria da República no Estado do Rio de Janeiro, nos termos do § 3º do art. 16 da Lei 8.443/1992 c/c o § 7º do art. 209 do Regimento Interno do TCU, para adoção das medidas cabíveis, comunicando-o que o relatório e o voto que a fundamentarem podem ser acessados por meio do endereço eletrônico www.tcu.gov.br/acordaos e que, caso haja interesse, o Tribunal pode enviar-lhe cópia desses documentos sem qualquer custo."
15.	O corpo dirigente da unidade técnica aquiesceu à aludida análise.
16.	O Ministério Público junto ao TCU se manifestou da seguinte forma - transcrição parcial:
"10.	Inicialmente, quanto à imputação dos débitos indicados nas instruções técnicas, em especial as de peças 63 e 107, entendo que da forma como foram fixados é possível que haja a cobrança de valores em duplicidade.
11.	Os recursos creditados na conta vinculada aberta pelo Município foram aplicados em um fundo de investimento.
12.	Considerando que o primeiro gasto impugnado ocorreu em 11/12/2008, este deveria ser o critério adotado em todas as imputações: usar cada um dos lançamentos impugnados na conta do convênio para a fixação dos débitos. Desse modo, qualquer valor de rendimentos auferidos com a aplicação dos recursos não irá compor o montante dos débitos atribuídos aos responsáveis.
13.	Quanto aos créditos, ou seja, valores aceitos como devidamente comprovados, deixarei de considerá-los, tendo em conta que apenas serão computados os lançamentos não aceitos.
14.	Essa mudança de critério irá reduzir o valor dos débitos imputados aos responsáveis, o que beneficiará os mesmos, não sendo necessário reencaminhar novos ofícios citatórios.
15.	Quanto ao afastamento da responsabilidade do Município de Nova Iguaçu, entendo que a proposta não deve ser acolhida, já que há nos autos indicação de que foram realizadas despesas com alimentação com desvio de finalidade, conforme apontado na peça 3, p. 29-30, item 41.
16.	O Parecer Financeiro nº 171/2014-CPREC/CGPCO/DGI/SE/ME ressaltou que o cardápio semanal do Projeto Segundo Tempo envolvia o fornecimento de frutas e iogurtes, que seriam oferecidos nas segundas, quartas e quintas-feiras para o lanche da tarde (ou manhã, a depender do turno) .
17.	O ME concluiu que "a Prefeitura adquiriu alimentos componentes da merenda do Projeto Bairro Escola (carnes, arroz, feijão, biscoito, vinagre, margarina, etc.) com recursos do convênio, divergindo do Plano de Trabalho. Utilizou a verba federal para cobrir os custos da merenda escolar" (peça 3, p. 29) .
18.	Tal alteração do cardápio não figurou em nenhum termo aditivo ou recebeu qualquer aprovação do órgão concedente.
19.	Nesse sentido, entendo que cabe responsabilizar o Município em solidariedade com o prefeito e secretário de esporte e lazer de cada período pela realização dessas despesas.
20.	Quanto às demais despesas, a maior parte envolveu pagamento de pessoal, coordenadores, monitores e estagiários, cujo pagamento, em princípio, foi realizado pelo IDESP. O Parecer Financeiro ressalta que a comprovação dessas despesas ficou restrita à apresentação de listagens com os nomes dos contratados, sem datas e assinaturas dos beneficiários, ou cópia dos contratos individuais e dos recibos dos pagamentos (peça 3, p. 30, item 44) , não sendo possível atestar a aplicação dos recursos.
21.	Considerando que não há nos extratos da conta acostados indicação do depósito da contrapartida municipal, todos os gastos realizados com essa finalidade tiveram como fonte recursos federais.
22.	Nesse caso, a solidariedade para o ressarcimento dessas despesas recai sobre os ex-gestores municipais e o IDESP. A comprovação dessas despesas seria simples de ser realizada, bastaria que o IDESP e/ou Município apresentassem os comprovantes de depósito nas contas dos beneficiários, cópias de cheques, TEDs e/ou dos recibos assinados.
23.	Quanto ao atendimento de 30.000 jovens, verifica-se que mesmo após 2 anos da assinatura do convênio o ME apontava para inconsistências no cadastro realizado pelo Município. Há nos autos fortes indícios que tal meta não foi alcançada.
24.	Além disso, o Município não adotou qualquer controle de frequência dos jovens beneficiados e dos recursos humanos que prestaram os serviços, bem como não apresentou qualquer controle do registro de entrega do reforço alimentar previsto. 
25.	Quanto à ex-prefeita Sheila Chaves Gama de Souza, esta encaminhou elementos complementares de defesa, dos quais incluem o extrato da conta convenial e do fundo de investimento. Os documentos encaminhados a este Gabinete demonstram ainda existir um saldo de recursos a devolver na aplicação financeira de R$ 1.109.987,30, em 14/05/2019 (peça 110) .
26.	Em razão desse fato, deve ser determinado ao Município de Nova Iguaçu a devolução do saldo remanescente ainda aplicado na conta do convênio. Tal informação reforça a posição da inviabilidade de se atribuir débito integral dos valores repassados aos responsáveis arrolados, bem como deve-se atentar para as datas em que ocorreram os gastos.
27.	No caso da Sra. Sheila, os elementos apresentados reduzem o débito que lhe foi atribuído, mas apresenta elementos que indicam a solidariedade no dano, ora com o IDESP, ora com o Município de Nova Iguaçu.
28.	Em relação ao IDESP, o débito decorre da falta de comprovação do efetivo repasse dos valores aos coordenadores, monitores ou estagiários contratados.
29.	No caso dos débitos a serem atribuídos ao Município, na gestão da ex-prefeita, entendo que devam ser considerados os pagamentos realizadas às empresas Comercial Milano do Brasil Ltda. e Ermar Alimentos Ltda., por se tratar de aquisição de alimentos para compor a merenda escolar, ou por não ter sido apresentada a nota fiscal.
30.	Seguindo a linha adotada pelo ME, ao aceitar as despesas da ordem de R$ 200.088,28, entendo que as aquisições de iogurte e queijo minas tem relação com o reforço alimentar do segundo tempo, adquiridos junto à Home Bread Indústria e Comércio Ltda., cabendo, portanto, acolher a despesa de      R$ 77.516,02, paga em 06/08/2010, referente a notas fiscais emitidas em 24/02/2010 e 23/02/2010         (peça 110, p. 98-100) .
31.	Há um segundo pagamento à Home Bread Indústria e Comércio Ltda. no valor de                   R$ 21.583,92, mas não foi apresentada a nota fiscal, por isso mantenho a glosa.
32.	As demais despesas ou não têm relação direta com o Programa, ou carecem de outros documentos de comprovação, como o depósito dos valores aos contratados que prestaram serviços via IDESP.
	Débitos de responsabilidade da ex-prefeita Sheila Gama

	Em solidariedade com
	DATA
	VALOR

	IDESP
	16/04/2010
	62.850,00

	IDESP-RH
	17/05/2010
	105.900,00

	IDESP
	27/05/2010
	95.270,00

	IDESP (*) 
	23/06/2010
	91.748,33

	IDESP (*) 
	25/06/2010
	5.600,00

	Crédito na conta
	28/06/2010
	-600,00

	IDESP (**) 
	08/07/2010
	24.300,00

	IDESP
	29/07/2010
	81.171,66

	Município Nova Iguaçu (***) 
	09/08/2010
	73.046,04

	Município Nova Iguaçu (#) 
	09/08/2010
	21.583,92

	Município Nova Iguaçu (#) 
	09/08/2010
	77.516,02

	Município Nova Iguaçu (#) 
	23/08/2010
	77.568,95

	Município Nova Iguaçu (***) 
	23/08/2010
	61.879,23

	IDESP
	27/08/2010
	76.026,68

	Município Nova Iguaçu (#) 
	02/09/2010
	49.700,35

	IDESP
	05/10/2010
	8.000,00

 (*) Documentos complementares (peça 110, p. 80) - informa o estorno dos valores, mas não há crédito na conta do convênio.
 (**) Refere-se ao convênio 003/09-SEMEL - sem relação com o Segundo Tempo - não referência a ele nos autos.
 (***) Aquisições de alimentos - merenda escolar.
 (#) Aquisição de produtos compatíveis com Lanche do PST, ou sem apresentação da NF.
III
33.	O processo contém muitos elementos que revelam descontrole e desorganização do ente municipal na execução do Programa Segundo Tempo.
34.	Logo após o repasse da primeira parcela do ajuste, o ME encaminhou o Ofício nº 2212/2008, de 22/09/2008 (peça 3, p. 82) , no qual foram repassadas orientações para a estruturação do Programa, tendo alertado o gestor de que o início das ações estava condicionado ao cumprimento das referidas orientações e de prévio aval do ME.
35.	Dentre as orientações, constava a necessidade de realização das capacitações previstas, cadastramento dos futuros beneficiários, realização das licitações de material esportivo e de alimentação, dentre outras.
36.	Insta observar que em 13/11/2008 o ME não tinha conhecimento de que o PST já tinha sido iniciado pelo Município em setembro de 2008, já que reitera a orientação de que o início do atendimento regular, em fevereiro de 2009, estaria condicionado ao cumprimento integral dos procedimentos preliminares para obtenção do Termo de Autorização da "Ordem de Início" (peça 3, p. 86) .
37.	Em 17/04/2009, o ME ainda não havia recebido o Formulário Demonstrativo de Procedimentos Preliminares preenchido (peça 3, p. 89) .
38.	As ações pactuadas pelo Programa foram (peça 3, p. 46) :
	Ações
	Concedente R$
	Convenente R$
	Total R$

	Material Esportivo Suplementar
	300.000,00
	-
	300.000,00

	Pró-labore Recursos Humanos (01 Coordenador Geral, 150 Colaboradores de Núcleo e 450 Monitores) 
	3.483.500,00
	2.227.500,00
	5.711.000,00

	Reforço Alimentar (30.000 crianças x 12 dias x 18 meses x R$ 1,00) 
	6.480.000,00
	-
	6.480.000,00

	Eventos (viagens) 
	1.470,00
	-
	1.470,00

	Total R$
	10.264.970,00
	2.227.500,00
	12.492.470,00

39.	O início do Programa se deu sem o aval do ME, em setembro de 2008, conforme declarado pela Prefeitura (peça 4, p. 137) . 
40.	Nos extratos de aplicação dos recursos acostados aos autos (peças 6 e 7) e elementos complementares, não há registro do depósito da contrapartida municipal.
41.	Por outro lado, há informação contraditória de que o PST teve início em março de 2009 (peça 3, p. 95, final) .
42.	Ocorre que o primeiro resgate da conta de aplicação ocorreu apenas em 11/12/2008, no valor de R$ 8.000,00 (peça 4, p. 104) . Podemos concluir que o início do Programa, se ocorreu em setembro de 2008, se deu com recursos municipais.
43.	O recebimento dos materiais esportivos, encaminhados pelo ME, aconteceu apenas em 03/07/2009 (peça 7, p. 79) . O ME enviou esses materiais mesmo sem ter conhecimento de que o Município tinha dado início na execução do Programa e sem que este comprovasse o atendimento das exigências para a sua estruturação inicial.
IV
Outras Inconsistências Identificadas
44.	O ME identificou duplicidade de beneficiários cadastrados pelo Município, após o cruzamento de dados no âmbito do PST (peça 7, p. 80) .
45.	Na visita realizada por técnicos do ME em 10 núcleos do projeto, entre 19 e 20/04/2010, ficou constatado que as atividades de todos os núcleos estavam paralisadas por falta de pagamento/atraso na remuneração dos recursos humanos. Considerando o saldo remanescente do convênio, havia recursos disponíveis para essas despesas.
46.	O cadastro integral no Sistema do ME, de núcleos, beneficiários e recursos humanos, foi concluído apenas 18 meses após a assinatura do convênio.
47.	O ME não conseguiu precisar o quantitativo de núcleos efetivamente implantados, nem obteve elementos para avaliar a disponibilização dos espaços físicos (peça 7, p. 87) .
48.	Segundo relatos constantes das avaliações realizadas pelo ME, não foi possível comprovar a frequência dos jovens no Programa (controle de presença) e nem dos recursos humanos, o que impossibilitou avaliar se os serviços foram efetivamente disponibilizados.
49.	O ME informou que mesmo com o cadastramento de 30 mil beneficiários até 08/09/2009, constatou-se, nas vistorias realizadas, que as atividades estavam suspensas. Também não houve a identificação da publicidade/divulgação visual do PST e identificação dos núcleos (peça 7, p. 114) .
50.	É curioso observar que mesmo com esses problemas o ME encaminhou materiais esportivos do projeto Pintando a Liberdade para o convenente em 30/04/2010, dois anos após o aventado início das atividades do Programa. Foram enviadas 500 bolas de futebol de campo, 500 bolas de futsal, 500 bolas de vôlei e 30.000 camisetas. Um mês depois, foram enviadas mais 500 bolas de futebol de campo. 
51.	Tais remessas ocorreram a despeito de não existir qualquer indicação de que havia infraestrutura para a prática de futebol de campo, em larga escala como o pretendido.
52.	Outra visita técnica foi realizada entre os dias 03 e 06/05/2010, e resultou no Relatório de Vistoria Técnica nº 02/2010 (peça 3, p. 45-57) , na qual relata visita a 16 núcleos do PST, localizados em 9 escolas. Em nenhuma das escolas visitadas foi observado o funcionamento do Programa. Deve-se ponderar que tal visita ocorreu após o Programa ter sido iniciado em setembro de 2008.
53.	Nessa visita não foi verificado o funcionamento da Escola Integral, no sentido de atendimento das crianças em dois turnos. Tal fato contradiz com o que declarou o Município no censo escolar de 2009, no qual afirmou que 99,8% dos alunos estavam em horário integral, bem como com a informação de que o PST estava sendo executado em conjunto com o Programa municipal Bairro Escola - PBE.
54.	Outros convênios também dariam apoio à iniciativa da escola integral, como Programa Esporte e Lazer da Cidade - PELC (SNDEL/MEC) , Mais Educação e Saúde na Escola (MEC) , Mães Voluntárias e Cidade Universitária (Prefeitura Municipal) , Pontinho de Cultura (MinC) , e Mais Educação e Telecentro (MEC) .
55.	Na avaliação do ME, o PST funcionou mais como uma das oficinas do Bairro Escola (peça 7, p. 106) . Não vejo problema nisso, desde que fosse possível diferenciá-los adequadamente. Por outro lado, uma vez que já existia uma ação municipal similar, não havia razão para que essa ação fosse sobreposta pelo PST. O mais razoável era o Município buscar apoio para a ação já em curso, de modo a     incrementá-la/complementá-la, do que buscar a execução de ação em paralelo, tendo como foco o mesmo grupo potencial de beneficiários.
56.	O caráter complementar para o qual foi usado o PST consta da divulgação do próprio programa municipal, que afirma: "Nas atividades externas, os alunos são acompanhados por monitores da prefeitura municipal para circularem no bairro. Quem fica com as crianças no horário contrário ao escolar, são jovens beneficiados por programas federais e estaduais, voltados para a geração de renda como Pró-Jovem, Ponto de Cultura e Segundo Tempo" (https://portal.aprendiz.uol.com.br/content/em-nova-iguacu-bairro-escola-e-politica-publica-efetiva) .
57.	A existência de vários programas sendo executados no mesmo período exigem um forte controle na separação dos gastos e esforços redobrados para o acompanhamento e execução individualizada de cada programa. 
IV.1
Fornecimento do Reforço Alimentar
58.	Foram colhidos indícios de que houve o fornecimento de alimentos, mas em quantidade insuficiente e sem um controle efetivo da entrega e distribuição dos mesmos.
59.	O fornecimento do reforço alimentar foi questionado pelo ME ante o que foi planejado, já que o início do Programa no Município se deu em setembro de 2008 e os contratos para fornecimento dos alimentos só foram assinados após 13/03/2009.
60.	Registre-se que as ações do PST estavam restritas a 2h pela manhã ou tarde, 3 dias da semana por 18 meses, o que equivale a 12 dias por mês, conforme indicado no quadro acima.
61.	Além disso, há indícios de que recursos do PST foram utilizados para compra da merenda escolar, de responsabilidade do Município, ante as informações constantes de processo licitatório realizado e termos de contrato (peça 4, p. 24-26, 43-44 e 49-51) . Nas p. 44 e 51 citadas há informação de que a fonte de recursos decorre de transferência de convênio da União.
62.	Por outro lado, o Município declara que alterou o projeto básico e mudou a especificação dos produtos que seriam adquiridos para o reforço alimentar, justificando o fato de que a Secretaria de Esporte e Lazer mostrou preocupação com a carência nutricional dos jovens (peça 4, p. 139) . Não há indicação de que tais alterações foram autorizadas pelo órgão convenente. 
63.	Essa informação é incompatível com o planejamento inicial do Programa, que seria oferecer um lanche ao custo estimado de R$ 1,00/dia/jovem. Qualquer acréscimo nesses custos deveria ter sido negociado e previamente aprovado pelo ME.
64.	A aquisição dos alimentos junto às empresas Comercial Milano Brasil Ltda., Home Bread Indústria e Comércio Ltda. - EPP e Ermar Alimentos Ltda. revestem-se de indícios de serem aquisições para suprir as necessidades de merenda escolar do Município e não para atender o PST.
65.	As Notas de empenho acostadas indicam o empenho de recursos do Programa Segundo Tempo (peça 4, p. 157-158, 167-168 e 178-179) e contêm uma lista de produtos previstos para serem fornecidos, que aparentemente visavam suprir a merenda escolar (peça 4, p. 160, 170-171 e 181) .
66.	Como já ponderado, nesses casos, cabe responsabilizar o Município, em solidariedade com os ex-gestores, de modo que discordo da unidade técnica em excluir o ente municipal do rol de responsáveis.
IV.2
Contratação de Recursos Humanos
67.	Quanto aos recursos humanos, há uma relação dos coordenadores cadastrados (peça 3, p.    161-165) e uma lista inicial de estagiários selecionados (peça 3, p. 166-168) . Observa-se que a lista se refere ao Programa Bairro Escola do Município. 
68.	A contrapartida do Município se daria nesse item de despesa que envolvia o pagamento de 1 Coordenador Geral (25 x R$ 900,00) e de 150 Coordenadores de Núcleo (21 x 150 x R$ 700,00) , já os pagamentos de Coordenadores Setoriais (10 por mês) , dos Monitores para atividades esportivas (300 ao mês) e de atividades complementares (150 ao mês) foram programados para serem quitados com recursos da União (peça 3, p. 24) .
69.	Pelo Convênio nº 002/SEMEL/08, cabia ao IDESP a responsabilidade pelo pagamento de todos os recursos humanos, tanto os que seriam financiados com recursos da União como aqueles de responsabilidade municipal (peça 3, p. 175-178) .
70.	Portanto, os débitos apontados referem-se apenas às transferências realizadas da conta vinculada do convênio, na qual não há registro do depósito da contrapartida municipal.
71.	Em vista disso, qualquer outro tipo de pagamento por ausência de comprovação ou desvio de finalidade, como a aquisição de alimentos, não pode figurar como responsabilidade do IDESP.
72.	Em 2009, o IDESP informa que houve a desistência de 181 estagiários, de modo que a folha de pagamento foi reduzida para 269 estagiários (peça 3, p. 166-167) .  
73.	Outro dado a destacar é que os contratados para o PST desconheciam o fato de o IDESP/UNIG estar intermediando essa contratação (peça 3, p. 52) . 
74.	O objeto do convênio celebrado entre o Município não deixou claro que os recursos mensais que lhe seriam repassados seria para gerir e pagar o pessoal ligado ao Segundo Tempo                          (R$ 313.760,00/mês) .
75.	De qualquer modo, a Prefeitura confirma em 2011 que o IDESP ficou responsável pela gestão de pagamento de recursos humanos, como estagiários e coordenadores (peça 5, p. 50) .
76.	Nas avaliações realizadas pelo ME, foram constatadas incompatibilidades entre os profissionais vinculados ao PST e os que estavam cadastrados no Sistema do ME, bem como duplicidades de cadastro (peça 3, p. 104 e 112-121) .
77.	Na visita de maio de 2010, constatou-se a paralisação dos monitores e coordenadores de núcleo do PST, em razão do atraso nos pagamentos e a ausência de merenda e/ou reforço alimentar na maioria das escolas visitadas.
78.	O ME recebeu da convenente um CD com informações referentes a desembolsos gerados pelo Banco Santander, conforme tabulação constante na peça 7, p. 104. Houve um desembolso de                 R$ 2.352.900,00, o que representou 41,19% do valor total da ação.
79.	Ocorre que os recursos do convênio foram repassados pelo ME para uma conta do Banco do Brasil aberta para essa finalidade. Tal informação indica que os recursos do PST foram transferidos para outra conta exclusiva no Santander e daí ocorreram os pagamentos indicados; não há como verificar o nexo de causalidade dessas despesas. Não há informação se a referida conta é de titularidade do IDESP.
80.	Além disso, não há elementos nos autos, como cópia das TEDs emitidas e o extrato da conta do Santander, que indiquem o nexo de causalidade das despesas realizadas. 
81.	Somado a isso, o convenente não esclareceu como se deu a atuação dos recursos humanos do PST, devido a existência de outros projetos esportivos implantados nos mesmos espaços.
82.	As apurações do ME concluíram que o PST funcionou como mais uma das oficinas do Programa Bairro Escola - PBE, de iniciativa municipal.
83.	Ante a existência de vários Programas Sociais desenvolvidos concomitantemente, restou caracterizada a impossibilidade de comprovar a execução das ações pactuadas.
84.	Nenhum dos questionamentos do ME (peça 3, p. 58-59) foram esclarecidos.
85.	A ausência dos comprovantes de pagamentos corrobora a conclusão da unidade técnica, no sentido de sugerir a condenação dos responsáveis em débito.
IV.3
Materiais Esportivos e Suplementares
86.	Houve a aquisição apenas parcial de materiais esportivos suplementares pelo convenente, ante o que foi previsto no Plano de Trabalho.
87.	O ME não conseguiu confirmar a distribuição do material enviado aos núcleos do PST e nem as condições de armazenamento do material.
88.	Em uma das escolas (E.M. Amazor Vieira Borges) , não foi constatado o recebimento de materiais, exceto os que foram disponibilizados para o Recreio nas Férias (peça 3, p. 55) .
89.	Em entrevista com a diretora da Escola Municipal Rui Barbosa, foi informado que o PST funcionou em 2009, mas sem a entrega de lanche e materiais - bolas, camisas e outros. Nas outras duas escolas visitadas também houve a confirmação do Programa em 2009, com o fornecimento de lanche, sendo que o material recebido referia-se ao "Recreio nas Férias" (peça 3, p. 73-74) . 
90.	Como já discorrido pela unidade técnica, o ME, em seu parecer financeiro, acolheu as despesas de R$ 200.088,28, ante a apresentação das notas fiscais dessas aquisições (peça 3, p. 29) .
IV.4
Recreio nas Férias
91.	Em que pesem esses problemas, o primeiro termo aditivo foi assinado em 31/12/2008 e suplementou os recursos financeiros do programa para o Município realizar a ação Recreio nas Férias nos períodos de 19 a 23 e 26 a 30/01/2009, mantendo a meta de atendimento a 30.000 jovens.
92.	Segundo o ME, dos R$ 397.500,00 repassados, R$ 157.500,00 seriam destinados ao pagamento de recursos humanos, sendo 225 do PST e 225 contratados temporariamente. O período de execução na verdade foi de 26 a 30/01 e 02 a 06/02/2009 (peça 7, p. 63) .
93.	Não há comprovantes dos pagamentos desse pessoal, nem do IDESP nem da Prefeitura, embora o ME reconheça a execução parcial do Programa.
94.	O repasse dos recursos apenas aconteceu em setembro de 2009, de modo que qualquer gasto com essa ação teve como fonte recursos já repassados no âmbito do PST.
V
95.	De qualquer forma, os principais pontos que justificam o dano fixado deve-se ao fato da inexistência de registro do controle de atividades, como a frequência dos beneficiários cadastrados e dos monitores e coordenadores contratados, falta de controle da entrega e distribuição da alimentação prevista. 
96.	Além disso, houve uma sobreposição do PST com o Programa municipal Bairro Escola - PBE, havendo indicação de que recursos do PST foram utilizados para suprir necessidades desse Programa. 
97.	Registre-se que, como há fortes indícios de que o PST e o PBE tiveram ações sobrepostas, não é possível afirmar se os profissionais listados atuavam exclusivamente no âmbito do PST, o que pode indicar que os recursos do convênio foram utilizados para arcar com despesas também do PBE.
98.	Esses indícios não foram afastados com os elementos de defesa apresentados pelos responsáveis, o que reforça os achados iniciais do ME de ausência de controles adequados a respeito da execução do Programa.
99.	Nos quadros abaixo que detalham os débitos, foi excluída a coluna referente à natureza do valor, já que todos os valores se referem a débitos.
100.	Para o período pós dezembro de 2009, foram aproveitados os elementos complementares apresentados pela Sra. Sheila Gama, que supriram uma lacuna dos extratos bancários encaminhados, informando lançamentos que eram desconhecidos até o momento.
101.	Frise-se que a maior parte dos débitos se referem ao pagamento de pessoal. A comprovação seria possível via demonstrativos das transferências bancárias realizadas para as contas dos beneficiários, ou cópia de recibos assinados. Tais pagamentos, como se depreende do que consta dos autos, foram geridos pelo IDESP.
102.	Ante o exposto, com base nos elementos constantes dos autos, este representante do Ministério Público de Contas manifesta-se parcialmente de acordo com a proposta de encaminhamento da unidade técnica indicada à peça 107, p. 12-14, sugerindo o seguinte:
a)	rejeitar parcialmente as alegações de defesa apresentadas pela Prefeitura Municipal de Nova Iguaçu/RJ;
b)	rejeitar as alegações de defesa apresentadas pelo Sr. Luiz Lindbergh Farias Filho (CPF XXX.493.514-XX) , Sra. Sheila Chaves Gama de Souza (CPF 506.906.637,49) , Sr. Adriano José dos Santos (CPF XXX.457.487-XX) , Sr. Romário Galvão Maia (CPF XXX.206.845-XX) (revel) , Sra. Sandra Maria da Silva Costa Azevedo (CPF XXX.772.637-XX) e do Instituto de Desenvolvimento Educacional, Social e Político - IDESP (CNPJ 07.521.696/0001-40) ;
c)	com fundamento nos arts. 1º, inciso I, 16, inciso III, alínea c, e §§ 1º e 2º da Lei nº 8.443/92, c/c os arts. 19 e 23, inciso III, da mesma Lei, e com os arts. 1º, inciso I, 209, inciso III e § 1º, 210 e 214, inciso III, do Regimento Interno, que sejam julgadas irregulares as contas do Sr. Luiz Lindbergh Farias Filho (CPF XXX.493.514-XX) , da Sra. Sheila Chaves Gama de Souza (CPF 506.906.637,49) , na condição de ex-prefeitos do Município de Nova Iguaçu/RJ, bem como do Sr. Adriano José dos Santos (CPF XXX.457.487-XX) , do Sr. Romário Galvão Maia (CPF XXX.206.845-XX) e da Sra. Sandra Maria da Silva Costa Azevedo (CPF XXX.772.637-XX) , titulares da Secretaria Municipal de Esporte e Lazer na gestão dos ex-prefeitos supracitados na vigência do Programa "Segundo Tempo", da Prefeitura Municipal de Nova Iguaçu/RJ, e condená-los, em solidariedade, com o Instituto de Desenvolvimento Educacional, Social e Político - IDESP (CNPJ 07.521.696/0001-40) , na condição de executor do objeto do convênio, de acordo com o plano de trabalho aprovado pelo Município de Nova Iguaçu/RJ, bem como com o Município de Nova Iguaçu/RJ, ao pagamento das quantias a seguir especificadas, com a fixação do prazo de quinze dias, a contar das notificações, para comprovarem, perante o Tribunal (art. 214, inciso III, alínea a, do Regimento Interno) , o recolhimento das dívidas aos cofres do Tesouro Nacional, atualizadas monetariamente e acrescidas dos juros de mora, calculados a partir das datas discriminadas, até a data dos recolhimentos, na forma prevista na legislação em vigor, abatendo-se, na oportunidade, os valores já ressarcidos:
c.1) Responsáveis solidários: Sr. Luiz Lindbergh Farias Filho, Sr. Adriano José dos Santos e Instituto de Desenvolvimento Educacional, Social e Político - IDESP, relativamente ao período de 04/07/2008 a 16/12/2008.
	Valor original (R$) 
	Data da ocorrência

	          8.000,00
	11/12/2008

	c.2) Responsáveis solidários: Sr. Luiz Lindbergh Farias Filho, Sr. Romário Galvão Maia e Instituto de Desenvolvimento Educacional, Social e Político - IDESP, relativamente ao período de 17/12/2008 a 31/03/2010.
	Valor original (R$) 
	Data da ocorrência

	157.500,00
	22/01/2009

	157.500,00
	22/01/2009

	8.000,00
	22/01/2009

	8.000,00
	22/01/2009

	38.800,00
	30/04/2009

	157.500,00
	05/06/2009

	110.950,00
	08/07/2009

	101.850,00
	08/07/2009

	103.250,00
	08/07/2009

	93.800,00
	15/07/2009

	8.000,00
	23/07/2009

	8.000,00
	23/07/2009

	158.047,55
	07/08/2009

	141.400,00
	29/09/2009

	85.450,00
	29/09/2009

	66.821,89
	29/09/2009

	187.403,55
	29/09/2009

	43.350,00
	30/09/2009

	350,00
	14/10/2009

	Valor original (R$) 
	Data da ocorrência

	350,00
	14/10/2009

	573,29
	14/10/2009

	350,00
	14/10/2009

	93.685,98
	15/10/2009

	8.000,00
	15/10/2009

	8.000,00
	15/10/2009

	30.465,25
	19/10/2009

	98.777,81
	27/10/2009

	11.423,69
	27/10/2009

	20.395,08
	27/10/2009

	84.290,00
	11/11/2009

	49.017,35
	11/11/2009

	62.922,27
	11/11/2009

	16.670,00
	12/11/2009

	8.000,00
	19/11/2009

	8.000,00
	19/11/2009

	214.640,00
	09/12/2009

	149.810,00 (*) 
	10/01/2010

	34.970,00 (*) 
	20/01/2010

	175.350,00 (*) 
	05/02/2010

	37.582,95 (**) 
	08/02/2010

	31.517,08 (**) 
	08/02/2010

	16.000,00 (*) 
	08/02/2010

	105.900,00 (**) 
	08/02/2010

	105.900,00 (**) 
	08/02/2010

	16.000,00 (*) 
	09/02/2010

	141.516,66 (*) 
	11/03/2010

	18.900,00 (*) 
	18/03/2010

	 (***) 
	18/03/2010

	46.952,53
	31/03/2010

	51.205,90
	31/03/2010

	19.838,52
	31/03/2010

 (*) Novos elementos (peça 110, p. 78 e ss.) , período sem extratos bancários, fonte Conta Razão (Conta 70.022-1 - Convênio nº 45/2008) com registro das movimentações bancárias realizadas no período até março de 2010. Há valores que não constam do quadro, pois foram estornados.
 (**) Aquisições de gêneros alimentícios.
 (***) Há um lançamento na conta no valor de R$ 132.300,00, referente a outro convênio do ME, com objeto - Jogos Estudantis de Nova Iguaçu. Em consulta ao Siconv, há informação que o valor foi devolvido.
	c.3) Responsáveis solidários: Sr. Luiz Lindbergh Farias Filho, Sr. Romário Galvão Maia e o Município de Nova Iguaçu, relativamente ao período de 17/12/2008 a 31/03/2010 (peça 5, p. 99) .
	Valor original (R$) 
	Data da ocorrência

	222.343,98 (1) 
	13/05/2009

	15.721,77 (2) 
	15/05/2009

	5.116,16 (3) 
	15/05/2009

	35.318,00 (4) 
	25/05/2009

	17.153,42 (5) 
	08/07/2009

	Valor original (R$) 
	Data da ocorrência

	31.788,50 (6) 
	08/07/2009

	5.408,96 (7) 
	08/07/2009

	6.741,91 (8) 
	08/07/2009

	39.661,06 (9) 
	13/07/2009

	10.964,95 (10) 
	17/07/2009

	9.961,77 (11) 
	17/07/2009

	c.4) Responsáveis solidários: Sra. Sheila Chaves Gama de Souza, Sra. Sandra Maria da Silva Costa Azevedo e o Instituto de Desenvolvimento Educacional, Social e Político - IDESP, relativamente ao período de 01/04/2010 a 28/03/2011.
	Valor original (R$) 
	Data da ocorrência

	62.850,00
	16/04/2010

	105.900,00
	17/05/2010

	95.270,00
	27/05/2010

	91.748,33
	23/06/2010

	5.600,00
	25/06/2010

	 (600,00) (*) 
	29/06/2010

	24.300,00
	08/07/2010

	81.171,66
	29/07/2010

	76.026,68
	27/08/2010

	8.000,00
	05/10/2010

				 (*) valor creditado na conta do convênio
	c.5) Responsáveis solidários: Sra. Sheila Chaves Gama de Souza, Sra. Sandra Maria da Silva Costa Azevedo e o Município de Nova Iguaçu, relativamente ao período de 01/04/2010 a 28/03/2011.
	Valor original (R$) 
	Data da ocorrência

	73.046,04 (*) 
	09/08/2010

	21.583,92 (*) 
	09/08/2010

	77.568,95 (*) 
	23/08/2010

	61.879,23 (*) 
	23/08/2010

	49.700,35 (*) 
	02/09/2010

- Não foi incluído na tabela como débito a despesa de R$ 77.516,02, por se tratar da compra de alimentos compatíveis à proposta do Segundo Tempo.
 (*) Despesa com alimentos sem descrição - ausência de NF.
103.	Por fim, deve o Tribunal determinar à Prefeitura de Novo Iguaçu/RJ que devolva o saldo de recursos do convênio depositados em fundo de investimento, caso ainda não o tenha feito."
17.	Estando os autos em meu gabinete, a Sra. Sheila Chaves Gama de Souza fez juntar elementos supostamente novos, no intuito de comprovar a correta gestão dos recursos durante a sua gestão (peças 110 e 112) . 
18.	Considerando os princípios da verdade real e do formalismo moderado, determinei, excepcionalmente, com fulcro nos princípios do contraditório e da ampla defesa, que a então Secex/RJ analisasse a documentação juntada pela responsável, avaliando se a prova produzida extemporaneamente tem o condão de alterar a proposta de mérito anterior.
19.	O auditor da SecexTCE, que assumiu a responsabilidade pela condução do processo, examinou a matéria da seguinte forma - instrução transcrita apenas em parte, com os ajustes de forma pertinentes:
"20.	Após a conclusão da instrução de mérito pela unidade técnica, a Sra. Sheila Chaves Gama de Souza juntou ao processo novos elementos na tentativa de contribuir para sua defesa na presente TCE.
21.	Em seu primeiro pedido, a responsável anexou os seguintes documentos (peça 110) :
a)	saldo c/Corrente 70022-3 Ag. 81-7 BB, em 14/05/2019, no valor de R$ 1.109.987,30;
b)	extrato c/Aplicação 70022-3 Ag. 81-7 do período 31/03/2010 a 31/12/2012;
c)	extrato c/Corrente 70022-3 Ag. 81-7 do período abri1/2010 a dezembro/2012;
d)	saldo Contábil da Razão de Contas - do período de 2010.
22.	Já em seu segundo pedido, a Sra. Sheila Chaves Gama de Souza apresentou os seguintes documentos:
a)	Nota Fiscal 000070646, no valor de R$ 77.568,95, e demais documentos;
b)	Notas Fiscais 000.065.641, 000.065.637, 000.063.877, 000.065.639, nos respectivos valores de R$ 5.029,79, R$ 1.360,38, R$ 12.126,44, R$ 3.111,29;
c)	Notas Fiscais 545987, 552314, 552.315, 567089, nos respectivos valores de R$ 3.123,41, R$ 33.644,59, R$ 24.633,26, R$ 4.99130, e demais documentos;
d)	Notas Fiscais 000.009.036, 000.009.586, 000.009.666, 000.009.975, 000.012.103, 000.011.745, 000.012.209, 000.006.758, 000.016.265, nos respectivos valores de R$ 6.142,70, R$ 9.666,06, R$ 13.672,28, R$ 5.808,22, R$ 2.720,65, R$ 2.467,96, R$ 490,00, R$ 8.479,26, R$ 280,00 e demais documentos;
e)	Relação de Funcionários do Instituto de Desenvolvimento Educacional, com discriminação dos nomes completos, CPF, agência, conta bancária, função e salário, para pagamento de salário referente ao mês de setembro de 2009, e demais documentos vinculados ao processo de pagamento 2009/168556, no valor de R$ 105.900,00;
f)	Documento referente ao processo de pagamento 2010/015635, no valor de R$ 8.000,00;
g)	Cópias de Requerimentos feitos pela Requerente junto à Prefeitura Municipal de Nova Iguaçu.
23.	Diante da determinação do Ministro-Relator em seu despacho (peça 113) , passa-se a seguir ao exame do mérito levando em consideração na análise a nova documentação juntada pela responsável, bem como, o parecer do MPTCU.
Respostas às citações  
24.	 O Idesp (Instituto de Desenvolvimento Educacional, Social e Político) , responsável por executar o convênio, apresentou defesa, alegando, preliminarmente, ter ocorrido prescrição da pretensão de ressarcimento, pois sua citação foi efetuada em 3/7/2018, tendo passado mais de cinco anos do marco inicial, a data do convênio firmado entre o Idesp e o Município de Nova Iguaçu (4/7/2008) , ou da data constante do relatório da tomada de contas, realizado pelo próprio Município de Nova Iguaçu, de 27/11/2011.
25.	Para reforçar tal argumento, alega que o convênio entre o Município de Nova Iguaçu e o Idesp foi firmado em julho de 2008, com cláusula expressa fixando o prazo de cinco anos para guarda dos documentos relativos aos fatos e atos relativos à execução do instrumento. 
26.	Afirma ainda que não tem mais acesso aos documentos apresentados ao Município na oportunidade das prestações de contas correspondentes ao convênio firmado entre os dois e que tampouco possui cópia de toda documentação entregue ao ente municipal para as devidas providências.
27.	Além disso, prossegue, trata-se de procedimento de controle das finanças públicas com a finalidade de constituir crédito não tributário. Entende, assim, que o ônus da prova do adequado e regular emprego das verbas públicas é imputado ao responsável pela utilização dos valores repassados pela União e não pelo Instituto. 
28.	Segue alegando que o suposto dano alegado denota a ocorrência de prejuízo ao erário e, consequentemente, a imputação do débito e multa cabe ao gestor falho ou faltoso. 
29.	Declara que não procede o argumento de que o Idesp foi contratado para a execução do objeto do convênio firmado pelo Município com o Ministério do Esporte. Tal alegação, aduz, não passa de subterfúgio para tirar o foco dos responsáveis de fato, ou seja, o próprio ente municipal e seus gestores.
30.	Por fim, afirma que todas as contas foram devidamente apresentadas. Como comprovação, junta aos autos a prestação de contas apresentada em 3/5/2010, de montante R$ 157.500,00, encaminhada ao município (peças 99-101) , referente ao processo de pagamento 2008/380209, mas apontado no Relatório da Comissão de Tomada de Contas como ausente, em suas folhas 661-665.
31.	Ao final, disserta sobre a exata compreensão acerca de contas iliquidáveis e requer análise da legislação aplicável
32.	A Sra. Sandra Maria da Silva Costa Azevedo, por meio de seu procurador legal (peça 97) reiterou o todo apresentado na primeira citação (peça 54) , ou seja, que nenhuma parcela de numerário foi transferida pelo Ministério do Esporte ao Município de Nova Iguaçu em sua gestão, que atuou na execução do convênio por apenas quatro meses, que o ex-prefeito foi responsável pela execução do convênio por compreendeu 24 meses, e que a obrigação de prestar contas deveria ter sido cumprida pelo prefeito sucessor.
33.	O Sr. Romário Galvão Maia, não apresentou defesa às duas citações encaminhadas, devendo-lhe serem aplicados os efeitos da revelia. 
34.	O Sr. Luiz Lindbergh Farias Filho (peça 105) reiterou o todo apresentado na primeira citação (peça 56) , ou seja, que ocorreu a prescrição do ressarcimento, que não lhe cabe responsabilidade, pois, na condição de do ex-Prefeito, não participou da assinatura do convênio em tela, (o convênio foi assinado pelo então Secretário de Educação do Município e a empresa Idesp) , e que não acompanhou a realização do convênio até o seu final e a sua prestação de contas, tendo em vista o fim de sua gestão em momento anterior.
35.	A Prefeitura Municipal de Nova Iguaçu (peça 74) reiterou o todo apresentado na primeira citação (peça 37-38) , ou seja: que ocorreu a prescrição da pretensão de ressarcimento, a inexistência de responsabilidade por parte do Município em razão do não preenchimento dos dois requisitos essenciais à configuração da responsabilidade do ente beneficiário da transferência voluntária, descritos na Decisão Normativa TCU 57/2004: concretização da aplicação irregular dos recursos e demonstração do efetivo benefício do ente público; que a condenação do ente municipal à restituição de quantia que não foi utilizada para o atendimento de finalidades públicas previstas no instrumento formalizador da transferência voluntária importaria na indevida transferência de recursos municipais vocacionados ao atendimento de programas definidos na lei orçamentária para os cofres federais e, em última instância, na penalização da população do Município que será obrigada a "pagar" pela malversação concretizada por um determinado agente público. Haveria manifesta contradição na decisão emanada desta Corte de Contas, pois não há compatibilidade lógica em se afirmar que não foi comprovada a boa e regular aplicação dos recursos em prol do Município e, simultaneamente, consignar que o Município deve ser responsabilizado porque se beneficiou de tais valores. Se os gestores, à época, não aplicaram os recursos conforme o pactuado, houve prejuízo não só à União, mas ao próprio Município, na condição de vítima de má conduta de agentes públicos; que caberia, portanto, a imputação de responsabilidade ao Idesp, responsável por executar o convênio.
36.	O Sr. Adriano José dos Santos (peça 88) , alegou que o valor que foi imputado como débito não deve ser reconhecido pois "não foi chamado a participar de sua produção na ocasião devida, em nenhum momento, acompanhou sua formação, o que fere de morte o princípio constitucional da ampla defesa e dos meios de provas a ele inerentes, insculpida em letras de ouro na Constituição da República - art 5º, inciso LV".
37.	A Sra. Sheila Chaves Gama de Souza (peça 96) reiterou o todo apresentado na primeira citação (peça 51) , ou seja: que nenhuma parcela de numerário foi transferida pelo Ministério do Esporte ao Município de Nova Iguaçu em sua gestão; que os valores do convênio foram efetivamente transferidos em 4/7/2008, como primeira parcela de valor R$ 5.132.485,00, e em 28/9/2009, como suplementação de "Recreio nas Férias", no valor de R$ 397.500,00, tendo a ex-prefeita assumido a chefia do executivo municipal em 1/4/2010, não tendo participado da captação dos recursos em tela; que ao assumir a gestão, encontrou a execução do Convênio 45/2008 eivada de vícios, conforme Relatório de Vistoria Técnica 02/2010, datado de 20/7/2010; que a Secretaria Nacional de Esporte Educacional, em seu despacho conclusivo constatou a "desastrosa condução de execução do Convênio" na gestão do prefeito que a antecedeu; que, na condição de chefe do Executivo Municipal, sua manifestação não foi indiferente ou arrogante, mas de aversão pelo descaso do administrador que a precedeu para com o Programa "Segundo Tempo"; que, no Município de Nova Iguaçu, por delegação de competência, a prestação de contas é responsabilidade dos Secretários Municipais, portanto, a irregularidade apontada é de exclusiva responsabilidade da titular da Secretaria de Esporte e Lazer do Município de Nova Iguaçu.
38.	Além disso, conforme mencionado acima, após a conclusão da instrução pela unidade técnica, a Sra. Sheila Chaves Gama de Souza apresentou novos documentos a fim de auxiliar em sua defesa (peças 110 e 112) , quais sejam:
a)	saldo c/Corrente 70022-3, Ag. 81-7 BB, em 14/05/2019, no valor de R$ 1.109.987,30;
b)	extrato c/Aplicação 70022-3, Ag. 81-7, do período 31/03/2010 a 31/12/2012;
c)	extrato c/Corrente 70022-3, Ag. 81-7, do período abri1/2010 a dezembro/2012;
d)	saldo Contábil da Razão de Contas - do período de 2010;
e)	nota fiscal 000070646, no valor de R$ 77.568,95, e demais documentos, em que esclarece que a dita Nota Fiscal está descrita no Ofício 1812/2010 - proc. 2010/026619 (peça 110, p. 116) ;
f)	notas fiscais 000.065.641, 000.065.637, 000.063.877, 000.065.639, nos respectivos valores de R$ 5.029,79, R$ 1.360,38, R$ 12.126,44, R$ 3.111,29, em que esclarece que as ditas Notas Fiscais estão descritas no Documento Ordem de Pagamento - proc. 2010/017341 (peça 110, p. 112) ;
g)	notas fiscais 545987, 552314, 552.315, 567089, nos respectivos valores de R$ 3.123,41, R$ 33.644,59, R$ 24.633,26, R$ 4.99130, e demais documentos, em que esclarece que as ditas notas fiscais e documentos anexos estão vinculados ao processo de pagamento 2009/177205, no valor de R$ 73.046,04 (peça 110, p. 89/95) . Também esclarece que a responsável está tentando localizar a nota fiscal 556994, no valor de R$ 7.051,15;
h)	notas fiscais 000.009.036, 000.009.586, 000.009.666, 000.009.975, 000.012.103, 000.011.745, 000.012.209, 000.006.758, 000.016.265, nos respectivos valores de R$ 6.142,70, R$ 9.666,06, R$ 13.672,28, R$ 5.808,22, R$ 2.720,65, R$ 2.467,96, R$ 490,00, R$ 8.479,26, R$ 280,00 e demais documentos, em que esclarece que os documentos anexos e as ditas notas fiscais discriminadas no Documento Ordem de Pagamento estão vinculados ao processo de pagamento 2010/018389, no valor de R$ 49.700,35 (peça 110, p. 134-140) ;
i)	relação de Funcionários do Instituto de Desenvolvimento Educacional, com discriminação dos nomes completos, CPF, agência, conta bancária, função e salário, para pagamento de salário referente ao mês de setembro de 2009, e demais documentos vinculados ao processo de pagamento 2009/168556, no valor de R$ 105.900,00 (peça 110, p. 83-88) . A responsável informa, também, que já solicitou à Prefeitura do Município de Nova Iguaçu para providenciar junto ao Banco Santander o Extrato de Conta do IDESP, no sentido de comprovar o efetivo pagamento dos funcionários relacionados no referido processo 2009/168556;
j)	documento referente ao processo de pagamento 2010/015635, no valor de R$ 8.000,00 (peça 110, p. 142-148) ;
k)	cópias de requerimentos feitos junto à Prefeitura Municipal de Nova Iguaçu.
Análise
Prescrição das ações de ressarcimento
39.	Com respeito à prescrição da pretensão de ressarcimento, alegada por muitos dos responsáveis, não lhes cabe razão, pois essa matéria já se encontra pacificada no âmbito deste Tribunal, em consonância com o julgamento do Mandado de Segurança 26.210-9/DF, em 4/9/2008, e conforme a Súmula-TCU 282, enunciada: "As ações de ressarcimento movidas pelo Estado contra os agentes causadores de danos ao erário são imprescritíveis".
40.		Ressalte-se a necessidade de atenção quanto ao tipo do ilícito apontado, visto que ilícitos civis e administrativos não se confundem. Nesse sentido, há que ressaltar que este Tribunal, em recentes julgados (Acórdão 5928/2016-TCU-Segunda Câmara, rel. Vital do Rêgo 5.939/2016-TCU-2ª Câmara, rel. Marcos Bemquerer) , tem entendido que a tese fixada pelo STF no RE 669.069 (Repercussão Geral 666) , que trata da incidência da prescrição nos débitos com a União decorrentes de ilícitos civis, com prazo prescricional de cinco anos, não alcança prejuízos que decorram de ilícitos administrativos, como a não comprovação da regular gestão de recursos públicos, que são imprescritíveis.
41.		Nessa linha é a jurisprudência pacificada desta Corte de Contas, exemplificada no Acórdão 232/2017-TCU-Primeira Câmara (rel. Bruno Dantas) .
42.	De acordo com as novas decisões do STF, consubstanciadas no Recurso Extraordinário - RE 636.886, bem como nas seguintes decisões monocráticas: MS 36.127-MC/DF e MS 35.940-MC/DF, Rel. Min. Luiz Fux; MS 35.294, MS 35.539/DF e MS 35.971-TP/DF, Rel. Min. Marco Aurélio; MS 34.256 MC/DF, MS 36.054-MC e MS 36.067-MC/DF, Rel. Min. Ricardo Lewandowski, são prescritíveis as pretensões de ressarcimento fundadas em decisões do TCU, excepcionando apenas aquelas ações que configurem atos dolosos de improbidade administrativa tipificados na Lei 8.429/1992.
43.	A Secretaria de Recursos do TCU (Serur) e o Ministério Público junto ao TCU (MP/TCU) já se manifestaram sobre o tema no âmbito do TC Processo 027.624/2018-8, e entenderam que, até que sobrevenha norma específica, a adoção do regime previsto na Lei n.º 9.873/1999 apresenta-se como solução adequada para regular a prescrição para a atuação do Tribunal, tanto por observar os parâmetros que preponderam no conjunto de normas do direito público, como por ser, também, a norma que já vem sendo utilizada pelo STF para reger a limitação temporal ao poder sancionador do TCU.
44.	O Supremo, por meio de decisões prolatadas pelas duas turmas, tem decidido de forma reiterada que se aplica à pretensão sancionatória e ressarcitória a cargo do TCU o prazo prescricional de 5 (cinco) anos, previsto na Lei 9.873/1999.
45.	O Supremo Tribunal Federal tem se pronunciado no sentido de reconhecer não só a aplicação da prescrição quinquenal com fulcro na interpretação da Lei 9.873/1999, mas também a incidência dos marcos interruptivos do prazo prescricional consignados na referida lei, tantas vezes quanto presentes os suportes fáticos (MS 32201, Relator: Min. Roberto Barroso) . 
46.	Em relação ao termo inicial da contagem do prazo prescricional, o "caput" do art. 1º da Lei 9.873/1999 oferece solução que não destoa do modelo adotado pelo TCU no incidente de uniformização de jurisprudência, em que se examinou a prescrição da pretensão punitiva, nos termos do Acórdão 1441/2016-TCU-Plenário (Rel. Min. Benjamin Zymler) , com a adição da particularidade de explicitar o caso de infrações permanentes ou continuadas:
	a) Regra geral: "data da prática do ato" ("ocorrência da irregularidade sancionada") ;
	b) Regra especial: "no caso de infração permanente ou continuada, do dia em que tiver cessado".
47.	A Lei 9.873/1999, em seu art. 2º, estabelece as causas interruptivas da prescrição punitiva, consoante abaixo transcrito, já na redação conferida pela Lei 11.941/2009:
'Art. 2º Interrompe-se a prescrição da ação punitiva:
I - pela notificação ou citação do indiciado ou acusado, inclusive por meio de edital;
II - por qualquer ato inequívoco, que importe apuração do fato;
III - pela decisão condenatória recorrível.
IV - por qualquer ato inequívoco que importe em manifestação expressa de tentativa de solução conciliatória no âmbito interno da administração pública federal.'
48.	O quadro a seguir indica alguns eventos processuais, ocorridos no curso de uma TCE (fase interna e externa) - instaurada em razão de irregularidades na aplicação de recursos da União transferidos a entes subnacionais - que poderiam ser enquadrados nas causas de interrupção da prescrição acima apontadas, sem prejuízo, é claro, de outras ocorrências fáticas elegíveis como marco interruptivo, a depender da forma de proceder de cada entidade ou órgão tomador de contas.
	I - pela notificação ou citação do indiciado ou acusado, inclusive por meio de edital;
	 (i) notificação no âmbito do procedimento administrativo de ressarcimento previamente à instauração da TCE;
 (ii) notificação efetuada pelo órgão tomador de contas acerca da instauração da TCE;
 (iii) citação efetuada pelo TCU.
*Data da ciência da notificação ou citação pelos responsáveis ou de publicação do edital no DOU.

	II - por qualquer ato inequívoco, que importe apuração do fato;
* procedimento que evidencie a apuração dos fatos irregulares, com o objetivo de quantificar o dano e identificar possíveis responsáveis.
	 (i) relatório de sindicância ou PAD;
 (ii) relatório de apuração de irregularidades referente ao processo administrativo prévio à instauração da TCE;
 (iii) relatórios de fiscalização, pareceres, despachos, informações e memorandos relacionados à apuração dos fatos irregulares;
 (iv) relatório do tomador de contas;
 (v) relatório do controle interno; 
 (vi) termo de instauração ou designação de instauração da TCE;
 (vii) autuação da TCE no TCU; entre outras causas.
*Há quem inclua nesse grupo diligências que comprovam providências do responsável sobre as irregularidades investigadas.

	III - pela decisão condenatória recorrível.
	 (i) Verifica-se apenas no âmbito do TCU com a data da prolação do acórdão condenatório recorrível.

	IV - por qualquer ato inequívoco que importe em manifestação expressa de tentativa de solução conciliatória no âmbito interno da administração pública federal.
	 (i) pedido de parcelamento;
 (ii) pagamento parcial do débito;
 (iii) qualquer manifestação do responsável que demonstre claramente a sua intenção de recolher o débito.

49.	Importa dizer que, nas causas interruptivas, o prazo já decorrido não se consuma para efeito de contagem da prescrição, situação por força da qual se abre período completamente novo, sem a interferência ou o cômputo do tempo que transcorreu. O prazo interrompido volta a correr por inteiro.
50.	No caso em análise, tendo como parâmetro a novel tese firmada pelo STF, no sentido de que ambas pretensões do TCU (sancionatória e ressarcitória) sujeitam-se ao prazo prescricional de 5 anos previsto na Lei 9.873/1999, considerando, ainda, o sistema prescricional descrito na citada lei, inclusive as causas de interrupção da prescrição, temos o seguinte:
51.	Relatório de 21/5/2009 julgou procedente denúncia de irregularidades na execução do convênio (peça 7, p. 43-72) , em 28/3/2011 o Parecer Técnico 14/2011 apontou irregularidades na execução do convênio e sugeriu sua rescisão (peça 7, p. 74-112) , a vigência do convênio terminou em 3/11//2011 (peça 7, p. 127) , em 14/8/2014 o Parecer Financeiro 171/2014 sugeriu a reprovação parcial das contas (peça 3, p. 24-31) , em 9/10/2014 o Relatório de TCE 45/2014 (peça 7, p. 171-176)  confirmou a rejeição parcial das contas, entre 21/7/2012 e 2/9/2014 houve várias notificações endereçadas à Prefeitura e seus gestores (peça 7, p. 175) , em 4/11/2016 foi autuado este processo no TCU e o ato que autorização as citações data de 7/3/2018 (peça 19) .
52.	Desse modo, pela sequência de eventos processuais que têm o condão de interromper a prescrição da ação punitiva desta Corte no entender do STF, observa-se que não transcorreu o prazo prescricional. 
53.	Portanto, considerando o entendimento do STF, não ocorreu a prescrição das pretensões sancionatória e ressarcitória.
54.	Em que pese o entendimento acima exposto, adota-se o entendimento do Tribunal, pela prescrição da pretensão punitiva consubstanciada no Acórdão 1441/2016-TCU-Plenário, Relator Ministro Benjamin Zymler, que uniformizou a jurisprudência acerca dessa questão, que subordinou tal prescrição ao prazo prescricional geral indicado no art. 205, do Código Civil, que é de dez anos, contado da data de ocorrência da irregularidade sancionada, nos termos do art. 189, do Código Civil, sendo este prazo interrompido pelo ato que ordenar a citação, a audiência ou a oitiva do responsável.
55.	Igualmente, é razoável que se aplique, neste caso, a jurisprudência prevalente desta Corte de Contas sobre a prescrição da pretensão ressarcitória, consolidada na Súmula 282, que conclui que as ações de ressarcimento movidas pelo Estado contra os agentes causadores de danos ao erário são imprescritíveis, com base no artigo 37, §5º, da Constituição Federal.
Prescrição da pretensão punitiva da multa
56.	 Quanto à prescrição da pretensão punitiva da multa prevista no art. 57 da Lei 8.443/1992, a matéria foi pacificada neste parquet por meio do Acórdão 1441/2016-TCU-Plenário (rel. Walton Alencar Rodrigues) , que apreciou incidente de uniformização de jurisprudência destinado a dirimir dúvida acerca da subsunção da pretensão punitiva ao instituto da prescrição, restando assente que a prescrição neste caso é contada a partir da data de ocorrência da irregularidade sancionada, nos termos do art. 189 do Código Civil. 
57.	Cabe, pois, aplicar ao presente caso concreto a regra geral de dez anos prevista no art. 205 da Lei 10.406/2002 (Código Civil) . Assim, não se considera prescrita a pretensão punitiva do TCU quanto aos responsáveis, sendo válida a base de cálculo da multa prevista no art. 57 da Lei 8.443/1992 para aqueles débitos em relação aos quais não houve o transcurso do prazo de 10 anos.
58.	Nesse sentido decidiu o Tribunal, conforme o seguinte trecho do sumário do Acórdão 10986/2016-TCU-Segunda Câmara (rel. Marcos Bemquerer) :
'2. Nos termos do Acórdão 1441/2016-TCU-Plenário, deve ser observado, para fins da pretensão punitiva, o prazo geral de dez anos estipulado no art. 205 do Código Civil, cuja contagem se inicia na data de ocorrência da irregularidade sancionada e se interrompendo, uma única vez, na data do ato que ordenar a citação, nos termos dos arts. 189 e 202, inciso I, do mesmo diploma legal. 
3. Afigura-se possível ao Tribunal exercer sua competência sancionatória, nos casos de transferências parceladas de recursos federais, cuja base de cálculo deve compreender apenas os débitos em relação aos quais a pretensão punitiva do TCU não está prescrita. (g.n.) '
59.	Cumpre informar que a data limite para a entrega da prestação de contas, de acordo com o art. 7º, VIII, da IN STN 01/1997 (alterada pela IN STN 02/2002) , vigente à época, seria 60 dias contados da data do término da vigência.
60.	A vigência foi prevista para o período de 25 meses, contados a partir da data da liberação da primeira parcela (peça 2, p. 45, Cláusula Terceira) , que veio a ocorrer em 4/7/2008 (peça 2, p. 7) . 
61.	Dessa forma, à luz do parâmetro delineado pelo supracitado Acórdão, eventual sanção administrativa a ser aplicada à responsável pelo Tribunal não estaria prejudicada pelo manto prescricional, uma vez que a data limite para a entrega da prestação de contas se deu em 4/10/2010, e as primeiras citações ocorreram em 8/3/2018 e 9/3/2018 (peças 23-28) . Ainda que se considere as correções nas notificações, as datas seriam 25/6/2018 e 26/6/2018 (peças 65-71) .
62.	Portanto, o lapso de tempo entre a ocorrência da irregularidade e a data que interrompeu o prazo prescricional é inferior ao decêndio considerado no referido decisum. 
63.	Diante do todo apresentado, registre-se que não se verificou prescrição da pretensão punitiva, consoante os parâmetros firmados em sede de incidente de uniformização de jurisprudência (TC Processo 030.926/2015-7, Acórdão 1441/2016-TCU-Plenário, de 8/6/2016, relator: Benjamin Zimler) .
Luiz Lindbergh Farias Filho - ex-prefeito municipal
64.	Superadas as questões acerca da prescritibilidade do débito e da multa, passa-se à próxima alegação apresentada.
65.	Não prospera a alegação de que não lhe cabe responsabilidade, pois, na condição de ex-Prefeito, não participou da assinatura do convênio em tela, pois resta comprovado que o ex-gestor assinou o convênio, consoante peça 2, p. 38-55.
66.	Dessa forma, conforme trazido pelo próprio responsável, fica tipificada sua responsabilidade, fundamentada no Acórdão 2360/2015-TCU-Plenário (rel: Benjamin Zymler) , segundo o qual o signatário do convênio assume a responsabilidade pela correta aplicação dos recursos transferidos e, mesmo delegando atribuições para realização de pagamentos, acompanhamento físico do ajuste ou prestação de contas, responde solidariamente pelos atos praticados pelos delegados escolhidos (culpa in eligendo e in vigilando) .
Sheila Chaves Gama de Souza - ex- prefeita municipal
67.	Da mesma forma, uma vez superadas as questões quanto à prescritibilidade do débito e da multa, passa-se às próximas alegações apresentadas.
68.	As informações prestadas pela ex-gestora, de que não houve captação de recursos em sua gestão, e do exíguo prazo que lhe coube para a conclusão do convênio, não possuem o condão de lhe subtrair a responsabilidade pela prestação de contas. Mais ainda por restar comprovado seu conhecimento quanto às diversas irregularidades descritas no Relatório de Vistoria Técnica 02/2010.
69.	A Súmula-TCU-230 é cristalina ao estipular que: 
Compete ao prefeito sucessor apresentar as contas referentes aos recursos federais recebidos por seu antecessor, quando este não o tiver feito ou, na impossibilidade de fazê-lo, adotar as medidas legais visando ao resguardo do patrimônio público com a instauração da competente Tomada de Contas Especial, sob pena de co-responsabilidade.
70.	O Acórdão 304/2009-TCU-Primeira Câmara (rel: Valmir Campelo) ensina que a adoção de medidas legais pelo Prefeito sucessor para resguardar o patrimônio público importa na exclusão de sua responsabilidade. Não há, nos autos, qualquer comprovação, uma vez constatada a "desastrosa condução de execução do Convênio" na gestão do prefeito que a antecedeu, de ter a sucessora tomado as medidas cabíveis para sua correção ou tomado medidas legais adequadas visando à proteção do patrimônio público.
71.	Ao contrário, conforme constatado no Relatório Final 18/2010, de 21/5/2009 (peça 7, p. 43-70) , a ex-prefeita atuou efetivamente na continuidade do convênio, no que lhe coube durante sua gestão, ao assinar Decreto substituindo todos os coordenadores do Programa.
72.	Quanto ao registro de que a prestação de contas final não foi apresentada após o encerramento da vigência (peça 3, p. 27) , a alegação de que a prestação de contas é responsabilidade dos Secretários Municipais também não devem prosperar, pois, de forma análoga ao seu antecessor, cabe-lhe a responsabilidade, em consonância com o Acórdão 2360/2015-TCU-Plenário (rel: Benjamin Zymler) , posto que o signatário do convênio assume a responsabilidade pela correta aplicação dos recursos transferidos e, mesmo delegando atribuições para realização de pagamentos, acompanhamento físico do ajuste ou prestação de contas, responde solidariamente pelos atos praticados pelos delegados escolhidos (culpa in eligendo e in vigilando) .
73.	Saliente-se que na condição de sucessora do responsável pelo convênio, competia-lhe o acompanhamento e a fiscalização da avença.
74.		Sendo assim, ao assumir tal função/responsabilidade, comprometeu-se com todos os negócios jurídicos firmados no contrato, o que incluía, no que interessa ao presente feito, o dever de acompanhar e fiscalizar a execução do contrato em análise, na condição de gestora. 
75.		Se os seus subalternos/subdelegados não agiram adequadamente, na fiscalização e no trato dos assuntos administrativos afetos ao apoio de sua atividade gerencial na condução do convênio, tal aspecto não afasta a responsabilidade da Sra. Sheila Chaves Gama de Souza perante a União, pois ela também agiu com culpa no cumprimento de seus deveres, conforme exposto.
76.		Ademais, encontra-se assentada neste Tribunal a tese segundo a qual a delegação de poderes a subordinados não afasta a responsabilidade do gestor de ente ou de entidade pública por atos de sua competência primária, pois, ao delegar suas atribuições, o administrador tem obrigação de escolher bem o subordinado e assume o ônus de supervisioná-lo (v.g. Acórdão 3598/2017-TCU-Segunda Câmara - rel: Marcos Bemquerer; 3.776/2017-TCU-2ª Câmara - rel: André de Carvalho; 5.717/2017-TCU-1ª Câmara, rel: Marcos Bemquerer, 8.045/2017-TCU-1ª Câmara, rel: Walton Alencar Rodrigues) .
77.		No mesmo sentido decidiu o colegiado ao acompanhar o voto condutor do Acórdão 1346/2013-TCU-Plenário, sob a relatoria do ministro-substituto Marcos Bemquerer:
' (...) o instituto da delegação é uma manifestação da relação hierárquica que transfere atribuições ao agente delegado, mas não exime o autor da delegação do dever de acompanhar os atos praticados. Isso porque as prerrogativas e os poderes do cargo, tais como a supervisão, não são conferidos em caráter pessoal ao agente público, mas sim para o bom desempenho de seu papel institucional, sendo, portanto, irrenunciáveis.'
78.		Portanto, remanesce a irregularidade das contas, bem como a solidária responsabilidade da Sra. Sheila Chaves Gama de Souza, referente ao período de 1/4/2010 a 28/3/2011, sem prejuízo da aplicação de multa prevista no art. 57 da Lei 8.443/1992.
79.	Em complemento à sua defesa, a responsável encaminhou, posteriormente, novos elementos (peça 110) , que foram analisados pelo MPTCU (peça 111) . Apesar de tais elementos não terem elidido nenhuma irregularidade, eles demonstram ainda existir um saldo de recursos a devolver na aplicação financeira de R$ 1.109.987,30, em 14/05/2019, o que reduz o débito que lhe foi imputado.
80.	Além disso, em 12/11/2019, após a emissão do parecer do MPTCU, a Sra. Sheila Chaves Gama de Souza apresentou as seguintes notas fiscais referentes às despesas realizadas no âmbito do convênio durante a sua gestão:
a)	nota fiscal 000070646, no valor de R$ 77.568,95, e demais documentos, em que esclarece que a dita Nota Fiscal está descrita no Ofício 1812/2010 - proc. 2010/026619 (peça 110, p. 116) ;
b)	notas fiscais 000.065.641, 000.065.637, 000.063.877, 000.065.639, nos respectivos valores de R$ 5.029,79, R$ 1.360,38, R$ 12.126,44, R$ 3.111,29, em que esclarece que as ditas notas fiscais estão descritas no Documento Ordem de Pagamento - proc. 2010/017341 (peça 110, p. 112) ;
c)	notas fiscais 545987, 552314, 552.315, 567089, nos respectivos valores de R$ 3.123,41, R$ 33.644,59, R$ 24.633,26, R$ 4.99130, e demais documentos, em que esclarece que as ditas notas fiscais e documentos anexos estão vinculados ao processo de pagamento 2009/177205, no valor de R$ 73.046,04 (peça 110, p. 89/95) . Também esclarece que a responsável está tentando localizar a nota fiscal 556994, no valor de R$ 7.051,15;
d)	notas fiscais 000.009.036, 000.009.586, 000.009.666, 000.009.975, 000.012.103, 000.011.745, 000.012.209, 000.006.758, 000.016.265, nos respectivos valores de R$ 6.142,70, R$ 9.666,06, R$ 13.672,28, R$ 5.808,22, R$ 2.720,65, R$ 2.467,96, R$ 490,00, R$ 8.479,26, R$ 280,00 e demais documentos, em que esclarece que os documentos anexos e as ditas notas fiscais discriminadas no Documento Ordem de Pagamento estão vinculados ao processo de pagamento 2010/018389, no valor de R$ 49.700,35 (peça 110, p. 134/140) .
81.	Tais documentos supriram a ausência das notas fiscais acima citadas nos autos, porém, os itens alimentícios descritos nelas corroboram a tese de que a aquisição dos alimentos junto às empresas Comercial Milano Brasil Ltda., Home Bread Indústria e Comércio Ltda. - EPP e Ermar Alimentos Ltda. se revestem de indícios de serem aquisições para suprir as necessidades de merenda escolar do Município e não para atender ao PST, conforme informações constantes de processo licitatório realizado e termos de contrato (peça 4, p. 24-26, 43-44 e 49-51) . 
82.	Apesar de o Município ter declarado que alterou o projeto básico e mudou a especificação dos produtos que seriam adquiridos para o reforço alimentar, justificando o fato de que a Secretaria de Esporte e Lazer mostrou preocupação com a carência nutricional dos jovens (peça 4, p. 139) , não há indicação de que tais alterações foram autorizadas pelo órgão convenente. 
83.	Essa informação é incompatível com o planejamento inicial do Programa, que seria oferecer um lanche ao custo estimado de R$ 1,00/dia/jovem. Qualquer acréscimo nesses custos deveria ter sido negociado e previamente aprovado pelo ME.
84.	Entre os novos elementos apresentados pela responsável em 12/11/2019, consta uma relação de funcionários do Instituto de Desenvolvimento Educacional, com discriminação dos nomes completos, CPF, agência, conta bancária, função e salário, para pagamento de salário referente ao mês de setembro de 2009.
85.	Esses documentos se referem ao processo de pagamento 2009/168556, no valor de R$ 105.900,00 (peça 110, p. 83/88) . 
86.	Conforme bem pontuado pelo MPTCU em seu parecer (peça 111, p. 7) , há indícios de que os recursos do PST foram transferidos para outra conta exclusiva no Santander e daí ocorreram os pagamentos indicados; não há como verificar o nexo de causalidade dessas despesas. 
87.	Essa tese é corroborada pela informação passada pela responsável de que já solicitou à Prefeitura do Município de Nova Iguaçu para providenciar junto ao Banco Santander o Extrato de Conta do IDESP, no sentido de comprovar o efetivo pagamento dos funcionários relacionados no referido processo 2009/168556 (peça 112, p. 2) .
88.	Assim, para a devida comprovação desses pagamentos seriam necessárias cópias das TEDs emitidas e do extrato da conta do Santander, que indiquem o nexo de causalidade das despesas realizadas com os recursos do convênio, o que não consta dos autos.
89.	Por fim, a Sra. Sheila Chaves Gama de Souza apresentou, junto aos novos elementos acima mencionados, documentos vinculados ao processo de pagamento 2010/015635 (peça 110, p. 142-148) , no valor de R$ 8.000,00 (peça 112, p. 71-75) .
90.	Esses documentos referem-se ao pagamento de coordenadores setoriais, porém sem a comprovação, por meio de TEDs emitidas e do extrato da conta do Santander, o que impede a averiguação do nexo de causalidade dessa despesa com os recursos do convênio em destaque.
91.	Diante do exposto, remanesce a irregularidade das contas da responsável, com a redução, no valor do débito a ela atribuído, do saldo existente na conta específica do convênio (ver item 78) .
Sandra Maria da Silva Costa Azevedo - Secretária Municipal de Esporte e Lazer
92.	As informações prestadas pela ex-secretaria municipal, no período de 1/4/2010 a 28/3/2011, de que não houve captação de recursos em sua gestão, e do exíguo prazo que lhe coube para a conclusão do convênio, argumentos semelhantes aos apresentados pela Sra. Sheila Chaves Gama de Souza, ex-prefeita municipal, da mesma forma, não possuem o condão de lhe subtrair a responsabilidade. Mais ainda por restar comprovado seu conhecimento quanto às diversas irregularidades descritas no Relatório de Vistoria Técnica 02/2010, e de não ter, uma vez constatada a "desastrosa condução de execução do Convênio" na gestão do prefeito e dos titulares da Secretária Municipal de Esporte e Lazer que a antecedeu, de ter tomado as medidas cabíveis para sua correção ou tomado medidas legais adequadas visando à proteção do patrimônio público.
93.		Portanto, remanesce a irregularidade das contas, bem como a solidária responsabilidade da Sra. Sandra Maria da Silva Costa Azevedo, referente ao período de 1/4/2010 a 28/3/2011, sem prejuízo da aplicação de multa prevista no art. 57 da Lei 8.443/1992.
Romário Galvão Maia - Secretário Municipal de Esporte e Lazer
94.	Não apresentou defesa às duas citações encaminhadas, devendo-lhe serem aplicados os efeitos da revelia, para todos os efeitos, dando-se prosseguimento ao processo, com fulcro no art. 12, § 3º, da Lei n. 8.443/92, sem prejuízo da aplicação de multa prevista no art. 57 da Lei 8.443/1992.
Adriano José dos Santos - Secretário Municipal de Esporte e Lazer
95.	A alegação de que "não foi chamado a participar de sua produção na ocasião devida, em nenhum momento, acompanhou sua formação, o que fere de morte o princípio constitucional da ampla defesa e dos meios de provas a ele inerentes, insculpida em letras de ouro na Constituição da República - art 5º, inciso LV", não procede, uma vez constatada que lhe foi dada oportunidade de defesa, em obediência aos princípios constitucionais que asseguram o direito ao contraditório e à ampla defesa (peças 26 e 70) . 
96.	Com respeito ao argumento apresentado, de não ter sido o ordenador de despesas, não é suficiente para elidir suas responsabilidades na execução do convênio em análise, conforme se constata nos autos, em documentos assinados pelo responsável: em 2/7/2008 (peça 3, p. 150) ; em 17/10/2008 (peça 169) ; em 24/10/2008 (peça170) ; em 26/9/2008 (peça 171) ; em 26/11/2008 (peça 172) ; em 4/7/2008 (peças 175/178 e 181-182 e peça 4, p. 143-148) .
97.		Portanto, remanesce a irregularidade das contas, bem como a solidária responsabilidade do Sr. Adriano José dos Santos, referente ao período de 1/4/2008 a 16/12/2008, sem prejuízo da aplicação de multa prevista no art. 57 da Lei 8.443/1992.
Instituto de Desenvolvimento Educacional, Social e Político (Idesp) 
98.	Superadas as questões acerca da prescritibilidade do débito e da multa, analisadas no início desse exame técnico, passa-se à próxima alegação apresentada.
99.	A alegação de que não lhe cabe responsabilidade, pois o ônus da prova do adequado e regular emprego das verbas públicas é imputado ao responsável pela utilização dos valores repassados pela União e não pelo instituto não deve ser acolhido, pois restou constatado ser atribuição desse instituto executar o objeto do convênio de acordo com o plano de trabalho aprovado pelo Município (peça 38, p. 2, item II.a) e apresentar a prestação mensal de contas (peça 38, p. 2. Item II.h) . 
100.	Não procede, também, a arguição acerca de contas iliquidáveis pois não há registro, nos autos, da ocorrência de caso fortuito ou de força maior, necessários para qualificar as contas como iliquidáveis, consoante art. 122, do RI/TCU.
101.	Dessa forma, nos termos do art. 16, § 2º, alínea "b" da Lei Orgânica do TCU, o Idesp deve ser considerado solidário aos responsáveis.
Prefeitura Municipal de Nova Iguaçu/RJ
102.	A defesa do Munícipio de Nova Iguaçu/RJ se restringiu, basicamente, a afastar sua responsabilidade pelas irregularidades apuradas, sem adentrar no mérito delas.
103.	Em relação ao fornecimento do reforço alimentar, há indícios de que recursos do PST foram utilizados para compra da merenda escolar, de responsabilidade do Município, ante as informações constantes de processo licitatório realizado e termos de contrato (peça 4, p. 24-26, 43-44 e 49-51) . Nas p. 44 e 51 citadas, há informação de que a fonte de recursos decorre de transferência de convênio da União.
104.	Por outro lado, o Município declara que alterou o projeto básico e mudou a especificação dos produtos que seriam adquiridos para o reforço alimentar, justificando o fato de que a Secretaria de Esporte e Lazer mostrou preocupação com a carência nutricional dos jovens (peça 4, p. 139) . Não há indicação de que tais alterações foram autorizadas pelo órgão convenente. 
105.	Essa informação é incompatível com o planejamento inicial do Programa, que seria oferecer um lanche ao custo estimado de R$ 1,00/dia/jovem. Qualquer acréscimo nesses custos deveria ter sido negociado e previamente aprovado pelo ME.
106.	A aquisição dos alimentos junto às empresas Comercial Milano Brasil Ltda., Home Bread Indústria e Comércio Ltda. - EPP e Ermar Alimentos Ltda. revestem-se de indícios de serem aquisições para suprir as necessidades de merenda escolar do Município e não para atender o PST.
107.	As Notas de empenho acostadas indicam o empenho de recursos do Programa Segundo Tempo (peça 4, p. 157-158, 167-168 e 178-179) e contêm uma lista de produtos previstos para serem fornecidos, que aparentemente visavam suprir a merenda escolar (peça 4, p. 160, 170-171 e 181) .
108.	Diante do exposto, concorda-se com a manifestação do representante do MPTCU no sentido de responsabilizar o Município, em solidariedade, com os demais ex-gestores, pois há nos autos indicação de que foram realizadas despesas com alimentação com desvio de finalidade, conforme apontado na peça 3, p. 29-30, item 41.
109.	Além disso, os documentos encaminhados, extratemporaneamente, pela Sra. Sheila Chaves Gama de Souza, demonstram ainda existir um saldo de recursos a devolver na aplicação financeira de R$ 1.109.987,30, em 14/05/2019 (peça 110) .
110.	Em razão desse fato, deve ser determinado ao Município de Nova Iguaçu a devolução do saldo remanescente ainda aplicado na conta do convênio, conforme prevê o art. 73 da Portaria Interministerial MPOG/MF/CGU 507, de 24 de novembro de 2011:
'Art. 73. Os saldos financeiros remanescentes, inclusive os provenientes das receitas obtidas nas aplicações financeiras realizadas, não utilizadas no objeto pactuado, serão devolvidos à entidade ou órgão repassador dos recursos, no prazo estabelecido para a apresentação da prestação de contas.'
111.	Apesar de o art. 14 da Resolução/TCU 315/2020 prever que a unidade técnica deve oportunizar aos destinatários da deliberação a apresentação de comentários sobre a determinação a ser proposta, entende-se que, no presente caso, como se trata da devolução ao Tesouro Nacional de recurso reconhecidamente da União e por se tratar de medida de fácil e rápida adoção, que não demanda custos para a administração e que visa corrigir irregularidade em curso, entende-se possível a imediata promoção da determinação, sem prévia manifestação do município, especialmente por ir ao encontro dos princípios da economicidade, eficiência e celeridade processual, além de a providência se mostrar racional, viável, clara, objetiva, não afrontar disposições da Lei de Introdução às Normas do Direito Brasileiro e culminar em resultado efetivo para a administração pública ao menor custo possível, aspectos esses que respaldaram a edição Resolução TCU 315/2020.
Do Débito
112.	Para o período pós dezembro de 2009, foram aproveitados os elementos complementares apresentados pela Sra. Sheila Gama após a conclusão da instrução de mérito pela unidade técnica, que supriram uma lacuna dos extratos bancários encaminhados, informando lançamentos que eram desconhecidos até o momento (peça 110) .
113.	Além disso, concorda-se com o parecer do representante do MPTCU, de que a imputação dos débitos indicados nas instruções técnicas anteriores, em especial as de peças 63 e 107, foram fixados de forma que possa haver a cobrança de valores em duplicidade.
114.	Os recursos creditados na conta vinculada aberta pelo Município foram aplicados em um fundo de investimento. Considerando que o primeiro gasto impugnado ocorreu em 11/12/2008, este deveria ser o critério adotado em todas as imputações: usar cada um dos lançamentos impugnados na conta do convênio para a fixação dos débitos. Desse modo, qualquer valor de rendimentos auferidos com a aplicação dos recursos não irá compor o montante dos débitos atribuídos aos responsáveis.
115.	Essa mudança de critério irá reduzir o valor dos débitos imputados aos responsáveis, o que beneficiará os mesmos, não sendo necessário reencaminhar novos ofícios citatórios, conforme manifestação do próprio MPTCU.
116.	Em concordância com o parecer do MPTCU (peça 111) , no caso dos débitos a serem atribuídos ao Município, na gestão da ex-prefeita Sheila Chaves Gama de Souza, entende-se que devam ser considerados os pagamentos realizadas às empresas Comercial Milano do Brasil Ltda. e Ermar Alimentos Ltda., por se tratar de aquisição de alimentos para compor a merenda escolar, ou por não ter sido apresentada a nota fiscal.
117.	Seguindo a linha adotada pelo ME, ao aceitar as despesas da ordem de R$ 200.088,28, entende-se que as aquisições de iogurte e queijo minas têm relação com o reforço alimentar do segundo tempo, adquiridos junto à Home Bread Indústria e Comércio Ltda., cabendo, portanto, acolher a despesa de R$ 77.516,02, paga em 06/08/2010, referente a notas fiscais emitidas em 24/02/2010 e 23/02/2010 (peça 110, p. 98-100) .
118.	Entretanto, os itens alimentícios descritos nas notas fiscais (peça 112, p. 3-58) apresentadas pela Sra. Sheila Chaves Gama de Souza, em 12/11/2019, corroboram a tese de que a aquisição dos alimentos junto às empresas Comercial Milano Brasil Ltda., Home Bread Indústria e Comércio Ltda. - EPP e Ermar Alimentos Ltda. se revestem de indícios de serem aquisições para suprir as necessidades de merenda escolar do Município e não para atender ao PST, conforme informações constantes de processo licitatório realizado e termos de contrato (peça 4, p. 24-26, 43-44 e 49-51) e, portanto, propõe-se a manutenção de tais débitos.
119.	Por fim, cabe registrar que, em 28/6/2010, houve um crédito no valor de R$ 600,00 na conta específica do convênio (peça 110, p. 44) , o qual deve ser descontado do valor do débito imputado à Sra. Sheila Chaves Gama de Souza, à Sra. Sandra Maria da Silva Costa Azevedo e ao Instituto de Desenvolvimento Educacional, Social e Político - IDESP.
120.	Além disso, salienta-se que, como estão sendo glosadas parte das despesas, o marco inicial do débito proposto é a data do pagamento de cada despesa glosada, de forma que o saldo remanescente da conta específica automaticamente deixará de compor o débito da ex-prefeita.
CONCLUSÃO
121.	Verifica-se que, após a válida e regular citação dos responsáveis nesta instância de controle externo, seus argumentos não lograram elidir as irregularidades imputadas.
122.	Salienta-se que o Sr. Romário Galvão Maia, ex-Secretário Municipal de Esporte e Lazer, não apresentou defesa às duas citações encaminhadas, devendo-lhe serem aplicados os efeitos da revelia, para todos os efeitos, dando-se prosseguimento ao processo, com fulcro no art. 12, § 3º, da Lei 8.443/92, sem prejuízo da aplicação de multa prevista no art. 57 da Lei 8.443/1992. 
123.	As manifestações apresentadas na fase interna desta Tomada de Contas Especial também não foram suficientes para elidirem as irregularidades apontadas.
124.	Apesar de os novos elementos apresentados pela Sra. Sheila Chaves Gama de Souza terem suprido algumas lacunas, tais documentos também não lograram êxito em elidir as irregularidades imputadas. Porém, foi possível averiguar a existência de saldo de recursos a devolver na aplicação financeira de R$ 1.109.987,30, em 14/05/2019 (peça 110) . 
125.	Em razão desse fato, propõe-se determinação ao Município de Nova Iguaçu para que promova a devolução do saldo remanescente ainda aplicado na conta do convênio. 
126.	Além disso, inexistem nos autos elementos que demonstrem a boa-fé dos responsáveis ou a ocorrência de outros excludentes de culpabilidade. Relativamente a esse aspecto, a jurisprudência deste Tribunal sedimentou entendimento de que, quando se trata de processos atinentes ao exercício do controle financeiro da Administração Pública, tais como o que ora se examina, a boa-fé não pode ser presumida, devendo ser demonstrada e comprovada a partir dos elementos que integram os autos. 
127.		Tal interpretação decorre da compreensão de que, relativamente à fiscalização dos gastos públicos, privilegia-se a inversão do ônus da prova, pois cabe ao gestor comprovar a boa aplicação dos dinheiros e valores públicos sob sua responsabilidade. Nesse contexto, e após exame de toda a documentação carreada aos autos, não há como se vislumbrar a boa-fé na conduta dos responsáveis, já que não foram constatados atos ou fatos atenuantes os quais pudessem apontar para atitude zelosa e diligente dos responsáveis na gestão da coisa pública. 
128.		São nesse sentido os Acórdãos 10.995/2015-TCU 2 a Câmara, rel. MARCOS BEMQUERER; 7.473/2015-TCU-1ª Câmara, rel. BENJAMIN ZYMLER; 9376/2015-TCU-2ª Câmara, rel. VITAL DO RÊGO; 8.928/2015-TCU-2ª Câmara, rel. MARCOS BEMQUERER; 1895/2014-TCU - 2ª Câmara, rel. ANA ARRAES, entre outros. 
129.	Desse modo, as contas dos responsáveis devem, desde logo, ser julgadas irregulares, nos termos do art. 202, § 6º, do Regimento Interno do Tribunal de Contas da União (RI-TCU) , procedendo-se à sua condenação em débito e à aplicação da multa individualizada prevista no art. 57 da Lei 8.443/1992.
130.		Vale ressaltar que a pretensão punitiva do TCU, conforme Acórdão 1441/2016-TCU-Plenário, que uniformizou a jurisprudência acerca dessa questão, subordina-se ao prazo geral de prescrição indicado no art. 205, do Código Civil, que é de 10 anos, contado da data de ocorrência da irregularidade sancionada, nos termos do art. 189, do Código Civil, sendo este prazo interrompido pelo ato que ordenar a citação, a audiência ou a oitiva do responsável. No caso em exame, não ocorreu a prescrição, uma vez que a data limite para a entrega da prestação de contas deu-se em 4/10/2010, e as primeiras citações ocorreram em 8/3/2018 e 9/3/2018 (peças 23-28) . Ainda que se considere as correções nas notificações, as datas seriam 25/6/2018 e 26/6/2018 (peças 65-71) .
PROPOSTA DE ENCAMINHAMENTO
131.	 Diante do exposto, submetem-se os autos à consideração superior, propondo
a)	considerar revel o Sr. Romário Galvão Maia (CPF XXX.206.845-XX) , ex-Secretário Municipal de Esporte e Lazer de Nova Iguaçu/RJ, para todos os efeitos, dando-se prosseguimento ao processo, com fulcro no art. 12, § 3º, da Lei 8.443/1992;
b)	rejeitar as alegações de defesa apresentadas pelo Sr. Luiz Lindbergh Farias Filho (CPF XXX.493.514-XX) , Sra. Sheila Chaves Gama de Souza (CPF 506.906.637,49) , Sr. Adriano José dos Santos (CPF XXX.457.487-XX) , Sra. Sandra Maria da Silva Costa Azevedo (CPF XXX.772.637-XX) , Prefeitura Municipal de Nova Iguaçu/RJ e Instituto de Desenvolvimento Educacional, Social e Político - IDESP (CNPJ 07.521.696/0001-40) ;
c)	com fundamento nos arts. 1º, inciso I, 16, inciso III, alínea c, e §§ 1º e 2º da Lei 8.443/1992, c/c os arts. 19 e 23, inciso III, da mesma Lei, e com os arts. 1º, inciso I, 209, inciso III e § 1º, 210 e 214, inciso III, do Regimento Interno, julgar irregulares as contas do Sr. Luiz Lindbergh Farias Filho (CPF XXX.493.514-XX) , da Sra. Sheila Chaves Gama de Souza (CPF 506.906.637,49) , na condição de ex-prefeitos do Município de Nova Iguaçu/RJ, bem como do Sr. Adriano José dos Santos (CPF XXX.457.487-XX) , do Sr. Romário Galvão Maia (CPF XXX.206.845-XX) e da Sra. Sandra Maria da Silva Costa Azevedo (CPF XXX.772.637-XX) , titulares da Secretaria Municipal de Esporte e Lazer na gestão dos ex-prefeitos supracitados na vigência do Programa "Segundo Tempo", da Prefeitura Municipal de Nova Iguaçu/RJ, e condená-los, em solidariedade com o Instituto de Desenvolvimento Educacional, Social e Político - IDESP (CNPJ 07.521.696/0001-40) , na condição de executor do objeto do convênio, de acordo com o plano de trabalho aprovado pelo Município de Nova Iguaçu/RJ, bem como com o Município de Nova Iguaçu/RJ, ao pagamento das quantias a seguir especificadas, com a fixação do prazo de quinze dias, a contar das notificações, para comprovarem, perante o Tribunal (art. 214, inciso III, alínea a, do Regimento Interno) , o recolhimento das dívidas aos cofres do Tesouro Nacional, atualizadas monetariamente e acrescidas dos juros de mora, calculados a partir das datas discriminadas, até a data dos recolhimentos, na forma prevista na legislação em vigor, abatendo-se, na oportunidade, os valores já ressarcidos:
c.1) Responsáveis solidários: Sr. Luiz Lindbergh Farias Filho, Sr. Adriano José dos Santos e Instituto de Desenvolvimento Educacional, Social e Político - IDESP, relativamente ao período de 04/07/2008 a 16/12/2008.
	Valor original (R$) 
	Data da ocorrência
	Débito/Crédito

	          8.000,00
	11/12/2008
	Débito

	c.2) Responsáveis solidários: Sr. Luiz Lindbergh Farias Filho, Sr. Romário Galvão Maia e Instituto de Desenvolvimento Educacional, Social e Político - IDESP, relativamente ao período de 17/12/2008 a 31/03/2010.
	Valor original (R$) 
	Data da ocorrência
	Débito/Crédito

	157.500,00
	22/01/2009
	Débito

	157.500,00
	22/01/2009
	Débito

	8.000,00
	22/01/2009
	Débito

	8.000,00
	22/01/2009
	Débito

	38.800,00
	30/04/2009
	Débito

	157.500,00
	05/06/2009
	Débito

	110.950,00
	08/07/2009
	Débito

	101.850,00
	08/07/2009
	Débito

	103.250,00
	08/07/2009
	Débito

	93.800,00
	15/07/2009
	Débito

	8.000,00
	23/07/2009
	Débito

	8.000,00
	23/07/2009
	Débito

	158.047,55
	07/08/2009
	Débito

	141.400,00
	29/09/2009
	Débito

	85.450,00
	29/09/2009
	Débito

	66.821,89
	29/09/2009
	Débito

	187.403,55
	29/09/2009
	Débito

	43.350,00
	30/09/2009
	Débito

	350,00
	14/10/2009
	Débito

	350,00
	14/10/2009
	Débito

	573,29
	14/10/2009
	Débito

	350,00
	14/10/2009
	Débito

	93.685,98
	15/10/2009
	Débito

	8.000,00
	15/10/2009
	Débito

	8.000,00
	15/10/2009
	Débito

	30.465,25
	19/10/2009
	Débito

	98.777,81
	27/10/2009
	Débito

	11.423,69
	27/10/2009
	Débito

	20.395,08
	27/10/2009
	Débito

	84.290,00
	11/11/2009
	Débito

	49.017,35
	11/11/2009
	Débito

	62.922,27
	11/11/2009
	Débito

	16.670,00
	12/11/2009
	Débito

	8.000,00
	19/11/2009
	Débito

	8.000,00
	19/11/2009
	Débito

	214.640,00
	09/12/2009
	Débito

	149.810,00
	10/01/2010
	Débito

	34.970,00
	20/01/2010
	Débito

	175.350,00
	05/02/2010
	Débito

	37.582,95
	08/02/2010
	Débito

	31.517,08
	08/02/2010
	Débito

	16.000,00
	08/02/2010
	Débito

	105.900,00
	08/02/2010
	Débito

	105.900,00
	08/02/2010
	Débito

	16.000,00
	09/02/2010
	Débito

	141.516,66
	11/03/2010
	Débito

	18.900,00
	18/03/2010
	Débito

	46.952,53
	31/03/2010
	Débito

	51.205,90
	31/03/2010
	Débito

	19.838,52
	31/03/2010
	Débito

	c.3) Responsáveis solidários: Sr. Luiz Lindbergh Farias Filho, Sr. Romário Galvão Maia e o Município de Nova Iguaçu, relativamente ao período de 17/12/2008 a 31/03/2010.
	Valor original (R$) 
	Data da ocorrência
	Débito/Crédito

	222.343,98
	13/05/2009
	Débito

	15.721,77
	15/05/2009
	Débito

	5.116,16
	15/05/2009
	Débito

	35.318,00
	25/05/2009
	Débito

	17.153,42
	08/07/2009
	Débito

	31.788,50
	08/07/2009
	Débito

	5.408,96
	08/07/2009
	Débito

	6.741,91
	08/07/2009
	Débito

	39.661,06
	13/07/2009
	Débito

	10.964,95
	17/07/2009
	Débito

	9.961,77
	17/07/2009
	Débito

	c.4) Responsáveis solidários: Sra. Sheila Chaves Gama de Souza, Sra. Sandra Maria da Silva Costa Azevedo e o Instituto de Desenvolvimento Educacional, Social e Político - IDESP, relativamente ao período de 01/04/2010 a 28/03/2011.
	Valor original (R$) 
	Data da ocorrência
	Débito/Crédito

	62.850,00
	16/04/2010
	Débito

	105.900,00
	17/05/2010
	Débito

	95.270,00
	27/05/2010
	Débito

	91.748,33
	23/06/2010
	Débito

	5.600,00
	25/06/2010
	Débito

	600,00
	29/06/2010
	Crédito

	24.300,00
	08/07/2010
	Débito

	81.171,66
	29/07/2010
	Débito

	76.026,68
	27/08/2010
	Débito

	8.000,00
	05/10/2010
	Débito

		c.5) Responsáveis solidários: Sra. Sheila Chaves Gama de Souza, Sra. Sandra Maria da Silva Costa Azevedo e o Município de Nova Iguaçu, relativamente ao período de 01/04/2010 a 28/03/2011.
	Valor original (R$) 
	Data da ocorrência
	Débito/Crédito

	73.046,04
	09/08/2010
	Débito

	21.583,92
	09/08/2010
	Débito

	77.568,95
	23/08/2010
	Débito

	61.879,23
	23/08/2010
	Débito

	49.700,35
	02/09/2010
	Débito

d)	aplicar aos Sr (a) s. Luiz Lindbergh Farias Filho (CPF XXX.493.514-XX) ; Sheila Chaves Gama de Souza (CPF 506.906.637,49) ; Adriano José dos Santos (CPF XXX.457.487-XX) ; Sr. Romário Galvão Maia (CPF XXX.206.845-XX) ; Sandra Maria da Silva Costa Azevedo (CPF  XXX.772.637-XX) , e ao Instituto de Desenvolvimento Educacional, Social e Político (Idesp; CNPJ 07.521.696/0001-40) , individualmente, a multa prevista no art. 57 da Lei 8.443/1992 c/c o art. 267 do Regimento Interno, fixando-lhes o prazo de quinze dias, a contar das notificações, para comprovarem, perante o Tribunal (art. 214, inciso III, alínea "a", do Regimento Interno) , o recolhimento das dívidas aos cofres do Tesouro Nacional, atualizadas monetariamente desde a data do acórdão até a dos efetivos recolhimentos, se forem pagas após o vencimento, na forma da legislação em vigor;
e)	autorizar, desde logo, a cobrança judicial das dívidas, caso não atendidas as notificações, na forma do disposto no art. 28, inciso II, da Lei 8.443/1992;
f)	autorizar também, desde logo, se requerido, com fundamento no art. 26 da Lei 8.443, de 1992 c/c o art. 217, §§ 1º e 2º do Regimento Interno, o parcelamento das dívidas em até 36 parcelas, incidindo sobre cada parcela, corrigida monetariamente, os correspondentes acréscimos legais fixando-lhes o prazo de quinze dias, a contar do recebimento da notificação, para comprovar perante o Tribunal o recolhimento da primeira parcela, e de trinta dias, a contar da parcela anterior, para comprovar os recolhimentos das demais parcelas, devendo incidir sobre cada valor mensal, atualizado monetariamente, os juros de mora devidos, no caso do débito, na forma prevista na legislação em vigor, alertando os responsáveis de que a falta de comprovação do recolhimento de qualquer parcela importará o vencimento antecipado do saldo devedor, nos termos do § 2º do art. 217 do Regimento Interno deste Tribunal;
g)	determinar à Prefeitura de Novo Iguaçu/RJ que, no prazo de quinze dias, devolva o saldo remanescente em fundos de investimento, no valor de R$ 1.109.987,30, em 14/05/2019, depositado na conta bancária n° 70.022-3 - agência 081-7, Banco do Brasil S/A, vinculada ao Convênio 45/2008, conforme prevê o art. 73 da Portaria Interministerial MPOG/MF/CGU 507, de 24 de novembro de 2011;
h)	encaminhar cópia da deliberação ao Procurador-Chefe da Procuradoria da República no Estado do Rio de Janeiro, nos termos do § 3º do art. 16 da Lei 8.443/1992 c/c o § 7º do art. 209 do Regimento Interno do TCU, para adoção das medidas cabíveis, comunicando-o que o relatório e o voto que a fundamentarem podem ser acessados por meio do endereço eletrônico www.tcu.gov.br/acordaos."
20.	O corpo dirigente da SecexTCE anuiu ao aludido encaminhamento.
21.	O Ministério Público junto ao TCU se pronunciou do seguinte modo (peça 118) :
"6.	Como ponderado pela unidade instrutora, apesar de os novos elementos apresentados pela Sra. Sheila Chaves Gama de Souza terem suprido algumas lacunas, os documentos não lograram êxito em elidir as irregularidades discriminadas.
7.	No geral, a unidade técnica concordou com as ponderações feitas por este representante do MPTCU no parecer de peça 111.
8.	Com base nos elementos constantes dos autos, na análise realizada pela Secex-TCE, bem como no que já abordei no parecer de peça 111, manifesto-me de acordo com as conclusões lançadas e com a proposta de encaminhamento sugerida pela unidade técnica.
9.	Ante o exposto, com base nos elementos constantes dos autos, este representante do Ministério Público de Contas acolhe a proposta de encaminhamento da unidade técnica, indicada à peça 115 (p. 18-21) , no sentido de considerar revel o Sr. Romário Galvão Maia, de rejeitar as alegações de defesa apresentadas pelos responsáveis, julgar irregulares as contas sob análise, condenar os responsáveis arrolados nos débitos indicados, bem como aplicar-lhes a multa prevista no art. 57 da Lei 8.443/92, sem prejuízo da determinação direcionada ao Município de Nova Iguaçu/RJ."
22.	Na sequência, o Sr. Luiz Lindbergh Farias Filho informou a mudança de advogado e solicitou a retirada do processo da pauta de julgamento, com vistas à apresentação de nova manifestação (peça 119) .
23.	Excepcionalmente, concedi um prazo adicional de 60 dias para que ele trouxesse os elementos pertinentes ao exercício de sua defesa (peça 121) .
23.	Esgotado esse período, sem que o responsável se manifestasse nos autos, a SecexTCE devolveu os autos a este Gabinete, confirmando o inteiro teor do encaminhamento anterior (peças 128 e 129) .
24.	Quando os autos se encontravam no MPTCU para nova manifestação, o representante do Sr. Luiz Lindbergh Farias Filho ingressou com os elementos adicionais acostados nas peças 130 e 131. Da mesma forma, a Sra. Sheila Chaves Gama de Souza apresentou questão de ordem, na qual solicitou a retirada do processo de pauta, com vistas à realização de diligência junto à instituição bancária designada.
25.	Nesse contexto, o representante do Parquet elaborou o seguinte parecer (peça 133) :
"2.	Os autos retornam a este Gabinete após segunda nova análise da unidade técnica, em atendimento aos pedidos do Sr. Lindbergh Farias (peça 131) e da Sra. Sheila Chaves Gama de Souza (peça 132) de retirada do presente processo da pauta de julgamento marcada para 8/2/2022.
3.	Entendo desnecessário o retorno dos autos à unidade técnica para análise, já que os responsáveis não inovam em suas alegações, trazendo argumentos já analisados pelas instruções técnicas anteriores e pelo último parecer deste representante do MPTCU (peça 111) .
4.	O único ponto de inovação refere-se à alegação da Sra. Sheila com base no fato de que parte dos pagamentos realizados se deram por meio de recursos depositados em outra instituição financeira. As informações dessas movimentações financeiras foram feitas pela convenente ainda na fase interna desta TCE.
5.	No parecer de peça 111, comento o fato:
'78. O ME recebeu da convenente um CD com informações referentes a desembolsos gerados pelo Banco Santander, conforme tabulação constante na peça 7, p. 104. Houve um desembolso de R$ 2.352.900,00, o que representou 41,19% do valor total da ação.
79. Ocorre que os recursos do convênio foram repassados pelo ME para uma conta do Banco do Brasil aberta para essa finalidade. Tal informação indica que os recursos do PST foram transferidos para outra conta exclusiva no Santander e daí ocorreram os pagamentos indicados; não há como verificar o nexo de causalidade dessas despesas. Não há informação se a referida conta é de titularidade do IDESP.
80. Além disso, não há elementos nos autos, como cópia das TEDs emitidas e o extrato da conta do Santander, que indiquem o nexo de causalidade das despesas realizadas.' (Grifei.) 
6.	Registre-se que a informação consta do Parecer Técnico 014/2011/CGIMP/DEEIC/SNEED/ME, de 18/11/2011 (peça 7, p. 74-111) . Ou seja, essa informação foi trazida pela própria Prefeitura de Nova Iguaçu há 11 anos, e desde essa data essa movimentação financeira não foi esclarecida.
7.	Em vista desse fato, a petição requer que o TCU diligencie uma instituição financeira com vistas a obter elementos de prova, cuja obrigação cabe aos próprios responsáveis arrolados, dentre os quais o IDESP, indicado como titular da citada conta. Tais movimentações representam uma parte relevante dos gastos, da ordem de 41,19% do total despendido.
8.	Ante a constatação de que parte dos recibos apresentados foram pagos via outra instituição bancária, a ausência dos extratos e cópias dos cheques emitidos impedem uma avaliação do nexo de causalidade desses gastos.
9.	A Sra. Sheila, no entanto, alega cerceamento de defesa, pois não recebeu orientação para apresentação das TEDs emitidas nessa outra conta. Tenta inverter a lógica processual, argumentando infringência ao princípio do contraditório, ao atribuir ao Tribunal a responsabilidade pelo saneamento da deficiente prestação de contas apresentada, fato, no mínimo, sui generis.
10.	Ressalte-se que aparentemente o IDESP era titular da referida conta. Portanto, caberia à Sra. Sheila solicitar junto ao IDESP o fornecimento dessas informações e não requerer ao TCU a realização de uma diligência para obter esses elementos, cuja responsabilidade cabe à própria peticionante.
11.	Merece registro, novamente, que esse dado consta dos autos desde 2011 e a informação foi prestada pelo própria convenente, da qual a requerente foi principal gestora (ex-prefeita municipal) . Portanto, não há que se falar em cerceamento de defesa ou de contraditório.
II
12.	Quanto à petição do Sr. Lindbergh Farias, este informa que, com a concessão de um prazo adicional pelo Relator (peça 121) para apresentação de elementos adicionais de defesa, foi notificado do fato em 16/12/2021. Em vista disso, alega que essa notificação se deu em pleno recesso (forense) , de modo que conclui, de forma unilateral, que o prazo de 60 dias concedido teria início apenas em fevereiro de 2022.
13.	Comete um grave equívoco o interessado. Primeiro, o TCU não é órgão do judiciário e, por isso, não observa o recesso forense. Segundo, o art. 92 do Regimento Interno do TCU é claro ao definir que o recesso do Tribunal se inicia em 17/12 de cada ano e se encerra em 16/1 do ano seguinte. Além disso, nesse período não há interrupção ou suspensão dos prazos processuais:
'Art. 92. O Tribunal se reúne, anualmente, no Distrito Federal, no período de 17 de janeiro a 16 de dezembro.
Parágrafo único. O recesso previsto no art. 68 da Lei nº 8.443 de 1992, compreendido no período de 17 de dezembro a 16 de janeiro, não ocasionará a paralisação dos trabalhos do Tribunal, nem a suspensão ou interrupção dos prazos processuais'. (Grifei.) 
14.	Em vista disso, considerado que o responsável foi notificado em 16/12/2021, o prazo para apresentar elementos adicionais se encerrou em 16/02/2022.
15.	Posteriormente, alega a nulidade processual tendo por base comunicação realizada ainda na fase interna da presente TCE. Também afirma erroneamente que jamais foi citado no presente processo e nem intimado de qualquer ato processual.
16.	Tendo em conta a jurisprudência do TCU, há distinção entre fase interna e fase externa de uma tomada de contas especial. Na fase interna, aquela promovida no âmbito do órgão público em que os fatos ocorreram, não há litígio ou acusação, mas apenas verificação de fatos e apuração de autoria.
17.	Constitui procedimento inquisitório de coleta de provas assemelhado ao inquérito policial, no qual não se tem uma relação processual constituída nem há prejuízo ao responsável. O estabelecimento do contraditório nessa fase não é obrigatório, pois há mero ato investigatório sem formalização de culpa. Como não existem partes nem antagonismos de interesses nessa fase, a ausência de citação ou de oportunidade de contradição dos documentos juntados não enseja nulidade.
18.	A garantia ao direito à ampla defesa e ao contraditório se dá na fase externa da tomada de contas especial, que se inicia com a autuação do processo junto ao TCU e se encerra com o julgamento (Acórdão 7880/2014-TCU-Primeira Câmara e 237/2015-Plenário, dentre outros) .
19.	A respeito da alegação de que nunca foi citado ou notificado, o responsável aparentemente se utilizou de uma peça de defesa relativa a outro processo, pois nos autos está bem claro que ele foi citado (peças 23 e 41) e apresentou resposta à peça 56, sendo que desde essas datas já apresentou petições e elementos adicionais em outras oportunidades.
20.	Por fim, novamente alega a prescrição, tanto da pretensão punitiva como de ressarcimento. Levanta a hipótese de que o prazo a ser observado é o previsto pela de Lei de Improbidade. O responsável, neste caso, confunde as instâncias e o tipo de processo que está sendo tratado.
21.	Registro que tal ponto já foi exaustivamente tratado pelas instruções técnicas, a exemplo do ocorreu no âmbito da instrução de peça 115 (p. 7-10) , cuja análise concluiu pela inocorrência dessas prescrições tanto com base na Lei 9.873/99, como com fundamento nos parâmetros indicados no Acórdão 1441/2016-TCU-Plenário.
III
22.	A repetição de alegações de defesa busca, provavelmente, adiar de forma indefinida a apreciação do mérito da causa, já que este é o segundo pedido para o adiamento da apreciação do caso, sem que o ex-Prefeito tenha apresentado qualquer elemento novo, vide pronunciamento da unidade técnica a respeito do pedido anterior à peça 128.
23.	Os responsáveis lançam mão de aguardar a entrada do processo em pauta de julgamento para, só assim realizar pedidos de retirada de pauta alegando a necessidade de apresentar novas alegações de defesa e documentos, os quais não são apresentados de forma definitiva. Essa prática é utilizada desde 2018 (peças 35, 46, 48, 50, 72, 73, 84, 85, 90, 92, 95, 120 e 131) .
24.	Em sua última instrução de mérito, a unidade instrutora concluiu que os argumentos apresentados pelos responsáveis não lograram elidir as irregularidades imputadas (peça 115, p. 17-21) .
25.	Como ponderado na instrução, apesar de os novos elementos apresentados pela Sra. Sheila Chaves Gama de Souza terem suprido algumas lacunas, os documentos não lograram êxito em elidir as irregularidades discriminadas.
26.	No geral, a unidade técnica concordou com as ponderações feitas por este representante do MPTCU no parecer de peça 111.
27.	Com base nos elementos constantes dos autos, na análise realizada pela SecexTCE, bem como no que foi abordado no parecer de peça 111, manifesto-me de acordo com as conclusões lançadas e com a proposta de encaminhamento sugerida pela unidade técnica na instrução de peça 115, que foram reiteradas no pronunciamento de peça 128.
28.	Ante o exposto, com base nos elementos constantes dos autos, este representante do Ministério Público de Contas propõe:
a)	a rejeição das alegações adicionais apresentadas às peças 131 e 132;
b)	o reconhecimento do transcurso do prazo adicional concedido ao Sr. Lindbergh Farias para apresentar elementos adicionais de defesa, concedido por meio do Despacho de peça 121;
c)	o acolhimento da proposta de mérito da unidade técnica, indicada à peça 115 (p. 18-21) , no sentido de considerar revel o Sr. Romário Galvão Maia, de rejeitar as alegações de defesa apresentadas pelos responsáveis, julgar irregulares as contas sob análise, condenar os responsáveis arrolados nos débitos indicados, bem como aplicar-lhes a multa prevista no art. 57 da Lei 8.443/92, sem prejuízo da determinação direcionada ao Município de Nova Iguaçu/RJ."
	É o relatório.

Beatris Jardim de Azevedo (117.413/OAB-RJ) e outros, representando Instituto de Desenvolvimento Educacional, Social e Político - Idesp; Ernesto Baccherini, representando Sandra Maria da Silva Costa Azevedo e Sheila Chaves Gama de Souza; Rodrigo Nóbrega Farias (OAB/PB 10.220), Paulo Henrique Teles Fagundes (72474/OAB-RJ) e outros, representando Luiz Lindbergh Farias Filho; Roberto Carlos Vasconcelos (031.664/OAB-RJ), representando Adriano José dos Santos; Wanessa Martinez Vargas (168.812/OAB-RJ), representando o Município de Nova Iguaçu/RJ.

Subprocurador-Geral Paulo Soares Bugarin.

TOMADA DE CONTAS ESPECIAL. CONVÊNIO PARA EXECUÇÃO DO PROGRAMA SEGUNDO TEMPO. CELEBRAÇÃO DE SUBCONVÊNIO PARA REALIZAÇÃO DE PARTE DO OBJETO DA AVENÇA. NÃO COMPROVAÇÃO DA CORRETA APLICAÇÃO DOS RECURSOS TRANSFERIDOS. AUSÊNCIA DE DOCUMENTOS APTOS A DEMONSTRAR A REGULAR EXECUÇÃO FÍSICA E FINANCEIRA DA AVENÇA. CITAÇÃO. ARGUMENTOS E DOCUMENTOS APRESENTADOS INSUFICIENTES PARA ELIDIR AS IRREGULARIDADES. CONTAS JULGADAS IRREGULARES, COM IMPUTAÇAO DE DÉBITO E APLICAÇÃO DE MULTA. FIXAÇÃO DE NOVO E IMPRORROGÁVEL PRAZO PARA O MUNICÍPIO DE NOVA IGUAÇU/RJ DEVOLVER OS RECURSOS APLICADOS EM SEU BENEFÍCIO COM DESVIO DE FINALIDADE. ADIAMENTO DE JULGAMENTO DOS RESPONSÁVEIS SOLIDÁRIOS POR ESTA DÍVIDA.

TOMADA DE CONTAS ESPECIAL (TCE)

Secretaria de Controle Externo de Tomada de Contas Especial (SecexTCE).

Cuidam os autos de tomada de contas especial instaurada pela Secretaria Executiva do então Ministério do Esporte em razão da impugnação parcial das despesas do Convênio 45/2008, firmado com a Prefeitura Municipal de Nova Iguaçu/RJ, cujo objeto era a implantação de 150 núcleos de esporte educacional do Programa Segundo Tempo (PST) , para atendimento a crianças, adolescentes e jovens, por meio do desenvolvimento de práticas esportivas educacionais.
2.	Para a consecução da avença, foi previsto o aporte de R$ 12.492.470,00, sendo R$ 10.264.970,00 oriundos da União, e o restante equivalendo à contrapartida. 
3.	Em 21/12/2008, foi assinado o Primeiro Termo Aditivo ao convênio, no valor adicional de R$ 492.619,68, sendo R$ 397.500,00 oriundos do concedente, e o restante correspondendo à contrapartida do ente municipal. O propósito desta parcela foi "suplementar os recursos financeiros especificados na Cláusula Quarta, objetivando o desenvolvimento Programa Segundo Tempo/Recreio nas Férias nos períodos de 19 a 23 de janeiro de 2009 e de 26 a 30 de janeiro de 2009".
4.	Do total pactuado, somente foram liberados os valores de R$ 5.132.485,00 e R$ 397.500,00 em 4/7/2008 e 28/9/2009, respectivamente.
5.	A avença foi rescindida em 1º/11/2011, tendo em vista as "[...] dificuldades encontradas pela entidade em estruturar e implementar as ações imprescindíveis ao desenvolvimento da parceria firmada com a Prefeitura Municipal de Nova Iguaçu/RJ".
6.	Não obstante o motivo acima anunciado, a resolução do convênio tomou por base relatório elaborado pelo órgão concedente, o qual concluiu pela existência de diversas irregularidades operacionais em sua gestão.
7.	Após a notificação dos responsáveis, sem o saneamento das irregularidades, o então Ministério do Esporte instaurou processo de tomada de contas especial e, ao final, concluiu pela existência de prejuízo no valor de R$ 5.828.320,26, correspondente ao valor da primeira parcela (R$ 5.132.485,00) , menos o valor aprovado (R$ 200.088,28) , mais 100% da suplementação do "Recreio das Férias" (R$ 397.500,00) e 100% dos rendimentos auferidos (R$ 498.423,54) .
8.	Na ocasião, o órgão concedente atribuiu responsabilidade ao Sr. Luiz Lindbergh Farias Filho e à Sra. Sheila Chaves Gama de Souza, na condição de prefeitos do Município de Nova Iguaçu/RJ, no período de 3/7/2008 a 15/12/2010. 
9.	Submetidos os autos a esta Corte de Contas, a então Secex/RJ propôs a citação dos referidos responsáveis e do Município de Nova Iguaçu/RJ pelo débito apurado pelo então Ministério do Esporte. Todavia, fiz retornar o processo à unidade técnica, a fim de que ela quantificasse os valores do prejuízo ocorrido nos períodos de gestão do Sr. Luiz Lindbergh Farias Filho e da Sra. Sheila Chaves Gama de Souza.
10.	Ademais, determinei que fossem incluídos no polo passivo do presente feito os Secretários Municipais de Esporte e Lazer, durante os períodos de gestão dos agentes públicos indicados no item anterior.
11.	Na sequência, a então Secex/RJ promoveu a citação dos Srs. Luiz Lindbergh Farias Filho, Romário Galvão Maia, Adriano José dos Santos, Sheila Chaves Gama de Souza e Sandra Maria da Silva Costa Azevedo e do Município de Nova Iguaçu/RJ, por débitos ocorridos nos respectivos períodos de gestão, em virtude da "não execução do objeto pactuado e do atingimento parcial dos objetivos avençados, que propiciou a ocorrência de impugnação parcial das despesas realizadas com os recursos do Convênio 45/2008 e aditivos, firmados com a Prefeitura Municipal de Nova Iguaçu/RJ".
12.	Os responsáveis alegaram o seguinte, em apertada síntese:
12.1.	Município de Nova Iguaçu/RJ:
a)	houve prescrição da pretensão de ressarcimento, pois sua citação foi efetuada em 16/3/2018, tendo passado mais de cinco anos entre o nascimento do suposto direito à devolução dos recursos e a instauração do presente feito em face da municipalidade;
b)	não foi demonstrada a presença dos requisitos indicados na Decisão Normativa TCU 57/2004 para a responsabilização do ente municipal, a saber: a concretização da aplicação irregular dos recursos e a demonstração do efetivo benefício do ente público; a suposta disponibilidade da verba transferida não se confunde com o efetivo benefício do município; a comprovação deste pressupõe que as verbas federais foram efetivamente utilizadas e alcançaram os objetivos almejados, o que não ocorreu na instrução deste processo;
c)	a sua condenação importaria na indevida transferência de recursos municipais vocacionados ao atendimento de programas definidos na lei orçamentária para os cofres federais e, em última instância, na penalização de sua população, que seria obrigada a pagar pela malversação concretizada por um determinado agente público; se os gestores, à época, não aplicaram os recursos conforme o pactuado, houve prejuízo não só à União, mas ao próprio Município, na condição de vítima de má conduta de agentes públicos; e
d)	a responsabilidade deveria ser imputada ao Idesp, que foi encarregado de executar o programa, por força de convênio que assinou com o município.
12.2.	Sr. Luiz Lindbergh Farias Filho:
a)	ocorreu prescrição do ressarcimento, à vista do transcurso do prazo decadencial de cinco anos, aplicável ao caso por analogia ao art. 1º do Decreto 20.910/1932 e ao art. 1° da Lei 9.873/1999;
b)	não cabe a sua responsabilidade, pois, na condição de ex-prefeito, não participou da assinatura do convênio, que foi efetivada pelo então Secretário de Educação do Município e pelo Idesp; aplica-se o Acórdão 2360/2015-TCU-Plenário, segundo o qual "o signatário do convênio assume a responsabilidade pela correta aplicação dos recursos transferidos e, mesmo delegando atribuições para realização de pagamentos, acompanhamento físico do ajuste ou prestação de contas, responde solidariamente pelos atos praticados pelos delegados escolhidos (culpa in eligendo e in vigilando) "; e
c)	não acompanhou a execução da avença e a sua prestação de contas até o final, uma vez que a sua gestão se encerrou em momento anterior.
12.3.	Sra. Sheila Chaves Gama de Souza:
a)	nenhuma parcela do convênio foi transferida em sua gestão, de forma que não teve participação na captação dos recursos em tela; 
b)	ao assumir a administração municipal, em 1º/4/2010, encontrou vários vícios na execução do ajuste, conforme descrito no Relatório de Vistoria Técnica 2/2010, elaborado pelo Ministério do Esporte em 20/7/2010; à época, estava se inteirando dos programas e ações estratégicas municipais; o órgão concedente, em seu despacho conclusivo, teria classificado como desastrosa a execução do convênio na gestão do prefeito que a antecedeu, no período que compreendeu 24 meses (de 7/3/2008 a 31/3/2010) ; como a vigência do instrumento expiraria em 3/8/2010, restariam à ex-prefeita quatro meses para concluir a sua execução;
c)	enquanto vice-Prefeita, não exerceu nenhuma função executiva no município;
d)	a prestação de contas dos convênios é responsabilidade dos secretários municipais, por força de delegação de competência; 
d)	conforme o art. 80, § 2º, do Decreto-Lei 200/1967, o ordenador de despesas não responde por prejuízos causados à Fazenda Pública por agentes subordinados que exorbitem de ordens recebidas; no Estado do Rio de Janeiro, a descentralização administrativa encontra abrigo no artigo 360-A de sua Constituição, que expressamente admite a delegação de competência para exercer a função de ordenador de despesas das respectivas contas de gestão, dos prefeitos aos secretários municipais e dirigentes de autarquias e fundações municipais; da mesma forma, o art. 88 da Lei Orgânica do Município de Nova Iguaçu/RJ admite que o prefeito delegue suas atribuições de natureza administrativa; e
e)	até a data da rescisão do convênio, ocorrida em 1º/11/2011, empenhou-se no soerguimento do Programa "Segundo Tempo"; entretanto, devido à administração catastrófica, houve a resolução unilateral da avença pelo órgão concedente.
12.4.	Sr. Adriano José dos Santos:
a)	esteve à frente da Secretaria Municipal de Esporte e Lazer, no período compreendido de 1º/4/2008 a 16/12/2008; não lhe cabe responsabilização, tendo em vista que, na época, a função de ordenador de despesa era exercida pelo próprio prefeito; a partir de 29/5/2009 até 1º/4/2010, o ordenador de despesa passou a ser o Secretário de Planejamento, com a expedição do Decreto 8.380, de 29/5/2009; e
b)	somente após a assunção da Sra. Sheila Chaves Gama de Souza, no cargo de prefeita, foi expedido o Decreto 8.600, de 1º/4/2010, atribuindo aos Secretários Municipais, em suas respectivas pastas, a função de ordenador de despesas.
12.5	Sra. Sandra Maria da Silva Costa Azevedo: assumiu a Secretaria de Esporte e Lazer do Município de Nova Iguaçu em 1º/4/2010, de modo que nenhuma parcela de numerário foi transferida em sua gestão; atuou na execução do convênio desde a sua assunção até a rescisão do ajuste, em 1º/11/2011.
13.	A unidade técnica analisou as respostas apresentadas e apurou que o Instituto de Desenvolvimento Educacional, Social e Político (Idesp) deveria ser incluído no rol de responsáveis, uma vez que havia sido encarregado de executar as despesas da avença, por força de convênio assinado com o Município de Nova Iguaçu/RJ.
14.	Ademais, a Secex/RJ realizou nova apropriação do débito entre os períodos de gestão dos prefeitos e secretários municipais, o que culminou com a realização de nova citação, nos termos consignados a seguir:
14.1. 	Sr. Luiz Lindbergh Farias Filho, Sr. Adriano José dos Santos, Prefeitura Municipal de Nova Iguaçu e Instituto de Desenvolvimento Educacional, Social e Político (Idesp) , relativamente ao período de 4/7/2008 a 16/12/2008:
	Valor original (R$) 
	Data da ocorrência
	Natureza

	8.000,00
	11/12/2008
	Débito

14.2.	Sr. Luiz Lindbergh Farias Filho, Sr. Romário Galvão Maia, Prefeitura Municipal de Nova Iguaçu e Instituto de Desenvolvimento Educacional, Social e Político (Idesp) , relativamente ao período de 17/12/2008 a 31/3/2010:
	Valor original (R$) 
	Data da ocorrência
	Natureza

	5.343.868,30
	31/12/2008
	Débito

	200.088,28
	8/7/2009
	Crédito

	397.500,00
	28/9/2009
	Débito

	1.637.758,52
	31/3/2010
	Crédito

14.3. 	Sra. Sheila Chaves Gama de Souza, Sra. Sandra Maria da Silva Costa Azevedo, Prefeitura Municipal de Nova Iguaçu e Instituto de Desenvolvimento Educacional, Social e Político (Idesp) , relativamente ao período de 1/4/2010 a 28/3/2011:
	Valor original (R$) 
	Data da ocorrência
	Natureza

	1.637.758,52
	1/4/2010
	Débito

15.	Os responsáveis reiteraram suas defesas, tendo o Sr. Adriano José dos Santos acrescentado que o débito não deve ser atribuído a ele, pois "não foi chamado a participar de sua produção na ocasião devida, em nenhum momento, acompanhou sua formação, o que fere de morte o princípio constitucional da ampla defesa e dos meios de provas a ele inerentes, insculpida em letras de ouro na Constituição da República - art 5º, inciso LV".
16.	O Idesp argumentou o seguinte:
a)	ocorreu prescrição da pretensão de ressarcimento, pois sua citação foi efetuada em 3/7/2018, tendo passado mais de cinco anos do marco inicial, a data do convênio firmado com o Município de Nova Iguaçu (4/7/2008) ou a constante do relatório da tomada de contas elaborado pelo próprio Município de Nova Iguaçu (27/11/2011) ; o ajuste firmado com a municipalidade continha cláusula expressa fixando o prazo de cinco anos para guarda dos documentos relativos à sua execução; não tem mais acesso aos documentos apresentados ao município quando do envio das prestações de contas;
b)	o ônus da prova do adequado e regular emprego das verbas públicas cabe ao responsável pela utilização dos valores repassados pela União, e não ao instituto;
c)	não procede o argumento de que foi contratado para a execução do objeto do convênio firmado entre o município com o Ministério do Esporte; tal alegação "não passa de subterfúgio para tirar o foco dos responsáveis de fato, ou seja, o próprio ente municipal e seus gestores"; 
d)	as contas foram devidamente apresentadas ao ente municipal; como comprovação, junta a documentação encaminhada ao município, referente ao processo de pagamento 2008/380209, que teria sido indicado como ausente no Relatório da Comissão de Tomada de Contas; e
e)	as contas seriam iliquidáveis conforme a legislação aplicável.	
17.	A então Secex/RJ analisou as respostas apresentadas e concluiu que não foi evidenciada a destinação indevida dos recursos repassados em favor do Município de Nova Iguaçu/RJ. Por esse motivo, alvitrou que o aludido ente fosse excluído do rol de responsáveis. Quanto aos agentes públicos e ao Idesp, a unidade técnica consignou que os argumentos trazidos não elidiram as irregularidades nem as suas culpabilidades, razão pela qual propôs o julgamento das contas pela irregularidade, com a imputação dos débitos pelos quais foram citados e da multa prevista no art. 57 da Lei 8.443/1992.
18.	O Ministério Público junto ao TCU (MPTCU) divergiu parcialmente da unidade técnica, ao propor nova configuração para as datas dos débitos, que seriam as dos lançamentos impugnados na conta do convênio, e a condenação do ente municipal em débito, uma vez demonstrada a realização de despesas com alimentação escolar em seu benefício.
19.	Estando os autos em meu gabinete, a Sra. Sheila Chaves Gama de Souza fez juntar elementos supostamente novos, no intuito de comprovar a correta gestão dos recursos durante a sua gestão (peças 110 e 112) . 
20.	Considerando os princípios da verdade real e do formalismo moderado, determinei, excepcionalmente, com fulcro nos princípios do contraditório e da ampla defesa, que a então Secex/RJ analisasse a documentação juntada pela responsável, avaliando se a prova produzida extemporaneamente tem o condão de alterar a proposta de mérito anterior.
21.	A SecexTCE assumiu a responsabilidade pela condução do processo e concluiu, em pareceres unânimes, que os novos elementos apresentados pela Sra. Sheila Chaves Gama de Souza não haviam logrado êxito em elidir as irregularidades imputadas, não obstante tivessem sanado algumas lacunas de informações. 
22.	Ademais, apurou a existência de saldo de recursos de aplicação financeira de R$ 1.109.987,30, em 14/05/2019, o que motivou proposta de determinação ao Município de Nova Iguaçu/RJ para que promovesse a devolução do valor existente na conta do convênio.
23.	Assim, a unidade técnica acolheu a análise promovida pelo Parquet em sua manifestação anterior e alvitrou que as contas dos Srs. Luiz Lindbergh Farias Filho, Romário Galvão Maia, Adriano José dos Santos, Sheila Chaves Gama de Souza e Sandra Maria da Silva Costa Azevedo e do Idesp fossem julgadas irregulares, com a condenação dos defendentes e do ente municipal ao pagamento do débito especificado. Houve, ainda, proposta de imputação de multa aos agentes públicos e ao instituto, com fulcro no art. 57 da Lei 8.443/1992.
24.	O MPTCU anuiu ao referido encaminhamento.
25.	Estando os autos em meu gabinete, o Sr. Luiz Lindbergh Farias Filho informou a mudança de advogado e solicitou a retirada do processo da pauta de julgamento, com vistas à apresentação de nova manifestação.
26.	Após o transcurso do prazo de 60 dias, deferido de modo excepcional, sem que o responsável se manifestasse nos autos, a SecexTCE devolveu os autos a este Relator, confirmando o inteiro teor do encaminhamento anterior.
27.	Quando se encontrava no Parquet, o representante do Sr. Luiz Lindbergh Farias Filho ingressou com os elementos adicionais acostados, nos quais alegou que: a sua manifestação era tempestiva; houve nulidade em sua notificação na fase interna da tomada de contas especial; jamais foi citado no presente processo, nem intimado de qualquer ato processual; não é parte legítima para figurar no polo passivo do feito, tendo em vista que o mesmo não dispõe da aptidão jurídica para responder pelos atos administrativos questionados; houve prescrição.
28.	Da mesma forma, a Sra. Sheila Chaves Gama de Souza apresentou questão de ordem, na qual solicitou a retirada do processo de pauta, com vistas à realização de diligência junto à instituição bancária designada.
29.	O MPTCU analisou a matéria e assinalou, em apertada síntese, que: 
a)	é desnecessário o retorno dos autos à unidade técnica para análise, já que os responsáveis não inovam em suas alegações, trazendo argumentos já analisados pelas instruções técnicas anteriores e no último parecer do Parquet; 
b)	a diligência requerida pela Sra. Sheila Chaves Gama de Souza poderia ser requerida ao Idesp, titular da conta mencionada;  
c)	eventual falha na notificação dos responsáveis pelo órgão concedente não é causa de nulidade do processo de tomada de contas especial, pois a garantia ao direito à ampla defesa e ao contraditório se dá na fase externa deste, que se inicia com a autuação do processo junto ao TCU e se encerra com o julgamento;
d)	está bem claro que o Sr. Luiz Lindbergh Farias Filho foi regularmente citado nestes autos (peças 23 e 41) , de modo que apresentou resposta à peça 56, sendo que desde então juntou petições e elementos adicionais em outras oportunidades;
e)	a alegação de prescrição foi exaustivamente tratada pelas instruções técnicas, a exemplo do que ocorreu no âmbito da instrução de peça 115 (p. 7-10) , cuja análise concluiu pela inocorrência.
30.	Com isso, propôs a rejeição de todas as matérias preliminares e a questão de ordem levantadas, tendo confirmado, mais uma vez, os exames de mérito anteriores.
31.	Feito esse necessário resumo, passo a decidir.
32.	Manifesto-me de acordo com a análise realizada pelo Parquet, em seu primeiro parecer acostado aos autos, o qual foi acatado posteriormente pela SecexTCE e novamente corroborado pelo Ministério Público junto ao TCU, após o exame dos elementos adicionais de defesa. Ato contínuo, incorporo as considerações ali consignadas como razão de decidir, sem prejuízo das ponderações que faço na sequência.
32.	Com relação aos últimos elementos trazidos pelos responsáveis, também acompanho, pelos seus próprios fundamentos, o exame empreendido pelo MPTCU.
33.	Quanto à questão de ordem trazida pela Sra. Sheila Chaves Gama de Souza, entendo que a diligência pleiteada pela responsável envolve a produção de prova que constitui ônus da ex-prefeita, na condição de gestora dos recursos. Se ela tivesse adotado as medidas que lhe eram esperadas, à época, e exigido a cópia das TEDs emitidas e dos comprovantes de pagamento dos débitos verificados na conta específica do Convênio 2/SEMEL/2008, não estaria, nesse momento, invocando dificuldade de acesso a tais documentos.
34.	Nesse ponto, cabe destacar que eventuais obstáculos do gestor na obtenção dos documentos necessários à prestação de contas dos recursos geridos, independentemente de sua natureza, se não resolvidas administrativamente, devem ser por ele levadas ao conhecimento do Poder Judiciário por meio de ação própria, uma vez que a responsabilidade pela comprovação da boa e regular aplicação dos recursos públicos é pessoal. Nesse sentido, invoco os Acórdão 5466/2020-TCU-Primeira Câmara (relator: Ministro Vital do Rêgo) e 3.357/2016-1ª Câmara (relator: Ministro Bruno Dantas) , dentre outros.
35.	Sobre as questões preliminares trazidas pelo novo representante legal do Sr. Luiz Lindbergh Farias Filho é preciso levar ao seu conhecimento que a jurisprudência do Tribunal é pacífica no sentido de que eventual falha na notificação do responsável na fase interna da TCE não compromete o andamento regular e conclusão do processo, pois a garantia ao direito à ampla defesa e ao contraditório se dá na fase externa da tomada de contas especial, que se inicia com a autuação do processo no TCU e finda com o julgamento - Acórdão 2308/2011-TCU-Segunda Câmara (relator: Ministro-Substituto André de Carvalho) e 5.661/2014-1ª Câmara (relator: Ministro Bruno Dantas) , dentre vários.
36.	Do mesmo modo, não cabe cogitar que o Sr. Luiz Lindbergh Farias Filho não foi regularmente citado neste feito, até porque a notificação foi entregue em seu endereço registrado no sistema da Receita Federal e ele compareceu aos autos em 17/5/2018, enviando resposta em face do expediente que lhe foi endereçado.
37.	Quanto às demais alegações, elas já haviam sido manejadas pelo ex-prefeito e já enfrentadas pela unidade técnica, cabendo, nessa oportunidade, a manifestação deste Relator, que ocorrerá em capítulo próprio deste voto.
38.	Sendo assim, não há, de fato, nenhuma razão para adiar a votação das questões de mérito submetidas ao contraditório e fazer retornar o feito para a realização de nova diligência ou instrução pela SecexTCE, pois já houve ampla dilação probatória e análise exauriente pelo corpo instrutivo e pelo Parquet a respeito das evidências e argumentos juntados ao processo, de sorte que o feito está maduro para julgamento.
39.	Com isso, rejeito todas as questões preliminares.  
II - Da prescrição
40.	Com relação ao assunto, registro que os embargos de declaração opostos ao julgamento do Recurso Extraordinário 636.886 AL (Tema 899) , que tratou da prescritibilidade da pretensão de ressarcimento ao Erário fundada em decisão de tribunal de contas, foram apreciados pelo Plenário do Supremo Tribunal Federal, em sessão virtual ocorrida de 13/8 a 20/8/2021.
41.	Na ocasião, o Tribunal, por maioria, rejeitou o expediente recursal, nos termos do voto do Relator, Ministro Alexandre de Moraes, vencidos os Ministros Roberto Barroso e Edson Fachin.
42.	Consta do voto a seguinte passagem:
"Os argumentos acima elencados conduzem à conclusão no sentido de que a pretensão executória de título executivo proveniente de decisão do TCU da qual resulte imputação de débito ou multa é prescritível; e, portanto, a ela se aplica o prazo prescricional da Lei de Execução Fiscal.
Nenhuma consideração houve acerca do prazo para constituição do título executivo, até porque esse não era o objeto da questão cuja repercussão geral foi reconhecida no Tema 899, que ficou adstrito, como sobejamente já apontado, à fase posterior a formação do título." (grifos acrescidos) .
43.	Desse modo, se a questão decidida no RE 636.886 AL (Tema 899) não tratou da prescritibilidade das medidas administrativas adotadas no curso do processo de controle externo, ou seja, da existência de prazo prescricional para a constituição do título executivo extrajudicial por tribunal de contas, não há que se cogitar em mudança na jurisprudência desta Corte de Contas, segundo a qual são imprescritíveis os processos de controle externo que tratem de dano ao Erário decorrente da irregular aplicação de recursos públicos.
44.	Ainda se assim não fosse, observo que não ocorreu prescrição da pretensão ressarcitória, independentemente do regime jurídico adotado - prazo decenal do Código Civil ou quinquenal da Lei 9.873/1999.
45.	No caso, os atos irregulares ocorreram por ocasião dos débitos verificados na conta específica do convênio, ou seja, no período de 11/12/2008 a 5/10/2010. A partir de então, houve diversos atos no âmbito do órgão concedente que podem ser considerados como causas interruptivas da prescrição, nos termos da Lei 9.873/1999. 
46.	Para mencionar apenas dois deles, invoco o Parecer Técnico 14/2011, que apontou irregularidades na execução do convênio e sugeriu sua rescisão (peça 7, p. 74-112) ; e o Relatório de TCE 45/2014 (peça 7, p. 171-176) , que confirmou a rejeição parcial das contas. 
47.	No âmbito desta Corte de Contas, o ato de citação foi autorizado em 21/6/2018, considerando a renovação ocorrida após a primeira resposta enviada, o que mostra que não houve o transcurso do prazo de 5 anos entre os diversos marcos interruptivos da contagem do prazo prescricional. Por fim, assinalo que o processo também não permaneceu parado por mais de três anos, circunstância que configuraria a chamada prescrição intercorrente, nos termos do art. 1°, § 1º, da Lei 9.873/1999.
48.	No que se refere ao prazo decenal do Código Civil, é assente que a citação foi autorizada antes de se completar esse período, ainda que se considere a irregularidade mais remota (11/12/2008) e o último despacho autorizatório. Sendo assim, não há óbice à imputação de débito aos defendentes, de modo que deve ser rejeitada a questão preliminar ora trazida.
III - Do Débito
49.	A execução do Convênio 45/2008 se notabilizou pelo completo descontrole e desorganização do ente municipal na documentação das ações supostamente realizadas para a consecução do Programa Segundo Tempo. 
50.	Tomando como base os elementos acostados aos autos, os responsáveis não demonstraram a regular consecução da avença, tanto em seu aspecto físico como financeiro, tendo em vista a ausência de uma prestação de contas minimamente organizada contendo os documentos exigidos pelo instrumento convenial e pelas normas de regência.
51.	O convênio envolvia as seguintes ações:
	Ações
	Concedente R$
	Convenente R$
	Total R$

	Material Esportivo Suplementar
	300.000,00
	-
	300.000,00

	Pró-labore Recursos Humanos (01 Coordenador Geral, 150 Colaboradores de Núcleo e 450 Monitores) 
	3.483.500,00
	2.227.500,00
	5.711.000,00

	Reforço Alimentar (30.000 crianças x 12 dias x 18 meses x R$ 1,00) 
	6.480.000,00
	-
	6.480.000,00

	Eventos (viagens) 
	1.470,00
	-
	1.470,00

	Total R$
	10.264.970,00
	2.227.500,00
	12.492.470,00

52.	Como se vê, o cerne das despesas contemplava o pagamento de pessoal - coordenadores e monitores das atividades esportivas e complementares a serem oferecidas nos núcleos de esporte educacional - e de lanche aos alunos, a título de reforço alimentar.
III - Gastos com recursos humanos
53.	Para a realização de parte da avença, o Município de Nova Iguaçu/RJ firmou o Convênio 2/SEMEL/2008 com o Idesp, cujo objeto previa a execução do Programa Segundo Tempo nos 150 núcleos escolares de esporte educacional, de acordo com o plano de trabalho aprovado pelo ente municipal.
54.	Conforme a cláusula segunda, item II, letra "c", do ajuste, o instituto se responsabilizou, integralmente, "[...] pelos encargos de natureza trabalhista e previdenciária, referentes aos recursos humanos utilizados na execução do objeto deste CONVÊNIO inclusive aqueles decorrentes do ajuizamento de eventuais demandas judiciais, bem como por todos os ônus tributários ou extraordinários que incidam sobre o presente instrumento, ressalvados aqueles de natureza compulsória, lançados automaticamente pela rede bancária arrecadadora".
55.	Dessa forma, o Idesp se comprometeu a pagar todos os recursos humanos necessários à consecução do Programa Segundo Tempo, tanto os que seriam financiados com recursos da União como os de responsabilidade municipal. Consoante a cláusula segunda, item II, letra "m", o convenente deveria "disponibilizar pessoal para a realização administrativa do projeto, promovendo todos os registros competentes, organizando e apresentando a documentação das ações desenvolvidas"
56.	No que se refere ao município, a cláusula segunda, item I, letra "c", do Convênio 2/SEMEL/2008, preconizava que ele deveria efetuar os repasses mensais ao Idesp, "de acordo com o cronograma de desembolso e mediante a apresentação do relatório de atendimento e dos documentos comprobatórios dos serviços efetivamente prestados".
57.	Não obstante essas regras, os responsáveis não fizeram juntar aos autos a documentação pertinente à prestação de contas desse subconvênio, tampouco a cópia das TEDs emitidas e dos comprovantes de pagamento dos débitos verificados na conta específica do Convênio 45/2008 e do Convênio 2/SEMEL/2008. Da mesma forma, também não consta dos autos a prestação de contas final dos recursos transferidos pelo então Ministério do Esporte ao Município de Nova Iguaçu/RJ.
58.	O Parecer Financeiro 171/2014-CPREC/CGPCO/DGI/SE/ME atestou que a comprovação dessas despesas ficou restrita à apresentação de listagens com os nomes dos contratados, sem datas e assinaturas dos beneficiários, ou cópia dos contratos individuais e dos recibos dos pagamentos, não sendo possível atestar a aplicação dos recursos.
59.	Além de lacunas de informações quanto à regular execução financeira, há várias inconsistências identificadas pelo então Ministério do Esporte que impedem a comprovação da execução física do convênio.
60.	Nas avaliações realizadas pelo órgão concedente, foram constatadas incompatibilidades entre os profissionais vinculados ao Programa Segundo Tempo e os que estavam cadastrados em seu sistema, bem como duplicidade de beneficiários cadastrados.
61.	Na visita realizada em 10 núcleos do projeto, em 19 e 20/4/2010, ficou constatado que as atividades de todos os núcleos estavam paralisadas por falta de pagamento/atraso na remuneração dos recursos humanos. Outra visita técnica, realizada entre 3 e 6/5/2010, inspecionou 16 núcleos, localizados em 9 escolas, e observou que o programa não estava em funcionamento em nenhum deles.
62.	Diante desse cenário, o ministério não conseguiu precisar o quantitativo de núcleos efetivamente implantados, nem obteve elementos para avaliar a disponibilização dos espaços físicos.
63.	Segundo relatos constantes das avaliações realizadas pelo órgão concedente, não foi possível comprovar a frequência dos jovens no programa (controle de presença) e nem dos recursos humanos, o que impossibilitou avaliar se os serviços foram efetivamente disponibilizados.
64.	Por fim, o Município de Nova Iguaçu não esclareceu como se deu a atuação dos recursos humanos do programa, devido à existência de outros projetos esportivos implantados nos mesmos espaços. Segundo o então Ministério do Esporte, o Programa Segundo Tempo funcionou como mais uma das oficinas do Programa Bairro Escola - PBE, de iniciativa municipal.
65.	Sendo assim, diante das inconsistências mencionadas e a existência de vários programas sociais desenvolvidos concomitantemente, acompanho a análise do Ministério Público junto ao TCU e entendo que não foi demonstrada a execução das ações pactuadas. 
66.	Por essas razões, reputo adequado glosar todos os valores debitados da conta específica do Convênio 45/2008 que sejam associadas a gastos com recursos humanos, na linha do exame empreendido pelo Parquet.
IV - Fornecimento de reforço alimentar 
67.	Conforme o Parecer Financeiro 171/2014-CPREC/CGPCO/DGI/SE/ME, foi apurado que o Município de Nova Iguaçu/RJ adquiriu alimentos componentes da merenda do Projeto Bairro Escola (carnes, arroz, feijão, biscoito, vinagre, margarina, dentre outros) com recursos do convênio. 
68.	Tal conclusão decorreu da análise dos processos licitatórios, contratos e documentos de despesa, a qual permitiu verificar a compra de insumos não compatíveis com o previsto originalmente no plano de trabalho do Convênio 45/2008 - o reforço alimentar seria composto de maçã, laranja, banana, tangerina e iogurte.
69.	No caso, o MPTCU propôs aceitar os dispêndios alusivos às aquisições de iogurte e queijo minas, no montante de R$ 77.516,02, por entender que tais gêneros guardam relação com os itens previstos para reforço alimentar. As demais despesas com alimentação contemplam produtos incompatíveis com o objetivo da avença ou não foram acompanhadas de outros documentos de comprovação.
70.	Sendo assim, diante da análise realizada pelo Parquet, reputo pertinente glosar os dispêndios consignados nas letras "c.3" e "c.4" de seu pronunciamento (peça 111) .
71.	No caso, os responsáveis não trouxeram documentos e argumentos aptos a infirmar as conclusões do órgão concedente e das unidades que se debruçaram sobre o processo no âmbito desta Casa, motivo pelo qual cabe a imputação do débito, conforme proposto pela SecexTCE e pelo MPTCU.
V - Fornecimento de material esportivo
72.	Sobre essa meta, acompanho os pareceres uniformes, lavrados na fase interna e externa desta tomada de contas especial, quanto ao acolhimento das despesas pertinentes à aquisição de materiais esportivos que totalizaram R$ 200.088,28, à vista da apresentação da documentação fiscal pertinente.
VI - Responsabilização
73.	Com relação ao Sr. Luiz Lindbergh Farias Filho, verifico que ele assinou o Convênio 45/2008, o que implica a sua responsabilização pelas despesas não comprovadas durante o período de sua gestão, precipuamente em razão do nível de descontrole e desorganização da execução e documentação das ações desenvolvidas no curso da avença.
74.	Como bem assinalou a então Secex/RJ e a SecexTCE, aplica-se o precedente trazido pelo próprio responsável, consubstanciado no Acórdão 2360/2015-TCU-Plenário, segundo o qual o "signatário do convênio assume a responsabilidade pela correta aplicação dos recursos transferidos e, mesmo delegando atribuições para realização de pagamentos, acompanhamento físico do ajuste ou prestação de contas, responde solidariamente pelos atos praticados pelos delegados escolhidos (culpa in eligendo e in vigilando) " - tese extraída do repositório de Jurisprudência Selecionada desta Casa.
75.	No que se refere ao Convênio 2/SEMEL/2008, firmado entre o Município de Nova Iguaçu e o Idesp, ainda que o instrumento não tenha sido assinado pelo Chefe do Poder Executivo Municipal, isso não significa a exclusão da responsabilidade do Sr. Luiz Lindbergh Farias Filho por irregularidades cometidas em sua execução, até porque a avença foi celebrada para executar o Programa Segundo Tempo e foi custeada por recursos federais oriundos do Convênio 45/2008.
76.	No caso, considerando que a comprovação da regular consecução desta avença dependia da realização de ações e da apresentação de documentos pelo Idesp no âmbito do Convênio 2/SEMEL/2008, era dever do então prefeito exercer, de forma proativa, o seu papel gerencial, de forma a cumprir os compromissos pactuados com o então Ministério do Esporte, ao celebrar o Convênio 45/2008.
77.	As mesmas considerações se aplicam à Sra. Sheila Chaves Gama de Souza, que, ao assumir a função de Chefe do Poder Executivo, em substituição ao Sr. Luiz Lindbergh Farias Filho, assumiu todos os deveres atribuídos ao antecessor, a partir de 1º/4/2010, em linha de consonância com o princípio da continuidade administrativa.
78.	Quanto ao Sr. Adriano José dos Santos, ele assinou o Convênio 2/SEMEL/2008, tendo assumido, em consequência, o dever de gerenciar adequadamente os recursos federais que lhe foram sub-repassados e, por consequência, de cobrar do Idesp a regular execução das ações do Programa Segundo Tempo e a apresentação da documentação comprobatória das despesas, na forma pactuada. 
79.	Com relação ao argumento de que ele não era ordenador de despesas, papel exercido pelo prefeito municipal à época, entendo que a função assumida pelo defendente, ao assinar o ajuste mencionado no item anterior, o torna corresponsável por eventuais prejuízos decorrentes da não comprovação da regular aplicação dos valores federais que lhe foram confiados.  
80.	No caso, houve uma única despesa de R$ 8.000,00, ocorrida em 11/12/2008, durante o período de gestão do Sr. Adriano José dos Santos à frente da Secretaria Municipal de Esporte e Lazer do Município de Nova Iguaçu/RJ (de 1/4/2008 a 16/12/2008) . À vista da ausência de elementos comprobatórios desse dispêndio, reputo correta a sua responsabilização pela quantia em tela, solidariamente ao Sr. Luiz Lindbergh Farias Filho.
81.	As mesmas considerações relativas ao princípio da continuidade administrativa expostas no item 76 supra se aplicam à situação dos Srs. Romário Galvão Maia e Sandra Maria da Silva Costa Azevedo, que exerceram o cargo de Secretário Municipal de Esporte e Lazer, de 17/12/2008 a 31/3/2010 e de 1º/4/2010 a 28/3/2011, respectivamente.
82.	Ambos assumiram o compromisso de gerir adequadamente os valores que lhe foram confiados durante os seus períodos de gestão e zelar pelo escorreito cumprimento das obrigações pactuadas no Convênio 2/SEMEL/2008. Por conseguinte, são corresponsáveis pela situação de descontrole e desorganização administrativa verificadas na condução desse ajuste e por eventuais prejuízos decorrentes da não comprovação da regular aplicação dos valores federais que lhe foram confiados, durante os períodos de suas gestões.
83.	Como argumento adicional à responsabilização da Sra. Sandra Maria da Silva Costa Azevedo, ressalto que o Decreto Municipal 8.600, de 1º/4/2010, atribuiu aos Secretários Municipais em suas respectivas pastas a função de ordenador de despesas. 
84.	A propósito, este último fato não elide a responsabilização da Sra. Sheila Chaves Gama de Souza pelas falhas ocorridas na execução do Convênio 45/2008, seja diretamente, seja no âmbito do subconvênio assinado com o Idesp, em virtude do papel gerencial que ela herdou do prefeito antecessor, de administrar e executar adequadamente os compromissos pactuados com o então Ministério do Esporte.
85.	No que se refere ao Idesp, não procede o argumento de que ele não possui o ônus de demostrar, perante a União, o regular emprego dos recursos que lhe foram transferidos, uma vez que ele teria cumprido adequadamente o dever de prestar contas do Convênio 2/SEMEL/2008 ao Município de Nova Iguaçu/RJ.
86.	Ainda que o instituto tenha assumido deveres perante o ente municipal, o art. 70, parágrafo único, da Constituição, é claro no sentido de que "prestará contas qualquer pessoa física ou jurídica, pública ou privada, que utilize recursos públicos federais". O fato de o Município de Nova Iguaçu/RJ ter firmado um subconvênio para executar o Convênio 45/2008 não transmuta a natureza dos valores transferidos de federal para municipal, nem exclui o subconvenente de eventual responsabilidade perante a União. 
87.	No caso, os prejuízos havidos na execução do Convênio 2/SEMEL/2008 são, em essência, danos aos cofres da União, o que justifica a jurisdição desta Corte de Contas sobre a entidade privada signatária desta avença perante o Município de Nova Iguaçu/RJ. Afinal, cabe ao TCU julgar as contas "daqueles que derem causa a perda, extravio ou outra irregularidade de que resulte prejuízo ao erário público", nos termos do art. 71, inciso II, da Constituição.
88.	Quanto à responsabilidade do ente municipal, entendo, em linha de consonância com o MPTCU, que há indícios suficientes de que houve gastos com alimentação que se destinaram ao Programa Merenda Escolar, o que implica a utilização dos valores em detrimento dos propósitos do Convênio 45/2008 e em benefício da municipalidade. 
89.	Logo, correta a imputação do débito consignado pelo Parquet, o qual foi posteriormente acolhido pela instrução de mérito da SecexTCE.
90.	Quanto aos elementos adicionais de defesa trazidos pela Sra. Sheila Chaves Gama de Souza e aos demais argumentos invocados pelos responsáveis não diretamente enfrentados neste voto, acolho a análise da unidade técnica, incorporando-a como razão de decidir.
VII - Conclusão
91.	Diante da ausência de elementos a configurar a boa-fé dos agentes arrolados no processo, segundo o padrão de avaliação desta Corte de Contas, avalio adequado julgar, desde logo, irregulares as contas dos agentes públicos e do Idesp, condenando-os ao pagamento solidário das quantias aludidas na instrução da SecexTCE, ressalvados os danos imputados em solidariedade ao município.
92.	Em relação a estes, catalogados nas letras "c3" e "c5" do item 131 da instrução da unidade técnica, considerando a presunção de boa-fé que milita em favor da pessoa jurídica de direito público, nos termos da jurisprudência pacífica desta Casa, cabe fixar novo e improrrogável prazo de quinze dias para que o Município de Nova Iguaçu/RJ recolha as quantias ali indicadas, com fundamento no art. 12, §§ 1º e 2º, da Lei 8.443/1992 e no art. 202, §§ 2º e 3º, do Regimento Interno do TCU. Por conseguinte, deixo de julgar as contas dos demais responsáveis arrolados solidariamente com o ente municipal.
93.	Ressalto que o critério de análise adotado pelo Parquet, posteriormente acolhido pela SecexTCE, que considerou como débito os lançamentos na conta do convênio cuja regular execução não foi comprovada, não importou prejuízo à defesa dos responsáveis, até porque houve redução do valor devido em seu benefício e não houve inovação quanto aos atos irregulares imputados aos defendentes.
94.	Com relação à multa, verifico que os responsáveis atuaram com grave negligência, pois assumiram diversos compromissos com vistas à regular utilização dos valores transferidos pelo então Ministério do Esporte, seja na condição de signatários de convênio e subconvênio, seja na condição de sucessores daqueles, e não cumpriram adequadamente os deveres pactuados. 
95.	Conforme visto, a execução do Convênio 45/2008 se notabilizou pelo completo descontrole e desorganização dos gestores envolvidos quanto à documentação das ações supostamente realizadas para a execução do Programa Segundo Tempo.
96.	Em minha visão, o conjunto fático permite afirmar que os agentes públicos atuaram com grande distanciamento frente ao dever de cuidado objetivo esperado, pois violaram frontalmente a disciplina normativa que rege a realização de convênios e instrumentos congêneres. 
97. 	Dessa forma, compreendo que a atitude dos Srs. Luiz Lindbergh Farias Filho, Romário Galvão Maia, Adriano José dos Santos, Sheila Chaves Gama de Souza e Sandra Maria da Silva Costa Azevedo é passível de ser punida com multa, por configurar a ocorrência de erro grosseiro na gestão dos recursos públicos. Logo, reputo atendidos os pressupostos do art. 28 da LINDB.
98. 	Quanto ao exame da culpabilidade, não há nos autos elementos que possam sugerir a presença de circunstâncias práticas que tenham impedido a atuação dos agentes em conformidade com a lei. 
99.	Em pesquisa ao histórico processual dos responsáveis, a fim de perquirir seus antecedentes, observo a existências das seguintes decisões condenatórias:
a)	Sr. Luiz Lindbergh Farias Filho: Acórdão 142016/2018-TCU-Primeira Câmara; e
b)	Sra. Sheila Chaves Gama de Souza: Acórdão 12504/2019-TCU-Segunda Câmara, 5.283/2019-2ª Câmara e 11.718/2018-1ª Câmara.
100.	Não obstante, essas decisões não serão consideradas na dosimetria da pena dos defendentes, em razão da jurisprudência pacífica do STJ, produzida em matéria penal, mas aplicável no âmbito do direito administrativo sancionador, no sentido de que a configuração da má antecedência, como circunstância agravante, exige que o fato tenha sido praticado após o trânsito em julgado de decisão anterior que tenha condenado o responsável por ocorrência similar à analisada (RHC 80.071-RS, DJ 2/4/2004; HC 109.051-SC, DJe 15/6/2009; HC 39.030-SP, DJ 11/4/2005; HC 96.670-DF, DJe 8/2/2010; HC 104.071-MS, DJe 25/5/2009; REsp 620.624-RS, DJ 29/11/2004 e RvCr 974-RS) .
101.	Por fim, não constam dos autos informações sobre outras circunstâncias agravantes nem sobre a aplicação de sanções de mesma natureza e relativas ao mesmo fato.
102. 	Em face dessas premissas, entendo cabível a aplicação de multas individuais fundadas no art. 57 da Lei 8.443/1992, no montante equivalente a aproximadamente 10% do valor dos débitos atualizados consignados nas letras "c1", "c2" e "c4" do item 131 da instrução da SecexTCE. 
a)	Sr. Luiz Lindbergh Farias Filho: R$ 600.000,00;
b)	Sr. Romário Galvão Maia: R$ 600.000,00;
c)	Sra. Sheila Chaves Gama de Souza: R$ 100.000,00;
d)	Sra. Sandra Maria da Silva Costa: R$ 100.000,00;
103.	No tocante ao Sr. Adriano José dos Santos, embora sua conduta se insira no mesmo contexto de grave negligência, verifico que ele somente participou da cadeia causal de uma única despesa. Se adotada a mesma dosimetria dos demais responsáveis, a multa que lhe caberia seria inferior ao mínimo estipulado pelas normas internas do Tribunal. Por consequência, julgo adequado não lhe aplicar sanção. 
104.	No que se refere ao Idesp, a aplicação da sanção prevista no aludido dispositivo decorre de sua condição de terceiro beneficiário dos valores cuja regular aplicação não foi demonstrada, ou seja, que concorreu para o cometimento do dano apurado. 
105.	Os requisitos para a incidência da multa são os mesmos para a responsabilização por débito, sendo suficiente verificar a condição objetiva do tipo, isto é, a existência de dano ao Erário, e a participação da pessoa jurídica na cadeia causal dos fatos que ensejaram a ocorrência do prejuízo.
106.	Por questão de paralelismo, reputo pertinente a incidência da mesma multa às pessoas físicas que foram condenadas solidariamente ao pagamento dos débitos aludidos nas letras "c1", "c2" e "c4" do item 131 da instrução da SecexTCE.
107.	Logo, julgo pertinente imputar a multa de R$ 700.000,00 ao Idesp, consoante o art. 57 da Lei 8.443/1992.
108.	O julgamento do mérito de parte das irregularidades que compõem o objeto da presente tomada de contas especial é medida condizente com o princípio da celeridade processual, estando devidamente amparada no art. 356, inciso II, do Código de Processo Civil. Conforme o dispositivo, o juiz pode decidir parcialmente o mérito quando um ou mais dos pedidos formulados ou parcela deles estiver em condições de imediato julgamento.
109.	Diante de todo o exposto, VOTO por que seja adotada a deliberação que ora submeto a este Colegiado.
TCU, Sala das Sessões, em 15 de junho de 2022
BENJAMIN ZYMLER 
Relator